ACORDAO-COMPLETO-2389044

ACÓRDÃO 2953/2019 ATA 47/2019 - PLENÁRIO

VISTOS, relatados e discutidos estes autos de representação por meio da qual o Consórcio Cloud Aria noticia a este Tribunal possíveis irregularidades no certame Invitation for Bid nº 191948/CABW/2019, promovido pela Comissão Aeronáutica Brasileira em Washington - CABW, cujo objeto consiste na locação de uma aeronave Boeing 767-300ER e da prestação de serviços correlatos de suporte logístico e de serviços adicionais, representação essa a qual foi apensada outra representação (TC Processo 021.750/2019-0) por meio da qual a empresa Connect Linhas Aéreas S/A noticia possíveis irregularidades no referido certame e, ainda, na anteriormente revogada Concorrência Internacional nº 17/GAL/2018, conduzida pelo Grupamento de Apoio Logístico do Comando da Aeronáutica - GAL, com o objetivo de adquirir uma aeronave de mesma especificação em conjunto com a contratação de serviços de suporte logístico e de serviços adicionais;
ACORDAM os Ministros do Tribunal de Contas da União, reunidos em Sessão Plenária, com fundamento nos arts. 1º, inciso II, e 43, inciso I, da Lei nº 8.443/92, em: 
9.1. manter a medida cautelar referendada pela Corte de Contas, por intermédio do Acórdão 1806/2018-TCU-Plenário, datado de 31/7/2019, de relatoria do Ministro-Substituto Augusto Sherman; 
9.2. retornar os autos à SecexDefesa para que proceda à análise de mérito do presente processo, se entender presentes os elementos necessários e suficientes a tanto;
9.3. após a análise de mérito pela unidade técnica, o processo deverá transitar pelo MP/TCU para o obséquio de sua manifestação acerca do mérito do processo e das propostas de audiência de responsáveis e de oitiva do consórcio; e
9.4. encaminhar cópia do  presente Acórdão ao Comandante da Aeronáutica.

Representação a respeito de possíveis irregularidades ocorridas em certame cujo objeto consiste da locação de aeronave Boeing 767-300ER e da prestação de serviços correlatos de suporte logístico.

Comando da Aeronáutica; Comissão Aeronáutica Brasileira em Washington; Grupamento de Apoio de Recife - GAP-RF.

3. Representante: Consórcio Cloud Aria (32.593.875/0001-30).

13.1. Ministros presentes: José Mucio Monteiro (Presidente), Walton Alencar Rodrigues, Benjamin Zymler, Augusto Nardes, Aroldo Cedraz, Raimundo Carreiro e Ana Arraes.
13.2. Ministros-Substitutos convocados: Augusto Sherman Cavalcanti (Relator) e Marcos Bemquerer Costa.
13.3. Ministros-Substitutos presentes: André Luís de Carvalho e Weder de Oliveira.

AUGUSTO SHERMAN

de representação a respeito de possíveis irregularidades ocorridas na Comissão Aeronáutica Brasileira em Washington, do Comando da Aeronáutica (CABW) , relacionadas a possível ato de gestão antieconômico e ilegal em razão da revogação da Concorrência Internacional 17/GAL/2018 do Grupamento de Apoio Logístico do Comando da Aeronáutica (GAL) para aquisição de aeronave Boeing 767-300ER e serviços correlatos no valor de US$ 14.424.182,85 e US$ 7.620.018,96, respectivamente, para que fosse realizada uma licitação de locação da mesma aeronave por 36 meses e de seu suporte logístico, agora pela CABW, por intermédio do invitation for bid 191948/CABW/2019, com orçamento estimativo de US$ 19.347.142,32 e US$ 20.391.777,00, respectivamente.
HISTÓRICO	
Em 1986, a Força Aérea Brasileira (FAB) incorporou ao seu acervo de aeronaves quatro Boeing 707 (KC 137) (peça 7, p. 4) .
Em 2013, houve um acidente com KC-137 durante a decolagem no aeroporto de Porto Príncipe no Haiti, ocasionando a desativação de todas as aeronaves deste modelo (peça 7, p. 5) .
Até junho de 2016, a FAB ficou com uma lacuna operacional deste tipo de aeronave de grande porte para missões de transporte logístico, quando então assinou um contrato de locação de uma aeronave Boeing 767/300ER (peça 7, p. 5) . A licitação e o contrato foram conduzidos pela CABW, sendo a locação feita por um período de 36 meses com possibilidade de extensão de mais 6 meses, conforme a cláusula 2.1 do Contract 003/CABW/2016  (peça 14, p. 7) .
A empresa contratada foi a Colt Transporte Aéreo S/A, sediada no Brasil (peça 14, p. 26) ao valor de US$ 19.777.000,00 (peça 14, p. 12) .
Em 4/10/2018, o Grupamento de Apoio Logístico do Comando da Aeronáutica (GAL) lançou o edital da Concorrência Internacional 17/GAL/2018 (peça 6, p. 1-25) para aquisição de uma aeronave Boeing 767/300ER com suporte logístico de 36 meses, conforme item 2.1 do projeto básico (peça 7, p. 16) e que foi vencida pelo Consórcio Cloud Aria ao preço global de US$ 28.044.201,81 (peça 8, p. 1) .
Em 21/2/2019, o Chefe do Estado-Maior da Aeronáutica (EMAER) determinou a imediata suspensão do processo licitatório de aquisição de aeronave pesada de carga e pessoal, em razão da impossibilidade de se obter a integralidade dos recursos voltados ao investimento da FAB (peça 10, p. 1-2) .
Em 28/2/2019, foi revogada a Concorrência Internacional 17/GAL/2018 (peça 9, p. 1) , 
Em 29/4/2019, o Chefe da CABW aprovou o edital do invitation for bid 191948/CABW/2019 (peça 12, p. 3) , cujo objeto é a locação de uma aeronave Boeing 767/300ER, incluindo suporte logístico integrado e serviços correlatos (peça 12, p. 6) , com valor estimado em US$ 40.938.919,32 (peça 12, p. 13) .
Em 3/6/2019, foi o prazo previsto para a entrega de documentos para fins de habilitação no invitation for bid 191948/CABW/2019 (peça 12, p. 10) .
Em 11/6/2019, foi publicado no sitio eletrônico da CABW que quatro licitantes não foram habilitados para licitação (peça 17, p. 2) .
Em 28/6/2019, foi publicado no sitio eletrônico da CABW que, após recursos, três licitantes foram considerados habilitados e um não, no caso o Consortium CL 767 Aria (peça 17, p. 2) .
Em 1/7/2019, o Chefe da CABW suspendeu o certame após o recebimento de ofício do Centro Logístico da Aeronáutica (CELOG) e do Comando-Geral de Apoio da Aeronáutica (COMGAP) (peça 17, p. 2) .
Em 12/7/2019, foi publicado no sitio eletrônico da CABW que, após análise da autoridade superior, o COMGAP determinou que os quatro licitantes participantes do certame em questão fossem considerados habilitados (peça 17, p. 1) . O Chefe da CABW ainda informou que a abertura de propostas ocorreria no dia 17/7/2019 (peça 17, p. 2) .
Em 15/7/2019, o Consórcio Cloud Aria realizou a presente representação junto a esta Corte de Contas (peça 1) , com os seguintes pedidos de: admissão como parte no processo, medida cautelar, comunicação às autoridades competentes e procedência da representação (peça 1, p. 9) .
No mesmo dia 15/7/2019, a empresa Connect Linhas Aéreas S/A (CNPJ 20.884.061/0001-76) fez uma representação ao TCU, autuada nos autos do processo TC Processo 021.750/2019-0, que também trouxe informações sobre as questões ora em análise.
A Unidade Técnica realizou o exame de admissibilidade (peça 25, p. 2) , que concluiu pela proposta de conhecimento da representação, medida integralmente aceita pelo Relator Ministro-Substituto Augusto Sherman (peça 27, p. 2) .
O Relator também acolheu a proposta da Unidade Técnica quanto à adoção de medida cautelar inaudita altera pars, determinando ao Comando da Aeronáutica que se abstenha de assinar contrato com eventual vencedora da licitação invitation for bid 191948/CABW/2019, até a apreciação de mérito do presente processo por parte deste Tribunal (peça 27, p. 3) .
O Relator divergiu do entendimento da Unidade Técnica e indeferiu o pedido do Consórcio Cloud Aria para ser admitido como parte no processo em razão da inexistência de lesão à direito subjetivo do consórcio (peça 27, p. 3) .
O relator ainda determinou a oitiva e a diligência ao Comando-Geral de Apoio da Aeronáutica (peça 27, p. 3-5) , as quais foram cumpridas por esta Secretaria (peça 28) .
O Comando-Geral de Apoio da Aeronáutica apresentou, intempestivamente, as informações e esclarecimentos (peça 35-37) , contudo a Unidade Técnica, ao analisar a documentação, verificou a necessidade de diligências complementares (peça 50) , tendo o Comando-Geral de Apoio da Aeronáutica apresentado novas informações e esclarecimentos (peças 58, 59 e 61-67) .
A Unidade Técnica, em nova instrução, entendeu que para uma melhor análise do feito seria necessário o apensamento do TC Processo 021.750/2019-0 aos presentes autos (peça 76, p. 3-4; peças 77 e 78) .
O Relator do processo, Ministro-Substituto Augusto Sherman, determinou o apensamento do TC Processo 021.750/2019-0 aos presentes autos e que fosse autuado um processo apartado para, sob a perspectiva do interesse público e do preenchimento dos requisitos de materialidade, risco e relevância, a análise dos elementos relacionados à sub-rogação do Contrato 003/CABW/2016 (peça 80, p. 2-3) .
EXAME TÉCNICO
Para melhor compreensão das possíveis irregularidades apuradas nas representações contidas nos autos do TC Processo 021.750/2019-0 e TC Processo 021.058/2019-0, será feito, primeiramente, o exame das licitações 4/GAL/2018, 7/GAL/2018, 9/GAL/2018 e 17/GAL/2018 para aquisição de aeronave Boeing 767-300ER, sem a devida previsão orçamentária. Em seguida, será feito o exame da habilitação indevida de licitante na invitation for bid 191948/CABW/2019 e, por fim, o exame das irregularidades do retro edital, inclusive em relação ao sobrepreço do orçamento estimativo. 
I.	Irregularidade 01: realização das licitações 4/GAL/2018, 7/GAL/2018, 9/GAL/2018 e 17/GAL/2018 para aquisição de aeronave Boeing 767-300ER sem a devida previsão orçamentária 
I.I. Dos fatos
No Volume IV da Lei 13.587/2018 (LOA 2018) , datada de 2/1/2018, que estimou a receita e fixou a despesa para o exercício financeiro de 2018, foi identificado em relação ao programa de trabalho 05151205820480001 que a numeração inicial 05.151 diz respeito à classificação funcional, enquanto o restante da numeração, 2058.2048.0001, diz respeito à classificação programática, sendo identificado que a ação orçamentária '2048' consiste em Manutenção e Suprimento de Material Aeronáutico (peça 18, p. 394) .
I.I.I. Da Concorrência 04/GAL/2018
O edital da concorrência 04/GAL/2018 foi aprovado e autorizada a sua licitação pelo ordenador de despesa, Sr. Cel Int Marcelo Tenório de Carvalho, em 26/2/2018 (peça 81, p. 2) , e tinha no seu item 5 a previsão de recursos orçamentários somente para o programa de trabalho 05151205820480001 (peça 81, p. 6) .
Havia previsão no projeto básico da concorrência 04/GAL/2018, item 3.2.5, que o pagamento do módulo 1 seria efetuado integralmente em até dois meses após o recebimento da aeronave (peça 81, p. 42) , sendo que o item 4.1.2 identificava que o citado módulo se referia à aquisição da aeronave (peça 81, p. 43) e o item 15.1.1 considerava que o preço máximo para o referido módulo seria US$ 15.000.000,00 (peça 81, p. 83) .
O projeto básico da concorrência 04/GAL/2018 foi elaborado em 14/12/2017 pelo assessor técnico do Projeto C-767, Sr. 1º Ten Eng Guilherme Martins de Andrade, e pelo coordenador do Projeto C-767, Sr. Maj Av Vitor Braga dos Santos, revisado pelo Chefe da Divisão Técnica do PAMAGL, Sr. Cel Av Paulo Cesar Condeixa Guerreiro Lima, e aprovado pelo Diretor do PAMAGL, Sr. Brig Ar José Madureira Junior (peça 81, p. 89-90) .
I.I.II. Da Concorrência 07/GAL/2018
O edital da concorrência 07/GAL/2018 foi aprovado e autorizada a sua licitação pelo ordenador de despesa, Sr. Cel Int Marcelo Tenório de Carvalho, em 3/4/2018 (peça 82, p. 2) , e tinha no seu item 5 a previsão de recursos orçamentários somente para o programa de trabalho 05151205820480001 (peça 82, p. 6) .
Havia previsão no projeto básico da concorrência 07/GAL/2018, item 3.2.6, que o pagamento do módulo 1 seria efetuado integralmente em até dois meses após o recebimento da aeronave (peça 82, p. 43) , sendo que o item 4.1.2 identificava que o citado módulo se referia à aquisição da aeronave (peça 82, p. 44) e o item 15.1.1 considerava que o preço máximo para o referido módulo seria US$ 17.000.000,00 (peça 82, p. 79) .
O projeto básico da concorrência 07/GAL/2018 foi elaborado em 10/4/2018 pelo assessor técnico do Projeto C-767, Sr. 1º Ten Eng Guilherme Martins de Andrade, e pelo coordenador do Projeto C-767, Sra. Cap Av Adriana Gonçalves Reis, revisado pelo Chefe da Divisão Técnica do PAMAGL, Sr. Cel Av André Luiz de Farias Brandão, aprovado pelo Diretor do PAMAGL, Sr. Brig Eng Jorge Luiz Cerqueira Fernandes, e autorizado pelo Diretor da DIRMAB, Sr. Maj Brig Ar Antônio Ricardo Pinheiro Vieira (peça 82, p. 86-87) .
I.I.III. Da Concorrência 09/GAL/2018
O edital da concorrência 09/GAL/2018 foi aprovado e autorizada a sua licitação pelo ordenador de despesa, Sr. Cel Int Marcelo Tenório de Carvalho, em 5/6/2018 (peça 83, p. 2) e tinha no seu item 5 a previsão de recursos orçamentários somente para o programa de trabalho 05151205820480001 (peça 83, p. 6) .
Havia previsão no projeto básico da concorrência 09/GAL/2018, item 3.2.6, que o pagamento do módulo 1 seria efetuado integralmente em até dois meses após o recebimento da aeronave (peça 83, p. 45) , sendo que o item 4.1.2 identificava que o citado módulo se referia à aquisição da aeronave (peça 83, p. 46) e o item 15.1.1 considerava que o preço máximo para o referido módulo seria US$ 17.000.000,00 (peça 83, p. 81) .
O projeto básico da concorrência 09/GAL/2018 foi elaborado em 4/6/2018  pelo assessor técnico do Projeto C-767, Sr. 1º Ten Eng Guilherme Martins de Andrade, e pelo coordenador do Projeto C-767, Sra. Cap Av Adriana Gonçalves Reis, revisado pelo Chefe da Divisão Técnica do PAMAGL, Sr. Cel Av André Luiz de Farias Brandão, aprovado pelo Diretor do PAMAGL, Sr. Brig Eng Jorge Luiz Cerqueira Fernandes, e autorizado pelo Diretor da DIRMAB, Sr. Maj Brig Ar Antônio Ricardo Pinheiro Vieira (peça 83, p. 88-89) .
I.I.IV. Da Concorrência 17/GAL/2018
O edital da concorrência 17/GAL/2018 foi aprovado e autorizada a sua licitação pelo ordenador de despesa, Sr. Cel Int Marcelo Tenório de Carvalho, em 4/10/2018 (peça 6, p. 2) e tinha no seu item 5 a previsão de recursos orçamentários somente para o programa de trabalho 05151205820480001 (peça 6, p. 6) 
Havia previsão no projeto básico da concorrência 17/GAL/2018, item 3.2.6, que o pagamento do módulo 1 seria efetuado integralmente em até dois meses após o recebimento da aeronave (peça 7, p. 17) , sendo que o item 4.1.2 identificava que o citado módulo se referia à aquisição da aeronave (peça 7, p. 18) e o item 15.1.1 considerava que o preço máximo para o referido módulo seria US$ 17.000.000,00 (peça 7, p. 54) .
O projeto básico da concorrência 17/GAL/2018 foi elaborado em 27/9/2018 pelo Chefe da FCGP, Sr. Ten Cel Eng Rodrigo Lamfre Colmenero, pelo Gerente Log C-767, Sr. Cel Av Leandro Nóbrega Lara, e pelo Chefe da FCGC, Cel Av Sandro Lúcio Santana do Nascimento, revisado pelo Sub-Diretor da SDFC, Sr. Brig Ar Luiz Amedeo Ozzi da Silva, e autorizado pelo Diretor da DIRMAB, Sr. Maj Brig Ar Antônio Ricardo Pinheiro Vieira (peça 7, p. 61-62) .
Em 28/2/2019, foi revogada a Concorrência Internacional 17/GAL/2018 (peça 9, p. 1) .
I.II. Manifestação da Administração
Foi realizada a oitiva e diligência do Comando-Geral de Apoio da Aeronáutica nos termos do Despacho do Relator (peça 27, p. 3) , por intermédio do Ofício 0611/2019-TCU/SecexDefesa, datado de 29/7/2019 (peça 28) , que respondeu aos questionamentos conforme exposto a seguir:
I.II.I 9.2.1 Os motivos pelos quais houve a revogação da Concorrência Internacional 17/GAL/2018
Informou que o Comandante da Aeronáutica determinou a revisão de prioridades de investimento e imediata suspensão do processo licitatório para aquisição da citada aeronave (peça 40, p. 12) em razão da impossibilidade de se obter a integralidade dos recursos voltados aos investimentos da Força (peça 75, p. 154) .
I.II.II 9.3.2. informe a indicação na LOA de 2018 da dotação orçamentária específica para aquisição da aeronave Boeing 767-300ER
Informou, inicialmente, que não houve previsão na LOA/2018 para aquisição de aeronave Boeing 767-300ER e que os recursos da LOA/2019 atenderiam de forma parcial e insuficiente (peça 40, p. 49) .
I.II.III - Diligências complementares
A Unidade Técnica verificou, posteriormente, a necessidade de realização de diligência complementar para melhor esclarecimento das informações iniciais (peça 50, p. 5) , e foi encaminhado ao Comandante-Geral de Apoio da Aeronáutica o Ofício 0748/2019-TCU/SecexDefesa, datado de 9/9/2019 (peça 52) , que o respondeu conforme exposto a seguir:
I.II.III.I a.1) estimativa do impacto orçamentário-financeiro para o exercício de 2018, 2019 e 2020 relativo à aquisição da aeronave 767-300ER no âmbito das Concorrências Internacionais 17/GAL/2018, 4/GAL/2018, 7/GAL/2018 e 9/GAL/2018, conforme exigência do inciso I, do art. 16, da Lei Complementar 101/2001; 
A Administração informou que foram previstos recursos para a aquisição da aeronave Boeing 767-300ER na LOA de 2018 e 2019 e estaria prevista a inclusão na LOA 2020 (peça 62, p. 1) .
Acrescentou que existia na LOA 2018, Volume IV, detalhamento dos créditos orçamentários, anexo 1, programática 2058.156K, aquisição de aeronaves, a previsão de uma aeronave, no programa de trabalho 2058.156K.0001, no valor de R$ 15.000.000,00 (peça 62, p. 1 e 410) e na LOA 2019, Volume IV, detalhamento dos créditos orçamentários, anexo 2, programática 2058.156K, aquisição de aeronaves, a previsão de uma aeronave, no programa de trabalho 2058.156K.0001, no valor de R$ 9.500.000,00 (peça 62, p. 1 e 1083) .
Ainda, informou que na LOA 2020 haveria previsão de recursos segundo o Plano Plurianual (peça 62, p. 1 e 1363) .
Acrescentou que o CAE é unidade apoiadora e que as unidades apoiadas respondem em todas as esferas pela ordenação de despesa, segundo o Manual de Procedimentos das Unidades de Apoio e Apoiadas (MCA 172-4) (peça 63, p. 4) , e, ainda, que o planejamento, gestão e controle de atividades vinculadas ao projeto de aquisição C-X2 seria do Diretor da DIRMAB (peça 63, p. 4-5) .
I.II.III.II a.2) declaração do ordenador de despesa nos processos das Concorrências Internacionais 17/GAL/2018, 4/GAL/2018, 7/GAL/2018 e 9/GAL/2018 de que o aumento da despesa oriundo da aquisição da citada aeronave tem adequação orçamentária e financeira com a lei orçamentária anual e compatibilidade com o plano plurianual e com a lei de diretrizes orçamentárias, conforme exigência do inciso II, do art. 16, da Lei Complementar 101/2001;
O Centro de Aquisições Específicas (CAE) informou que a declaração de adequação orçamentária exarada pelo ordenador de despesa do GAL, Sr. Cel Int Marcelo Tenório de Carvalho, foi utilizada para as concorrências 04/GAL/2018, 07/GAL/2018, 09/GAL/2018 e 17/GAL/2018, em razão de serem instruídas no mesmo processo (peça 63, p. 10) . A propósito, esclarece-se que o GAL passou a se chamar CAE com o advento do Decreto nº 9.520/2019.
A citada declaração foi baseada no encaminhamento da demanda pelas organizações responsáveis (peça 63, p. 10) , sendo que a referida demanda foi recebida do Celog, que encaminhou juntamente o projeto básico e o estudo de viabilidade (peça 63, p. 8-9) .
A Administração informou que, por vislumbrar que a despesa para aquisição da aeronave ocorreria em mais de um exercício, o Chefe o GAL, em 8/6/2018, encaminhou comunicação ao Diretor da DIRMAB para que as despesas fossem incluídas no PPA, sendo que a dotação na ação 2048 deveria ter valor estimado para o ano 2018 em US$ 3.720.000,00, no ano de 2019 o valor estimado seria de US$ 4.960.000,00 e no ano de 2020 o valor estimado seria de US$ 5.033.333,36.
Ainda foi juntada a Portaria 1.463/GC3, de 3/10/2017, do Comandante da Aeronáutica (peça 63, p. 20-34) , a qual atribuía ao Comgap iniciar o processo de aquisição de uma aeronave C-767 (peça 63, p. 31) .
I.II.III.III a.3) autoridades militares que determinaram a aquisição da aeronave 767-300ER, que resultou nas licitações das Concorrências Internacionais 17/GAL/2018, 4/GAL/2018, 7/GAL/2018 e 9/GAL/2018 conduzidas pelo Grupamento de Apoio Logístico - GAL;
Informou que a determinação para aquisição de aeronave estaria contida na DCA 11-88, Tarefas complementares dos órgãos de direção, em atendimento à concepção estratégica da Força Aérea 100, do Comandante da Aeronáutica (peça 62, p. 2) , sendo que a citada norma estabeleceu que competiria ao Comandante do Comgap o início do processo de aquisição da aeronave C-767 (peça 63, p. 31) .
I.II.III.IV a.4) razões pelas quais cada uma das licitações listadas no item precedente foi descontinuada, encaminhando-se também os documentos decisórios da revogação ou anulação e os pareceres/relatórios técnicos e/ou jurídicos que os fundamentaram e todas as atas do certame;
Informou que a concorrência 4/GAL/2018 foi revogada por acolhimento parcial de impugnação de empresa (peça 63, p. 12-13) , que a concorrência 7/GAL/2018 também foi revogada após impugnação (peça 63, p.14) , que na concorrência 9/GAL/2018 todas as empresas participantes foram inabilitadas (peça 63, p. 14-15) , e quanto à concorrência 17/GAL/2018, não acrescentou novas informações.
I.III. Análise
A Lei 8.666/1993, arts. 14 e 38, caput, estabelece o seguinte:
Art. 14. Nenhuma compra será feita sem a adequada caracterização de seu objeto e indicação dos recursos orçamentários para seu pagamento, sob pena de nulidade do ato e responsabilidade de quem lhe tiver dado causa.
Art. 38.  O procedimento da licitação será iniciado com a abertura de processo administrativo, devidamente autuado, protocolado e numerado, contendo a autorização respectiva, a indicação sucinta de seu objeto e do recurso próprio para a despesa, e ao qual serão juntados oportunamente:
 (grifo nosso) 
Enquanto a Lei Complementar 101/2000, art. 15, art. 16, caput, incisos I e II, § 1º, incisos I e II, e § 4º, inciso I, estabelece o seguinte:
Art. 15. Serão consideradas não autorizadas, irregulares e lesivas ao patrimônio público a geração de despesa ou assunção de obrigação que não atendam o disposto nos arts. 16 e 17.
Art. 16. A criação, expansão ou aperfeiçoamento de ação governamental que acarrete aumento da despesa será acompanhado de:
I - estimativa do impacto orçamentário-financeiro no exercício em que deva entrar em vigor e nos dois subsequentes;
II - declaração do ordenador da despesa de que o aumento tem adequação orçamentária e financeira com a lei orçamentária anual e compatibilidade com o plano plurianual e com a lei de diretrizes orçamentárias.
§ 1o Para os fins desta Lei Complementar, considera-se:
I - adequada com a lei orçamentária anual, a despesa objeto de dotação específica e suficiente, ou que esteja abrangida por crédito genérico, de forma que somadas todas as despesas da mesma espécie, realizadas e a realizar, previstas no programa de trabalho, não sejam ultrapassados os limites estabelecidos para o exercício;
II - compatível com o plano plurianual e a lei de diretrizes orçamentárias, a despesa que se conforme com as diretrizes, objetivos, prioridades e metas previstos nesses instrumentos e não infrinja qualquer de suas disposições.
 (...) 
§ 4o As normas do caput constituem condição prévia para:
I - empenho e licitação de serviços, fornecimento de bens ou execução de obras;
 (grifo nosso) 
Já o enunciado da jurisprudência selecionada do TCU, oriundo do Acórdão 3071/2008-TCU-Plenário, datado de 10/12/2008, de relatoria do Ministro Aroldo Cedraz, apresenta o seguinte:
	A Administração deve atentar para a necessidade de previsão de crédito orçamentário suficiente ao iniciar procedimentos licitatórios.
Enquanto o enunciado da jurisprudência selecionada do TCU, oriundo do Acórdão 2622/2013-TCU-Plenário, datado de 14/5/2013, de relatoria do Ministro Marcos Bemquerer, apresenta o seguinte:
	É obrigatória, nos editais de licitação e contratos administrativos, a inclusão de cláusula que especifique os créditos orçamentários sob os quais correrão as despesas.
Da simples leitura da legislação acima e da jurisprudência desta Corte de Contas é possível concluir ser irregular a licitação realizada sem previsão orçamentária adequada.
Como visto, os projetos básicos das concorrências 4, 7, 9 e 17/GAL/2018 previam o pagamento da aquisição da aeronave, orçada no valor de US$ 15.000.000,00 na primeira licitação e de US$ 17.000.000,00 nas demais (peça 81, p. 42-43 e 83; peça 82, p. 43-44 e 79; peça 83, p. 45-46 e 81; e peça 7, p. 17-18 e 54) , em até dois meses após o recebimento.
Ocorre que em todos os certames a previsão orçamentária foi referente ao programa de trabalho 05151205820480001 (peça 81, p. 6; peça 82, p. 6; peça 83, p. 6; e peça 6, p. 6) .
O programa de trabalho 205820480001 é identificado como Manutenção e Suprimento de Material Aeronáutico (peça 18, p. 394) . 
	A ação orçamentária referente ao citado programa de trabalho é do tipo atividade (peça 18, p. 393) .
	O Manual Técnico de Orçamento (MTO) 2018, do Ministério do Planejamento, Desenvolvimento e Gestão, 3ª edição, datado de 30/8/2017, expõe que as ações orçamentárias do tipo atividade mantêm o mesmo nível de produção pública, enquanto as ações orçamentárias do tipo projeto expandem a produção pública ou criam infraestrutura para novas atividades, ou, ainda, implementam ações inéditas num prazo determinado (peça 19, p. 41-42) . 
Questionada a Administração sobre o fato, esta alegou que haveria créditos orçamentários disponíveis no programa de trabalho 2058.156K.0001, no valor de R$ 15.000.000,00 (peça 62, p. 1 e 410) .
Contudo, o valor apresentado pela Administração era insuficiente para efetuar o pagamento da aquisição da aeronave, em razão do orçamento estimativo ser muito superior. 
Segundo o Banco Central do Brasil, a menor cotação do dólar no ano de 2018 foi no valor de R$ 3,1380, ao aplicar esta taxa de câmbio ao valor do orçamento estimativo de US$ 15.000.000,00, previsto na concorrência 4/GAL/2018 para o módulo de aquisição de aeronave (peça 81, p. 83) , obtêm-se a conversão para R$ 47.070.000,00.
Do exposto, verifica-se que haveria um déficit orçamentário para aquisição da aeronave de no mínimo mais de 30 milhões de reais. 
Foi identificado que na concorrência 9/GAL/2018, cuja previsão para o módulo de aquisição de aeronave foi orçada em US$ 17.000.000,00 (peça 83, p. 81) , existe dentro do processo de licitação o cálculo da conversão da moeda com o resultado de R$ 64.168.200,00, diminuindo dos créditos orçamentários disponíveis no programa de trabalho 2058.156K.0001, no valor de R$ 15.000.000,00, seria encontrado um déficit orçamentário de R$ 47.168.200,00.
Comprovada a insuficiência orçamentária para aquisição, e com fundamento na Lei 8.666, arts. 14 e 38, caput, seria correto declarar a nulidade de todos os atos das concorrências 4, 7, 9 e 17/GAL/2018 por vício de ilegalidade em sua origem.
Portanto, a concorrência 17/GAL/2018, cuja licitante vencedora foi o Consórcio Cloud Aria (peça 8, p. 1) , deveria ter sido anulada ao invés de ter sido revogada (peça 9, p. 1) .
Assim, oportunamente, por ocasião do mérito, será proposta determinação ao jurisdicionado para que adote as medidas cabíveis visando a correção do ato. 
Em que pese o resultado prático da anulação e da revogação serem a não contratação, no campo jurídico a situação é diferente, pois com a anulação do certame a citada empresa deixará de ser a atual vencedora do certame. 
A Súmula Vinculante 3/STF determina que se assegure a ampla defesa e o contraditório da decisão do TCU que puder resultar a anulação ou revogação de ato administrativo que beneficie o interessado, porém, neste caso concreto, conforme entendimento jurisprudencial da Corte de Contas, Acórdão 1456/2010-TCU-Plenário, de relatoria do Ministro José Jorge, as disposição da citada súmula não se aplicam às decisões em que o TCU somente determina ao órgão jurisdicionado a adoção de providências com vistas ao cumprimento da lei.
Quanto à responsabilidade pela irregularidade, verifica-se, em um primeiro momento, que o Ordenador de Despesa, Sr. Cel Int Marcelo Tenório de Carvalho, possivelmente, deixou de cumprir a Lei 8.666/1993, arts. 14 e 38, caput, ao licitar a aquisição de aeronave Boeing 767-300ER nas concorrências 4, 7, 9 e 17/GAL/2018 sem previsão orçamentária suficiente para pagamento do bem (peça 81, p. 6; peça 82, p. 6; peça 83, p. 6; e peça 6, p. 6) .
Do exposto, infere-se também que o Ordenador de Despesa, possivelmente, realizou declaração inválida de adequação e indicação de recursos orçamentários, ao afirmar que a aquisição de aeronave Boeing 767-300ER não se referia a criação de despesa e que a referida despesa estaria adequada à LOA, bem como deixou de indicar o crédito adequado para a citada aquisição de bem (peça 63, p. 10) , ferindo a Lei Complementar 101/2000, art. 15, art. 16, caput, incisos I e II, § 1º, incisos I e II, e § 4º, inciso I.
A Administração apresentou informação de que o Manual de Procedimentos das Unidades de Apoio e Apoiadas (MCA 172-4) prevê que a responsabilidade em todas as esferas pela ordenação da despesa seria da unidade apoiada (peça 63, p. 4) . 
Ocorre que a CF/1988, art. 163, inciso I, estabelece que lei complementar disporá sobre finanças públicas. A Lei Complementar 101/2000 é a referida lei e no seu art. 16, inciso II, diz expressamente que a declaração é do ordenador de despesa sobre a adequação orçamentária. 
Portanto, um ato normativo infra legal não tem o condão de legislar sobre finanças públicas alterando responsabilidade expressa prevista na Lei Complementar 101/2000, razão pela qual deve ser afastada a sua incidência neste caso.
A Administração informou que competiria ao Comandante do Comgap o início do processo de aquisição da aeronave C-767 (peça 63, p. 31) , não sendo razoável imputar responsabilidade a referida autoridade apenas por iniciar o processo.
Contudo, a Portaria 778/GC4/2018, de 28/5/2018, do Comandante da Aeronáutica, art. 7º e 14, incisos III e IV (peça 84, p. 1) , estabeleceu o seguinte:
Art. 7º O Agente Responsável pelos processos de planejamento, gestão e acompanhamento da execução orçamentária, física e financeira de Ação e/ou respectivos PO será um agente da Administração do COMAER conforme elencado no anexo II.
 (...) 
Art. 14. São competências gerais do Agente Responsável por Ação e/ou PO:
 (...) 
III - adequar as despesas, inicialmente planejadas, necessárias à realização da Ação/PO sob sua responsabilidade aos valores efetivamente aprovados na LOA, bem como aos limites de movimentação de empenho e pagamento;
IV - gerenciar a execução orçamentária, física e financeira das Ações e/ou PO sob sua responsabilidade, identificando e avaliando os fatores que obstem o alcance dos produtos e metas físicas planejadas, e informar ao respectivo ODS os arranjos de gestão necessários à readequação do Plano Setorial;
A referida Portaria, em seu Anexo II, estabelece que o Programa 2058, Defesa Nacional, ação orçamentária 156K, aquisição de aeronave, plano orçamentário (PO) 0001, projeto aeronave pesada de carga e pessoal, Projeto C-X2, terá como agente responsável o Diretor da DIRMAB.  
Como os projetos básicos das concorrências 7, 9 e 17/GAL/2018 continham a indicação do valor estimado de US$ 17.000.000,00 para aquisição de aeronave Boeing 767-300ER, foram autorizados pelo Diretor da DIRMAB, Sr. Maj Brig Ar Antônio Ricardo Pinheiro Vieira (peça 82, p. 87; peça 83, p. 89; e peça 7, p. 62) . No entanto, pela obrigação normativa supracitada, este deveria ter reconhecido a insuficiência de recursos orçamentários para aquisição da aeronave e adotado medidas para solucionar a questão. 
A existência de quatro certames para aquisição de aeronave Boeing 767-300ER sem recursos orçamentários suficientes indica provável negligência do agente responsável competente, Diretor da DIRMAB, para gerenciar tal plano orçamentário, ocasionando dano ao erário decorrente da movimentação da máquina pública, com pessoal e material, para licitação ilegal.
Assim, com vista à realização de audiência, passa-se a identificar os responsáveis pela irregularidade da realização das licitações 4/GAL/2018, 7/GAL/2018, 9/GAL/2018 e 17/GAL/2018 para aquisição de aeronave Boeing 767-300ER sem a devida previsão orçamentária:
 Sr. Cel Int Marcelo Tenório de Carvalho (CPF XXX.437.526-XX) - na condição de ordenador de despesa à época dos fatos, por:
a.1) licitar a aquisição de aeronave Boeing 767-300ER nas concorrências 4/GAL/2018, 7/GAL/2018, 9/GAL/2018 e 17/GAL/2018 sem previsão orçamentária suficiente para pagamento do bem, ferindo a Lei 8.666/1993, art. 14 e art. 38, caput;
a.2) realizar declaração inválida de adequação e indicação de recursos orçamentários, ao afirmar que a aquisição de aeronave Boeing 767-300ER não se referia a criação de despesa e que a referida despesa estaria adequada a LOA; e
a.3) deixar de indicar o crédito adequado para a citada aquisição de bem (peça 63, p. 10) , em inobservância à Lei Complementar 101/2000, art. 15, art. 16, caput, incisos I e II, § 1º, incisos I e II, e § 4º, inciso I;
 Sr. Maj Brig Ar Antônio Ricardo Pinheiro Vieira (CPF XXX.062.598-XX) - na condição de Diretor da DIRMAB e agente responsável pelo Programa 2058, Defesa Nacional, ação orçamentária 156K, aquisição de aeronave, plano orçamentário (PO) 0001, projeto aeronave pesada de carga e pessoal, Projeto C-X, por gerenciar tal plano orçamentário de forma negligente, ocasionando dano ao erário decorrente da movimentação da máquina pública, com pessoal e material, para licitação ilegal das concorrências 4/GAL/2018, 7/GAL/2018, 9/GAL/2018 e 17/GAL/2018.
II. 	Irregularidade 02: habilitação indevida de licitante na invitation for bid 191948/CABW/2019
Devido à existência de uma rede de relacionamento entre pessoas físicas e jurídicas que se envolveram na licitação, será necessário, primeiramente, abordar fatos relevantes da sub-rogação irregular do contrato 003/CABW/2016. Em seguida, serão abordados os fatos ocorridos na licitação invitation for bid 191948 relacionados à habilitação indevida de licitante. Posteriormente, será abordada a manifestação da Administração e, por fim, será realizada a análise do controle externo.
Necessário também registrar que a apuração dos fatos relacionados com a sub-rogação integral do Contrato 003/CABW/2016, iniciada nos autos do TC Processo 021.750/2019-0, está sendo realizada no âmbito do TC Processo 037.761/2019-6, processo apartado autuado por determinação expressa do relator contida no despacho proferido no TC Processo 021.750/2019-0 (peça 39) , juntado por cópia a estes autos à peça 80.
Nada obstante, far-se-á um resumo nesta instrução das apurações já realizadas, haja vista facilitar a compreensão de todo o contexto em razão da existência de conexão entre os fatos relacionados com a locação realizada por meio do 003/CABW/2016 e os fatos relacionados com a locação de 2019, iniciada por meio da licitação invitation for bid 191948/CABW/2019, objeto destes autos.
II.I. 	Fatos relevantes da sub-rogação irregular do contrato 003/CABW/2016
Em 9/6/2016, foi publicado no Diário Oficial da União (DOU) o extrato do contrato 003/CABW/2016, originado da licitação 160335/CABW/2016, no qual constou como contratada a empresa Colt Transporte Aéreo S/A, para a realização do objeto da licitação 160335/CABW/2016, serviço de locação, com suporte logístico e seguro de uma aeronave BOING 767-300ER e seus equipamentos, com vigência prevista entre 8/6/2016 até 7/6/2019 (TC Processo 021.750/2019-0, peça 8, p. 1) .
Em 14/7/2016, a Administração Pública expediu a ordem de serviço para empresa Colt Transportes Aéreos iniciar os seus serviços referentes ao contrato 003/CABW/2016 (TC Processo 021.750/2019-0, peça 35, p. 108) .
Em 19/7/2016, a CABW realizou o empenho no valor de US$ 1.002.158,49 para a favorecida Colt Transportes Aéreos S/A (TC Processo 021.750/2019-0, peça 35, p. 131) . 
Em 25/7/2016, o Diretor do Celog encaminhou para o Chefe da CABW o Ofício 4/DACI/2975, com finalidade de que fossem realizadas gestões no sentido de aditivar o contrato 003/CABW/2016, adaptando-o para permitir que fosse assinado e executado por empresa sediada no exterior e ligada à contratada (TC Processo 021.750/2019-0, peça 35, p. 113) .
No referido ofício a autoridade expõe dificuldades na execução contratual quanto à provisão de garantia financeira, emissão de faturas, moeda utilizada ser o dólar americano e a legislação a governar o contrato ser do Distrito de Columbia-EUA (TC Processo 021.750/2019-0, peça 35, p. 113) . 
Acrescentou, também, que a empresa contratada possuía estrutura empresarial de mesmo portfólio nos EUA e que por inexperiência apresentou documentação do Brasil para habilitação.
Ainda expôs a necessidade de que a empresa sediada no exterior possua as mesmas condições de habilitação, que pertença ao mesmo grupo econômico da empresa contratada, que sejam mantidas as mesmas cláusulas e condições do contrato vigente, que não haja prejuízo à Administração e que o signatário do instrumento seja mesma pessoa que assinou o contrato 003/CABW/2016 (TC Processo 021.750/2019-0, peça 35, p. 114) .
Em 12/8/2016, o Sr. Alexandre Eckmann apresentou declaração em que afirma que as empresas Colt Transportes Aéreos S/A e CTA Aerospace LLC são corporações empresariais diretamente relacionadas de forma econômica, logística e de portfólio de serviços, sendo que ambas são controladas e pertencentes ao mesmo acionista majoritário (TC Processo 021.750/2019-0, peça 35, p. 172) .
Em 15/8/2016, foi emitido o Parecer Técnico 01/CABW/2016, do fiscal do contrato 003/CABW/2016, Sr. Maj Av Vitor Braga dos Santos, favorável à sub-rogação (TC Processo 021.750/2019-0, peça 35, p. 149) .
Em 22/8/2016, foi emitido o Parecer 347/2016/COJAER/CGU/AGU, de lavra da Sra. Jurema Santos Rozsanyi Nunes (CPF XXX.317.767-XX) , que aprovou a minuta do primeiro termo aditivo ao contrato 003/CABW/2016, alterando a empresa contratada de Colt Transportes Aéreos S/A para CTA Aerospace LLC (TC Processo 021.750/2019-0, peça 35, p. 145-147) .
Em 23/8/2016, enfim, foi assinado o Primeiro Termo Aditivo ao Contrato 003/CABW/2016, que alterou a empresa contratada de Colt Transportes Aéreos S/A para CTA Aerospace LLC, com efeitos retroativos ao início do contrato e com fundamento na Lei 8.666/1993, art. 65, inciso II e art. 123 (TC Processo 021.750/2019-0, peça 35, p. 185-195) .
Em 31/8/2016, foi publicado no Diário Oficial da União o extrato do primeiro termo aditivo ao contrato 003/CABW/2016 (TC Processo 021.750/2019-0, peça 5, p. 1) .
O enunciado da jurisprudência selecionada do TCU, oriundo do Acórdão 497/2015-TCU-Plenário, datado de 11/3/2015, de relatoria do Ministro-Substituto Augusto Sherman, o qual replica jurisprudência firmada na Decisão 420/2002 - Plenário, apresenta o seguinte entendimento sobre a questão de sub-rogação:
	Em contratos administrativos, é ilegal e inconstitucional a sub-rogação da figura da contratada ou a divisão das responsabilidades por ela assumidas, ainda que de forma solidária, por contrariar os princípios constitucionais da moralidade e da eficiência, o princípio da supremacia do interesse público, o dever geral de licitar (art. 37, XXI, da CF) e os arts. 2º, 72 e 78, inciso VI, da Lei 8.666/1993. (grifo nosso) 
Verifica-se acima que a Corte de Contas entende como ilegal a sub-rogação de contrato.
Um ponto que deve ser observado é a situação cadastral das duas empresas envolvidas, Colt Transporte Aéreo S/A e CTA Aerospace LLC.
De acordo com informações da Receita Federal do Brasil, a empresa Colt Transporte Aéreo S/A está inscrita no CNPJ 17.549.566/0001-70, foi constituída em 24/1/2013 e sua atividade econômica principal e secundárias estão atualmente declaradas (peça 88, p. 1) .
Não constam dos dados atuais o endereço físico da empresa, porém existem telefone de contato (11) 3199-1400 e endereço eletrônico é karla.correa@coltcargo.com.br (peça 88, p. 1) .
A empresa se encontra em situação cadastral inapta desde 01/03/2019 por motivo de omissão de declarações (peça 88, p. 1) .
O Sr. Alexandre Joseph Lima Eckmann (CPF XXX.997.457-XX) é o presidente e a Sra. Shirley Aiko Ferreira Kinoshita (CPF XXX.084.078-XX) é diretora (peça 88, p. 2) .
O capital social da empresa informado à RFB é no valor de R$ 6.277.000,00 (peça 88, p. 2) . 
Ocorre que a empresa Colt Transporte Aéreo S/A, segundo dados da Receita Federal do Brasil, possui atualmente dezessete processos inscritos em dívida ativa da União (D. A.) , em valor histórico total de R$ 3.135.178,88, sendo que apenas para dois deles não foram ajuizadas ações de execução fiscal (TC Processo 021.750/2019-0, peça 23, p. 11-67) . 
Os processos de dívida ativa da União foram condensados em quatro ações de execução fiscal, todas ajuizadas na Seção da Justiça Federal em São Paulo, conforme quadro abaixo:
	Ação Judicial
	Data de inscrição na dívida ativa da União
	Data de ajuizamento ação de execução fiscal
	Valor em reais
	Referência
TC Processo 021.750/2019-0

	00307192820174036182
	29/3/2017
	25/10/2017
	208.122,78
	 (peça 23, p. 11-14) 

	50138039120184036182
	22/12/2017
	16/8/2018
	707.220,61
	 (peça 23, p. 14-20) 

	50138039120184036182
	22/12/2017
	16/8/2018
	1.957,16
	 (peça 23, p. 21-23) 

	50138039120184036182
	2/2/2018
	16/8/2018
	826.788,97
	 (peça 23, p. 24-26) 

	50161336120184036182
	17/5/2018
	20/8/2018
	252.548,68
	 (peça 23, p. 27-30) 

	50175617820184036182
	22/6/2018
	24/9/2018
	80.122,24
	 (peça 23, p. 31-33) 

	Apenas inscrita na D. A.
	18/4/2019
	xxx
	145.693,10
	 (peça 23, p. 34-36) 

	00307192820174036182
	29/3/2017
	25/10/2017
	110.716,23
	 (peça 23, p. 37-39) 

	00307192820174036182
	29/3/2017
	25/10/2017
	261.083,12
	 (peça 23, p. 40-42) 

	50138039120184036182
	22/12/2017
	16/8/2018
	134.051,73
	 (peça 23, p. 43-46) 

	50138039120184036182
	22/12/2017
	16/8/2018
	2.103,09
	 (peça 23, p. 47-49) 

	50138039120184036182
	22/1/2017
	16/8/2018
	46.680,06
	 (peça 23, p. 50-52) 

	50138039120184036182
	2/2/2018
	16/8/2018
	141.635,02
	 (peça 23, p. 53-55) 

	50138039120184036182
	2/2/2018
	16/8/2018
	48.239,04
	 (peça 23, p. 56-58) 

	50138039120184036182
	29/3/2018
	16/8/2018
	48.228,56
	 (peça 23, p. 59-61) 

	Apenas inscrita na D. A.
	18/4/2019
	xxx
	63.420,30
	 (peça 23, p. 62-64) 

	00307192820174036182
	29/3/2017
	25/10/2017
	56.568,19
	 (peça 23, p. 65-67) 

	TOTAL
	3.135.178,88
	
Do exposto, verifica-se que desde 25/10/2017 a empresa Colt Transportes Aéreos S/A possui ações judiciais de execução fiscal em seu desfavor.
O mesmo ocorre na seara trabalhista, em que há, segundo dados do Tribunal Superior do Trabalho, cinco registros no Banco Nacional de Devedores Trabalhistas em decorrência de inadimplemento de obrigações, sendo que o primeiro registro data de 5/4/2017 (TC Processo 021.750/2019-0, peça 19, p. 1) .
Cabe esclarecer que, de acordo com a Resolução Administrativa 1470/2011-TST, art. 1 e seus parágrafos, o registro no Banco Nacional de Devedores Trabalhistas ocorre quando não há depósito, numerário ou penhora de bens suficientes, inclusive por meio do sistema BACENJUD (TC Processo 021.750/2019-0, peça 7, p. 2) , o que significa que a empresa Colt Transportes Aéreos S/A não possui bens ou dinheiro em conta bancária que possam ser penhorados.
Ainda, de acordo com a Administração, foram retidos valores de pagamentos à CTA Aerospace LLC referente ao contrato 003/CABW/2016 para quinze ações trabalhistas (TC Processo 021.750/2019-0, peça 26, p. 10) , que somados chegam ao valor de R$ 2.661.048,72.
Portanto, o que observa na sub-rogação do contrato 003/CABW/2016 são indícios contundentes da realização de uma manobra pela empresa Colt Transportes Aéreos S/A para evitar que credores fiscais e trabalhistas pudessem alcançar os recursos auferidos pelo grupo econômico oriundo da execução do citado contrato.
Tal observação é reforçada quando se verifica a história da empresa sub-rogada, CTA Aerospace LLC.
Conforme documentação apresentada pela própria empresa (TC Processo 021.750/2019-0, peça 35, p. 119) , a sua criação ocorreu em 21/1/2016 sob o nome inicial de CTA PARTS LLC.
Em 6/7/2016, o Sr. Alexandre Eckmann assinou o aditivo que alterou o nome da empresa para CTA Aerospace LLC (TC Processo 021.750/2019-0, peça 35, p. 121) , reconhecido pelo órgão público em 11/7/2016, e apresentou novo contrato empresarial, em que cita de forma expressa em seu artigo 2º que a empresa tem o objetivo de comércio de aeronaves (TC Processo 021.750/2019-0, peça 35, p. 122) .
Verifica-se, portanto, que a empresa em questão trocou de nome com menos de seis meses de existência. 
A cláusula 6.3.2, do edital do certame (TC Processo 021.750/2019-0, peça 35, p. 43) , dizia o seguinte:
	6.3.2 Comprovação de pertencer ao ramo aeronáutico, mediante apresentação de documentação pertinente, especificando sua afiliação ao setor aeronáutico compatível com o Objeto constante do Projeto Básico.
A administração foi questionada em diligência se foi exigido da empresa CTA Aerospace LLC possuir, no ato de sub-rogação, todas as condições de habilitação ao certame que originou o contrato 003/CABW/2016 (TC Processo 021.750/2019-0, peças 13 e 15) . Em resposta, informou que se utilizou da qualificação técnica apresentada pela empresa Colt Transporte Aéreos, em virtude de se tratar de empresa do mesmo ramo de aviação e mesmo grupo empresarial (TC Processo 021.750/2019-0, peça 26, p. 9) .
Outro ponto importante diz respeito à execução do contrato 3/CABW/2016.
A legislação brasileira exige para empresa estrangeira funcionar no Brasil a necessidade de autorização do Poder Executivo, registro no lugar em que for se estabelecer entre outras exigências estabelecidas pelo Código Civil, art. 1.134 e seguintes, abaixo transcrito:
Art. 1.134. A sociedade estrangeira, qualquer que seja o seu objeto, não pode, sem autorização do Poder Executivo, funcionar no País, ainda que por estabelecimentos subordinados, podendo, todavia, ressalvados os casos expressos em lei, ser acionista de sociedade anônima brasileira.
 (...) 
Art. 1.136. A sociedade autorizada não pode iniciar sua atividade antes de inscrita no registro próprio do lugar em que se deva estabelecer.
 (...) 
1.137. A sociedade estrangeira autorizada a funcionar ficará sujeita às leis e aos tribunais brasileiros, quanto aos atos ou operações praticadas no Brasil.
Parágrafo único. A sociedade estrangeira funcionará no território nacional com o nome que tiver em seu país de origem, podendo acrescentar as palavras 'do Brasil' ou 'para o Brasil'.
Art. 1.138. A sociedade estrangeira autorizada a funcionar é obrigada a ter, permanentemente, representante no Brasil, com poderes para resolver quaisquer questões e receber citação judicial pela sociedade.
Todavia, não consta na Receita Federal do Brasil qualquer registro da empresa CTA Aerospace LLC no Brasil.
Ainda mais, a aeronave utilizada no contrato 3/CABW/2016, Boeing 767-31ª MSN26470, não pertence à Colt Transporte Aéreos S/A ou à CTA Aerospace LLC, mas sim ao Banco de Utah, nos Estados Unidos da América, sendo a locação desta aeronave para esta última empresa datada de 6/7/2016 (peça 45, p. 70) .
O Projeto Básico 001/TTEC-CPA4/16, anexo ao certame licitatório em questão, nos itens 1.2.3, 1.2.5, 1.3.21, 8.2 e 11.1.1 (TC Processo 021.750/2019-0, peça 27, p. 70, 71, 100 e 102) , continha as seguintes observações:
1.2.3 Este Projeto Básico prevê que a AERONAVE permaneça alocada no 2º/2º GT, tendo como Parque Central apoiador e fiscalizador da LOCAÇÃO, com Suporte Logístico e Seguro, o Parque de Material Aeronáutico do Galeão - PAMAGL. As atividades da COMREC serão desempenhadas pelo 2º/2º GT, localizado no aeródromo do Galeão, Rio de Janeiro-RJ.
 (...) 
1.2.5 As atividades de manutenção da aeronave completa e seus sistemas de apoio no solo, incluindo, mas de maneira não limitada, célula, grupo moto-propulsor e aviônicos, programada e não programada, de Nível Orgânico (1º Nível de Manutenção) , Nível Intermediário (2º nível de manutenção) e Parque (3º Nível de Manutenção) , estarão a cargo da CONTRATADA	, com exceção da mão de obra para atividades citadas no item 1.2.4.
 (...) 
1.3.21 CASC - Centro de Serviço Autorizado da CONTRATADA - Estabelecimento de manutenção que (i) atende, em todos os aspectos, as exigências da Autoridade Aeronáutica no estado ou País onde a oficina opera, (ii) está homologada para operar como oficina de Aeronave pela respectiva Autoridade Aeronáutica e (iii) foi selecionada para prestar os Serviços de Manutenção ou qualquer outro serviço relevante solicitado.
 (...) 
8.2 Os serviços de suporte logístico serão executados nos CASC da Contratada, nas instalações do 2º/2º GT ou nos centros de Serviço que não CASC da Contratada conforme prévia coordenação entre as partes.
 (...) 
11.1.1 A CONTRATANTE deverá providenciar e arcar com todos os custos para o transporte aéreo 'ferry flight' da Aeronave ao CASC para Serviço de Manutenção. O CASC para execução de manutenção programada deverá estar localizado dentro do território brasileiro.
 (grifo nosso) 
Então, é possível inferir que a CTA Aerospace LLC, por não ter autorização de trabalhar no País, subcontratou 100% da execução dos módulos de suporte logístico integrado referentes ao citado contrato no Brasil, e como a aeronave apresentada também não pertencia à citada empresa, sendo locada por esta e sublocada para a União por meio do contrato 003/CABW/2016, então, verifica-se que a empresa CTA Aerospace LLC possivelmente agiu como uma mera empresa intermediária.
Reforça, ainda mais, tal hipótese, a documentação apresentada pela CTA Aerospace LLC ao fiscal do contrato 003/CABW/2016, em sua carta 33/2018, datada de 6/9/2018 (peça 45, p. 34-116) cujo anexo 11 é um papel timbrado da empresa CTA Aerospace LLS com um orçamento feito pela empresa Colt Transporte Aéreos S/A com a empresa Boeing para serviços aeronáuticos na aeronave Boeing 767-31ª MSN26470 (peça 45, p. 83-86) , bem como documento de manutenção da aeronave, datado de 23/1/2017, realizada na aeronave pela Pacific Aerospace Resources & Technologies para a Colt Cargo (peça 73, p. 280) .
Portanto, existem fortes indícios de que a sub-rogação integral do contrato foi uma possível forma encontrada pela empresa Colt Transporte Aéreos S/A para fugir ao pagamento de dívidas fiscais e trabalhistas. Contudo, por determinação do Ministro-substituto Augusto Sherman (peça 80, p. 2-3) , tal análise, conforme já registrado no parágrafo 85, será aprofundada no processo TC Processo 037.761/2019-6.
II.II. Dos fatos ocorridos na licitação invitation for bid 191948 relacionados à habilitação indevida de licitante
Em 3/6/2019, a Comissão de Licitação da invitation for bid 191948/CABW/2019 recebeu os envelopes de habilitação e propostas de preços das quatro empresas participantes da licitação, conforme ata 034/CPL/2019 (peça 37, p. 1-3) .
Em 10/6/2019, a Comissão de Licitação da invitation for bid 191948/CABW/2019 julgou, com base em análise técnica da DIRMAB, inabilitadas todas as quatro empresas participantes, conforme ata 042/CPL/2019 (peça 37, p. 12-17) .
Em 28/6/2019, o Chefe da CABW, autoridade hierárquica superior à Comissão de Licitação, após a análise dos recursos apresentados pelas licitantes, decidiu habilitar três destas e manter a inabilitação em relação ao Consortium CL 767 Aria, e ainda marcou para o dia 1/7/2019, às 13:30h, a sessão pública para abertura de propostas (peça 37, p. 18-19) .
Em 1/7/2019, o Consórcio CL 767 ARIA encaminhou Recurso Hierárquico Administrativo diretamente ao Comandante do COMGAP, em que informou que para obter a matrícula na FAA seria necessário o COMAER entregar documentação técnica solicitada em processo de desregistro, datado de 20/5/2019, então solicitou a suspensão da sua inabilitação e prazo para que pudesse regularizar a sua documentação (peça 49, p. 1-3) .
Ainda em 1/7/2019, o Comandante-Geral de Apoio encaminhou ao Diretor do Celog o Ofício 31/CMDO/14954, determinando: a suspensão do bid 191948/CABW/2019; a verificação da existência, nos autos, de documentação que comprovasse a habilitação técnica, a certificação e os atestados de capacidade da empresa Aria; a emissão do documento técnico necessário para que a empresa realizasse a matrícula da aeronave junto à FAA; e, comprovada a existência da documentação descrita, habilitasse a citada empresa e prosseguisse com o processo (peça 49, p. 22) .
No mesmo dia o Diretor do Celog encaminhou ao Chefe da CABW o Despacho 5/OOBT/7235, com a supracitada determinação do Comandante do Comgap (peça 49, p. 21) .
A comissão de licitação recebeu o supracitado despacho naquele mesmo dia, às 13:03hs, e determinou a suspensão do certame durante reunião ocorrida às 13:33hs, tudo conforme ata 042/CPL/2019 (peça 37, p. 20-21) . 
No dia 11/7/2019, o Comandante-Geral de Apoio encaminhou ao Diretor do Celog o Despacho 4/CMDO/15406, que contêm a motivação e a decisão pela habilitação da empresa Aria com a determinação do prosseguimento do processo licitatório (peça 49, p. 34-35) .
Em 17/6/2019, a Comissão de Licitação da invitation for bid 191948/CABW/2019, dando prosseguimento ao certame, se reuniu para abertura de propostas, conforme ata 042/CPL/2019 (peça 37, p. 22-27) .  
Em 26/7/2019, o Ministro-Substituto Augusto Sherman determinou, cautelarmente, que o Comando da Aeronáutica se abstivesse de assinar contrato com eventual vencedora da licitação invitation for bid 191948/CABW/2019, até a apreciação de mérito do presente processo por parte do TCU (peça 27, p. 3) .
Em 28/2/2019, foi revogada a Concorrência Internacional 17/GAL/2018 (peça 9, p. 1) .
II.III. Manifestação da Administração
Foi realizada a oitiva e diligência do Comando-Geral de Apoio da Aeronáutica nos termos do Despacho do Relator (peça 27, p. 3) , por intermédio do Ofício 0611/2019-TCU/SecexDefesa, datado de 29/7/2019 (peça 28) , que respondeu aos questionamentos conforme exposto a seguir:
II.III.I 9.2.12. as razões pelas quais houve a avocação de competência para decisão de recurso hierárquico do Consortium CL 767 Aria, com supressão de instância hierárquica
A Administração informou que o Comando-Geral de Apoio considerou o tempo exíguo entre o recurso hierárquico e o início da reunião da abertura de propostas das licitantes habilitadas na invitation for bid 191948/CABW/2019 e que a motivação foi para que pudesse se assegurar a isonomia, seleção da proposta mais vantajosa, garantir o cumprimento dos princípios básicos da legalidade, impessoalidade, moralidade, igualdade, publicidade, probidade administrativa, vinculação ao instrumento convocatório, julgamento objetivo (peça 40, p. 40-41) .
Acrescentou que a análise considerou que o requerente já havia prestado serviços similares à Força Aérea, decidindo pela habilitação da licitante requerente (peça 40, p. 41) .
Por fim, informou que o valor da proposta da licitante em questão foi 58% inferior à segunda menor proposta (peça 40, p. 41) e com valores ajustados seria de US$ 25.359.999,96 (peça 40, p. 42) .
II.III.II 9.2.13. as razões pelas quais foi previsto o item 7.3 no edital invitation for bid 191948/CABW/2019
A Administração informou acerca do item 7.5.3, por ter visto que os questionamentos tanto na instrução técnica como no despacho ministerial foram acerca deste item (peça 40, p. 42) .
Acrescentou que o item 7.5.3 tinha por objetivo assegurar maior apoio à unidade aérea operadora por parte do licitante, fazendo com que todo o apoio nas atividades rotineiras pudesse ser realizado pela contratada (peça 40, p. 43) .
Ainda informou que as tarefas eventuais de manutenção nível 3 e 4 somente são feitas no Brasil por duas empresas (peça 40, p. 45) .
Por fim, informou que o item 7.5.4 do edital em questão visou assegurar que as licitantes participantes comprovassem ter capacitação técnica na manutenção específica da aeronave Boeing 767-300ER (peça 40, p. 45-46) .
II.III.III 9.2.14. apresente, por meio de seu órgão técnico, DIRMAB, análise conclusiva a respeito da documentação do Consortium CL 767 Aria, com a exclusão de eventual documentação atribuída a empresas subcontratadas, quanto ao cumprimento dos requisitos do item 7.4 do respectivo edital
A Administração afirmou ser desnecessária nova análise em razão de que a DIRMAB já havia se manifestado, em 4/7/2019, que o Consórcio CL767 Aria não cumpre a integralidade dos requisitos do item 7.5.3 da licitação invitation for bid 191948/CABW/2019 (peça 40, p. 47-48) .
II.III. Análise
Inicialmente, para melhor compreensão, será apresentada a parte legal que rege a matéria, em seguida serão abordados dados relevantes da empresa licitante e, finalmente, será examinada sua habilitação indevida na invitation for bid 191948/CABW/2019.
A Lei 8.666/1993, art. 109, inciso I, alínea 'a', inciso II, § 3º e 4º, estabelece o seguinte:
Art. 109.  Dos atos da Administração decorrentes da aplicação desta Lei cabem:
I - recurso, no prazo de 5 (cinco)  dias úteis a contar da intimação do ato ou da lavratura da ata, nos casos de:
a)  habilitação ou inabilitação do licitante;
II - representação, no prazo de 5 (cinco)  dias úteis da intimação da decisão relacionada com o objeto da licitação ou do contrato, de que não caiba recurso hierárquico;
§ 3o  Interposto, o recurso será comunicado aos demais licitantes, que poderão impugná-lo no prazo de 5 (cinco)  dias úteis.
§ 4o  O recurso será dirigido à autoridade superior, por intermédio da que praticou o ato recorrido, a qual poderá reconsiderar sua decisão, no prazo de 5 (cinco)  dias úteis, ou, nesse mesmo prazo, fazê-lo subir, devidamente informado, devendo, neste caso, a decisão ser proferida dentro do prazo de 5 (cinco)  dias úteis, contado do recebimento do recurso, sob pena de responsabilidade.
 (grifo nosso) 
A lei 9784/1999, arts. 56, § 1º, 57 e 62, estabelece o seguinte
Art. 56. Das decisões administrativas cabe recurso, em face de razões de legalidade e de mérito.
§ 1o O recurso será dirigido à autoridade que proferiu a decisão, a qual, se não a reconsiderar no prazo de cinco dias, o encaminhará à autoridade superior.
Art. 57. O recurso administrativo tramitará no máximo por três instâncias administrativas, salvo disposição legal diversa.
Art. 62. Interposto o recurso, o órgão competente para dele conhecer deverá intimar os demais interessados para que, no prazo de cinco dias úteis, apresentem alegações.
O edital da licitação invitation for bid 191948/CABW/2019, itens 34 e subitens, subitens 35.10 e 35.11, estabelece o seguinte:
34. RECURSOS
34.1. As ações da Administração (CABW) , durante este processo de licitação, podem ser objeto de recurso da seguinte forma:
34.1.1. Recorrer a COMISSÃO DE LICITAÇÃO dentro de 5 (cinco) dias úteis, a contar da datada notificação ou registro da ata da reunião/sessão, nos casos de:
34.1.1.1. Qualificação ou inabilitação do licitante;
34.1.1.2. Julgamento das propostas;
34.1.1.3. Anulação ou revogação da Licitação;
34.1.1.4. Indeferimento de pedido de inscrição em registro cadastral, sua alteração ou cancelamento;
34.1.1.5. Rescisão do CONTRATO, a que se refere o inciso I do Art. 79 da Lei nº 8.666/93;
34.1.1.6. Aplicação das penas de advertência, suspensão temporária ou de multa.
34.2. Tendo sido um recurso interposto por um licitante, os demais licitantes serão informados para que possam apresentar contra-razões no prazo de 5 (cinco) dias úteis.
34.3. O recurso deve ser dirigido a Comissão de Licitação, que poderá reconsiderar sua decisão no prazo de 5 (cinco) dias úteis.
34.3.1. Caso não acolha as razões contidas no recurso apresentado, a Comissão de Licitação deverá encaminhar o recurso a sua respectiva autoridade superior, para a devida apreciação no prazo de mais 5 (cinco) dias úteis, os quais serão devidamente notificados.
 (...) 
35.10. O Tribunal Distrital dos Estados Unidos em Washington, DC, é o Tribunal em que quaisquer ações ou processos que possam surgir em conexão como presente procedimento licitatório, devem ser apresentados e julgados. Este Edital e o Processo de Licitação devem ser interpretados de acordo com os princípios da Lei brasileira n° 8.666/ 93 e quaisquer outras leis e regulamentos da República Federativa do Brasil, aplicáveis, e serão ainda regidos e executados em conformidade com as leis do Distrito de Columbia.
35.11. Fica acordado por todas as partes que a língua oficial deste Edital de licitação, para fins de documentação, correspondência, e quaisquer outros interesses será o INGLÊS.
Uma das licitantes da invitation for bid 191948/CABW/2019 foi o Consórcio CL767 Aria, formado pela empresa norte americana CL 767 Leasing LLC e pela empresa Aria Engenharia e Manutenção de Aeronaves Ltda.
A empresa americana CL 767 Leasing LLC é sediada nos Estados Unidos da América (peça 95, p. 23) .
Já a empresa Aria Engenharia e Manutenção de Aeronaves Ltda., de acordo com a Receita Federal do Brasil, está inscrita no CNPJ 28.276.046/0001-57, foi constituída em 8/6/1983 e sua atividade econômica principal é fabricação de aeronaves, sendo que possui como atividades secundárias a manutenção e reparação de aeronaves e comércio atacadista de máquinas e equipamentos (peça 88, p. 3) .
Os dados atuais do endereço físico da empresa é avenida das Américas, nº 18.500, sala 633, Bairro Recreio dos Bandeirantes, Rio de Janeiro/RJ, telefone de contato (21) 3553-8026 e 3553-6150, e o endereço eletrônico é legalizacao@vsouza.com.br (peça 88, p. 3) .
A empresa possui dois sócios, a saber: a Sra. Fabiana Quintanilha Pacheco (CPF XXX.228.407-XX) com 99% de participação, com o valor de R$ 118.800,00, e a empresa JFX Engenharia Consultoria e Aviação Eireli (CNPJ 19.369.029/0001-73) com 1% de participação, com o valor de R$ 1.200,00 (peça 95, p. 118) . O Sr. Marcelo Joseph Cohen (CPF XXX.562.357-XX) é o administrador da sociedade empresarial, conforme cláusula oitava do contrato social (peça 95, p. 118) .
O capital social da empresa informado à RFB é no valor de R$ 120.000,00 (peça 88, p. 4) .
Foram também obtidas as demonstrações contábeis da Aria Engenharia e Manutenção de Aeronaves Ltda. constantes do Sistema de Cadastramento Unificado de Fornecedores - Sicaf (peça 90) .
Ocorre que há indícios de a Sra. Fabiana Quintanilha Pacheco, sócia majoritária da empresa, ser um 'laranja', em razão dos seguintes motivos:
 em consulta ao sistema RAIS, verificou-se que a Sra. Fabiana Quintanilha Pacheco exerceu unicamente a função de auxiliar de contabilidade, desde setembro de 2012, na empresa Souza Melo Amaro Costa Serviços Contábeis (CNPJ 13.778.233/0001-61) , (peça 85, p. 1-14) 
 o maior salário contratual, no supracitado período, foi menor que três salários mínimos (peça 85, p. 14) , isto significa que para a Sra. Fabiana Quintanilha Pacheco juntar a quantia de R$ 118.800,00, referente a sua participação acionária na empresa, deveria juntar durante 46 meses, ou quase quatro anos, o valor integral de seu maior salário contratual;
 a empresa Souza Melo Amaro Costa Serviços Contábeis (CNPJ 13.778.233/0001-61) , empregadora da Sra. Fabiana Quintanilha Pacheco, possui declarado na Receita Federal do Brasil os mesmos telefones de contato, (21) 3553-8026 e (21) 3553-6150, que a empresa Aria Engenharia e Manutenção de Aeronaves Ltda. (peça 88, p. 1 e 9) ; 
 a Sra. Fabiana Quintanilha Pacheco, em que pese ser sócia majoritária com 99% de participação, não exerce qualquer função na empresa Aria Engenharia e Manutenção de Aeronaves Ltda., sendo delegada toda a administração ao Sr. Marcelo Joseph Cohen;
 no ano de 2017, a empresa Aria Engenharia e Manutenção de Aeronaves Ltda. possuía seis empregados cadastrados no RAIS (peça 86, p. 7) , sendo que quatro destes possuíam salário contratual superior a quatro salários mínimos (peça 87, p. 5-6, 11-12, 17-18 e 25-26) , valor superior, no mesmo período, ao salário contratual da sócia majoritária da empresa, Sra. Fabiana Quintanilha Pacheco, que era aproximadamente de três salários mínimos (peça 85, p. 12) , por laborar como auxiliar de contabilidade na empresa Souza Melo Amaro Costa Serviços Contábeis;
 a empresa Souza Melo Amaro Costa Serviços Contábeis possui como sócio administrador, segundo a Receita Federal do Brasil, o Sr. Vinicius Correa de Souza (peça 88, p. 10) , sendo que este assinou como contador da empresa Aria Engenharia e Manutenção de Aeronaves Ltda. declaração de faturamento no valor de R$ 1.856.008,88, datada de 26/11/2018 (peça 74, p. 399) ;
a empresa Aria Engenharia e Manutenção de Aeronaves Ltda. apresentou na demonstração de resultado do exercício, ano de 2018, a receita bruta de R$ 2.208.631,78 (peça 90, p. 8) ;
no balanço patrimonial da empresa Aria Engenharia e Manutenção de Aeronaves Ltda., referente ao ano de 2017, há registro de que houve um adiantamento para futuro aumento de capital no valor de R$ 849.130.37 (peça 90, p. 2) , sendo que, no mesmo período, a sócia majoritária da empresa, Sra. Fabiana Quintanilha Pacheco, teve como salário contratual o valor de aproximadamente três salários mínimos (peça 85, p. 12) , por laborar como auxiliar de contabilidade na empresa Souza Melo Amaro Costa Serviços Contábeis;
no balanço patrimonial da empresa Aria Engenharia e Manutenção de Aeronaves Ltda., referente ao ano de 2018, constata-se que o valor de adiantamento para futuro aumento de capital subiu de R$ 849.130.37 para R$ 1.472.575,83 (peça 90, p. 7) , sendo que, no mesmo período, a sócia majoritária da empresa, Sra. Fabiana Quintanilha Pacheco, teve como salário contratual o valor aproximadamente três salários mínimos (peça 85, p. 14) , por laborar como auxiliar de contabilidade na empresa Souza Melo Amaro Costa Serviços Contábeis; e
o balanço patrimonial da empresa Aria Engenharia e Manutenção de Aeronaves Ltda., referente ao ano de 2018, apresentou, ainda, que a empresa possuía um prejuízo acumulado, no ano de 2017, no valor de R$ 875.897,18 e, no ano de 2018, no valor de R$ 1.312.388,04 (peça 90, p. 7) .
Do exposto acima, há indícios consistentes de que a Sra. Fabiana Quintanilha Pacheco não possuiria capacidade financeira para ser sócia majoritária da empresa, com aporte inicial no valor de R$ 118.000,00 e depois com os aportes sucessivos para adiantamento de futuro aumento de capital totalizando o valor de R$ 1.472.575,83, sendo a movimentação de consideráveis recursos financeiros incompatível com a sua permanência como auxiliar de contabilidade da empresa Souza Melo Amaro Costa Serviços Contábeis, com salário contratual inferior a R$ 3.000,00 mensais.
Vista a situação da sócia majoritária da empresa Aria Engenharia e Manutenção de Aeronaves Ltda., será analisada a questão de vínculos existentes entre esta empresa e as empresas CTA Aerospace LLC. e Colt Transportes Aéreos S/A.
As empresas Aria Engenharia e Manutenção de Aeronaves Ltda. e a Colt Transportes Aéreos S/A possuem as seguintes conexões:
 nos anos de 2017 e 2018 a empresa Aria Engenharia e Manutenção de Aeronaves Ltda. possuía seis empregados cadastrados no RAIS (peça 86, p. 6-9) , sendo que quatro destes são ex-empregados da empresa Colt Transportes Aéreos S/A (peça 87, 1-26) ;
a aeronave Boeing 767-300ER, MSN 26740, do contrato 003/CABW/2016 (peça 49, p. 4) , inicialmente firmado com a empresa Colt Transportes Aéreos S/A, depois sub-rogado para a empresa CTA Aerospace LLC., é a mesma aeronave apresentada pela empresa Aria Engenharia e Manutenção de Aeronaves Ltda., condição admitida pela própria empresa em recurso endereçado ao Comandante do Comgap (peça 49, p. 2) , e também constante da sua documentação de habilitação ao certame 191948/CABW/2019 (peça 97, p. 65) ;
 foi enviada uma pesquisa de preços para locação de aeronave à empresa Colt Transportes Aéreos S/A, porém quem respondeu foi a empresa Aria Engenharia e Manutenção de Aeronaves Ltda., que segundo a Administração pertenceriam ao mesmo grupo econômico (peça 62, p. 2) .
Já a relação entre as empresas CTA Aerospace LLC. e Aria Engenharia e Manutenção de Aeronaves Ltda. possui mais pontos de interesse comuns, a começar pelo administrador desta última empresa, Sr. Marcelo Joseph Cohen (peça 73, p. 426) , que também foi simultaneamente o representante da primeira empresa na execução do contrato 003/CABW/2016, conforme cartas da CTA Aerospace LLC:  35/2017, datada de 28/11/2017;  4/2018, datada de 18/1/2018; e 13/2019, datada de 6/3/2019 (peça 45, p. 12-23, 28-31, 9-11) .
Cabe observar que a documentação apresentada pela CTA Aerospace LLC ao fiscal do contrato 003/CABW/2016, em sua carta 33/2018, datada de 6/9/2018 (peça 45, p. 34-116) contém o anexo 10, que é um papel timbrado da empresa CTA Aerospace LLS com um orçamento feito pela empresa Aria Engenharia e Manutenção de Aeronaves Ltda. para serviços aeronáuticos (peça 45, p. 82) .
Em que pese a empresa CTA Aerospace LLC. ser a contratada para o suporte de manutenção logístico no contrato 003/CABW/2016, verifica-se que a mesma subcontratou a empresa Aria Engenharia e Manutenção de Aeronaves Ltda., que subcontratou a empresa Tap Maintenance & Engeneering (peça 74, p. 111, 114, 180, 187) .
Do exposto, verifica-se que a mesma pessoa física geria o contrato 003/CABW/2016, por parte da empresa CTA Aerospace LLC., e administrava a empresa Aria Engenharia e Manutenção de Aeronaves Ltda. a qual era subcontratada daquela.
Adicionalmente, como admitido pelo próprio Consórcio CL767 Aria, a aeronave apresentada para licitação invitation for bid 191948/CABW/2019 é a mesma utilizada no contrato 003/CABW/2016, conforme consta no recurso hierárquico administrativo feito no certame pelo citado consórcio (peça 49, p. 2) , em que se especifica que a aeronave ofertada é a B767-300ER MSN 26470, mesma especificação da aeronave do contrato 003/CABW/2016, conforme registro feito no parágrafo 162 desta instrução, que remete ao documento contido à peça 45, p. 70.
Outro ponto que demonstra a relação de unicidade das duas empresas é o fato de a empresa Aria Engenharia e Manutenção de Aeronaves Ltda. ter apresentado, na sua documentação de habilitação à concorrência 17/GAL/2018, proposta da empresa United Airlines Inc. à CTA Aerospace  LLC, sendo atribuída pela primeira como confidencial (peça 75, p. 10-17) , porém tal fato, por estar em língua inglesa, necessita que seja traduzido para o português para que possa ser utilizado como evidência, nos termos do Código Civil, art. 224. 
Então, o quadro de relacionamento empresarial se apresenta da seguinte forma: 
 existe um grupo empresarial formado pelas empresas Colt Transportes Aéreos S/A e CTA Aerospace LLC;
 a CTA Aerospace LLC subcontrata a empresa Aria Engenharia e Manutenção de Aeronaves Ltda. para serviços no contrato 003/CABW/2016, sendo que esta empresa possui a sócia majoritária com alta probabilidade de ser 'laranja'. 
 o administrador da empresa Aria Engenharia e Manutenção de Aeronaves Ltda. é também o representante da CTA Aerospace LLC;
 recursos financeiros para pagamento da empresa CTA Aerospace LLC referente à execução do contrato 003/CABW/2016 são bloqueados pela justiça trabalhista em razão de dívidas da empresa Colt Transporte Aéreos;
 a empresa CTA Aerospace LLC não participa da licitação invitation for bid 191948/CABW/2019, sendo que em seu lugar participa a empresa Aria Engenharia e Manutenção de Aeronaves Ltda., em consórcio com empresa estrangeira, apresentando a mesma aeronave locada pela empresa CTA Aerospace LLC no contrato 003/CABW/2016; e
 houve o envio de uma pesquisa de preços para locação de aeronave à empresa Colt Transportes Aéreos S/A, porém quem respondeu foi a empresa Aria Engenharia e Manutenção de Aeronaves Ltda., que segundo a Administração pertenceriam ao mesmo grupo econômico.
A respeito de grupo econômico, o ramo trabalhista considera a verdade material, ou seja, a verdade dos fatos, assim como esta Corte de Contas. A doutrina trabalhista assim entende o assunto: 
O grupo econômico pode ser configurado de modos alternativos:
 quando as empresas envolvidas estão sob a direção, controle ou administração de outra; ou
 quando, mesmo guardando cada uma das empresas a sua autonomia, integrem grupo econômico.
A primeira hipótese refere-se ao grupo econômico hierarquizado ou sob subordinação, em que uma das empresas exerce o poder de dominação em face das demais.
Essa dominação da empresa principal é exercida sob a forma de direção, controle ou administração das empresas subordinadas.
Logo, no grupo econômico hierarquizado, a empresa principal, ao exercer o seu poder de dominação:
 dirige as empresas subordinadas, determinando o que fazer e como elas devem exercer as suas atividades; ou
 controla as empresas subordinadas, decidindo a respeito dos rumos a serem tomados ou das diretrizes a serem observadas por elas (como ocorre, por exemplo, quando a empresa controladora detém quantidade de ações suficientes para exercer o controle das empresas controladas) ; ou
 administra as empresas subordinadas, gerindo as suas atividades e organizando o de atuarem no mercado.
A segunda hipótese diz respeito ao grupo econômico não hierarquizado, ou seja, em que as empresas mantêm relação horizontal, isto é, de coordenação, e não de dominação, inexistindo uma empresa principal e outras a ela subordinadas.
Entretanto, mesmo nesse caso, a mera identidade de sócios não caracteriza o grupo econômico, pois são necessários para a configuração do grupo 3 (três) requisitos, quais sejam: a demonstração do interesse integrado, a efetiva comunhão de interesses e a atuação conjunta das empresas dele integrantes (art. 2º, § 3º, da CLT) .
Portanto, a existência de sócios comuns, por si só, não configura o grupo empresas, embora possa ser um indício da sua presença, a qual exige a efetiva comprovação dos três requisitos.
 (Garcia, Gustavo Filipe Barbosa, CLT comentada / Gustavo Filipe Barbosa Garcia - 3. Ed. Ver., atual.e ampl. - Rio de Janeiro: Forense, São Paulo; Método, 2018) 
De tudo o que foi exposto, verifica-se que é possível caracterizar a empresa Aria Engenharia e Manutenção de Aeronaves Ltda. como pertencente ao grupo econômico da empresa CTA Aerospace LLC, em razão de demonstração do interesse integrado e a efetiva comunhão de interesses evidenciada por intermédio da subcontratação daquela no contrato 003/CABW/2016, e pela mesma pessoa ser a administradora em ambas empresas. Já a atuação conjunta pode ser evidenciada na subcontratação da empresa Tap Maintenance & Engeneering (peça 74, p. 111, 114, 180, 187) feita pela empresa Aria Engenharia e Manutenção de Aeronaves Ltda., para atender serviços de manutenção da empresa CTA Aerospace LLC na execução do contrato 003/CABW/2016.
Portanto, existem três riscos associados à contratação da empresa Aria Engenharia e Manutenção de Aeronaves Ltda. O primeiro diz respeito à possibilidade de a sócia majoritária ser 'laranja', o que, se confirmado, tornaria inidôneo documento de qualificação legal previsto no item 7.4.3. do edital (peça 89, p. 11) . O segundo diz respeito à possibilidade de a empresa pertencer ao mesmo grupo econômico das empresas Colt Transportes Aéreos S/A e CTA Aerospace LLC, o que poderia levar à necessidade de realizar provisão financeira para honrar débitos trabalhistas da primeira, afetando a sua saúde financeira com impactos na capacidade financeira de honrar futuros contratos. E o terceiro, refere-se às próprias demonstrações contábeis, tornando-as inidôneas e, por conseguinte, tornando inidôneos os documentos da empresa cadastrados no SICAF, ferindo a Lei 8.666/1993, arts. 31, inciso I, e 34.
Assim, o Consórcio CL 767 Aria deve ser ouvido sobre os fatos acima, a respeito da empresa Aria Engenharia e Manutenção de Aeronaves Ltda., a fim de garantir a ampla defesa e o contraditório.
Vistos os fatos mais relevantes que envolvem a empresa Aria Engenharia e Manutenção de Aeronaves Ltda., será examinado o ato de habilitação do Consórcio CL767 Aria.
A habilitação do citado consórcio decorreu de decisão exclusiva do Comandante do Comgap em sede de recurso hierárquico (peça 49, p. 34-35) .
O Consórcio CL767 Aria havia sido, inicialmente, inabilitado na licitação invitation for bid 191948 pela comissão de licitação com base na análise técnica realizada pela DIRMAB, tudo conforme ata 42/CPL/2019, datada de 10/6/2019 (peça 37, p. 12-17) .
Após recurso, o Ordenador de Despesa, e Chefe da CABW, decidiu manter inabilitado o citado consórcio, conforme análise do recurso datada de 28/6/2019 (peça 37, p. 12-17) .
Um dos princípios esculpidos na Lei 8.666/1993, art. 3º, caput, é o da vinculação ao instrumento convocatório. Neste caso concreto, o edital da licitação invitation for bid 191948 faz previsão de que haverá apenas uma instância recursal. Isto significa que contra a decisão acima proferida pelo Chefe da CABW não caberiam recursos e a existência de recurso contra decisão do Chefe da CABW encaminhada diretamente ao Comandante do Comgap fere tal princípio.
O princípio da isonomia e o princípio da vinculação ao instrumento convocatório são feridos também no momento em que os licitantes são informados do recurso apresentado pelo consórcio apenas no teor da língua portuguesa ao invés da língua inglesa, como estabelecido no edital da licitação invitation for bid 191948, item 35.11 (peça 89, p. 29) , cerceando o direito das demais licitantes de impugná-lo.
O recurso hierárquico também fere a Lei 8.666/1993, art. 109, § 4º, a qual não faz previsão de recurso em licitação além daquele dirigido à autoridade superior, que no caso concreto seria o Chefe da CABW.
Até mesmo, em caso de utilização subsidiária da lei 9.784/1999, art. 57, que faz previsão da possibilidade de o recurso administrativo tramitar no máximo em três instâncias, não seria possível recurso ao Comandante do Comgap, em razão deste ser a quarta instância administrativa. A primeira instância seria a própria comissão de licitação, a segunda seria o Chefe da CABW, a terceira seria o Diretor do Celog e a quarta seria o Comandante do Comgap. Isto significa também a impossibilidade de avocação por ausência de competência legal.
Outrossim, a Lei 9.784/1999, art. 15, diz que avocação será excepcional e feita por motivos relevantes, sendo devidamente justificada. Entretanto, nas decisões proferidas pelo Comandante do Comgap não é citado que houve avocação de competência, simplesmente a autoridade suprimiu instância do Diretor do Celog (peça 49, p. 22 e 34-34) 
A Administração, posteriormente, informou que a supressão de instância ocorreu para permitir uma maior participação de empresas (peça 40, p. 40) . Em que pese tal argumentação, não foi apresentada razão plausível para a supressão de instâncias, já que o Diretor do Celog é um cargo ocupado por um Brigadeiro, militar de alta patente, de mesmo nível hierárquico que um General de Brigada do Exército Brasileiro ou um Contra-Almirante da Marinha do Brasil, para o qual não se vislumbra incapacidade ou outra situação para que fosse suprimida sua manifestação.
Contudo, além dos vícios quanto à vinculação ao instrumento convocatório, à isonomia dos licitantes, e à competência da autoridade recursal, existe a questão relacionada ao cumprimento das exigências de habilitação da licitação invitation for bid 191948 pelo Consórcio CL767 Aria.
Os requisitos de habilitação estavam previstos nos itens 7.4, qualificação legal, e 7.5, qualificação técnica (peça 89, p. 11-12) . 
A análise técnica realizada pela DIRMAB indicou que o Consórcio CL767 Aria não cumpriu os itens 7.5.3 e 7.5.5 do citado edital (peça 49, p. 52-53) .
Quanto ao item 7.5.5, a análise técnica, assim, expôs sobre os motivos de inabilitação: 'Em procura nos registros da ANAC e FAA, em anexo, não foi encontrada uma matrícula válida para o Boeing 767¿31A serial number 26470' (peça 49, p. 53) .
O Comandante do Comgap na decisão do recurso afirmou que a realidade dos fatos não pode ser suplantada pelo formalismo exagerado, que no tocante à questão da matrícula válida na fase da licitação era irrelevante, devendo estar válida por ocasião da entrega da aeronave (peça 49, p. 35) .
De fato, tal argumento está em consonância com entendimento do TCU, que entende que exigências não previstas na Lei 8.666/1993 devem ser feitas no momento da contratação, conforme jurisprudência selecionada, Acórdão 4991/2017-TCU-Primeira Câmara, datado de 27/6/2017, de relatoria do Ministro-Substituto Weder de Oliveira.
Quanto ao item 7.5.3, a análise técnica, assim, expôs sobre os motivos de inabilitação (peça 49, p. 52) : 
Análise do Recurso da empresa Aria - As atividades de substituição de motor e de APU, que foram excluídas nas Especificações Operativas do Certificado de Organização de Manutenção ANAC Nº 1209¿01 apresentado pela licitante ARIA, fazem parte da manutenção de linha. Nas definições do RBAC 145, manutenção de linha, copiada abaixo, significa:
 (d) ¿I Manutenção de linha significa:
 (1) uma inspeção programada que contém serviço e/ou inspeções que não requerem treinamento especial, equipamento especial, recursos especiais ou instalações especiais (inclui checks progressivos, desde que todas as tarefas desses checks possam ser executadas seguramente no local pretendido) ; e
 (2) uma tarefa que pode incluir:
 (i) pesquisa de pane;
 (ii) correção de discrepâncias;
 (iii) troca de componentes, o que pode incluir troca de motores e hélices, e teste de rampa;
 (iv) manutenção programada e/ou checks, incluindo inspeções visuais que irão detectar condições insatisfatórias/discrepâncias óbvias, desde que não seja necessária uma inspeção detalhada. Pode incluir itens da estrutura interna, sistemas e grupo motopropulsor que são visíveis por meio de painéis de acesso rápido; e
 (v) pequenos reparos ou alterações que não requeiram extensas desmontagens e possam ser cumpridas por práticas simples.
Portanto, as tarefas excluídas do certificado apresentado o tornam insuficiente para suprir o requisito solicitado, pois os excludentes aceitáveis são a realização de checks 'C', empacotamentos de estruturas e afins.
 (grifo nosso) 
O Comandante do Comgap, quanto ao fato em questão, afirmou que a documentação informada pela licitante se encontrava nos autos, o que comprovaria a completa capacidade técnica da empresa, e as empresas Miami Tech e TAP possuem contratos com empresa Aria e que forneceram tais serviços no contrato anterior, devendo prevalecer a verdade dos fatos sobre o formalismo exagerado (peça 49, p. 35) .
Questionada a Administração em oitiva, por determinação do Despacho Relator, item 9.2.14 (peça 27, p. 4) , esta respondeu o que se segue abaixo (peça 40, p. 47-48) :
18.6. Em atendimento ao solicitado no item 9.2.4, de apresentar, por meio do seu órgão técnico, DIRMAB, análise conclusiva a respeito da documentação do Consortium CL 767 Aria, com a exclusão de eventual documentação atribuída a empresas subcontratadas, quanto ao cumprimento dos requisitos acima transcritos do respectivo edital, informo que aquela Diretoria a análise da habilitação do consórcio, constante do Ofício nº 141/DCGP/9227, de 04 de julho de 2019, da DIRMAB para o CELOG, anexo 26 deste documento, transcrito a seguir:
'6. Foi apresentado pelo Consórcio CL767 ARIA, no envelope 1 do referido IFB, o certificado ANAC - ESPECIFICAÇÕES OPERATIVAS DA ORGANIZAÇÃO DE MANUTENÇÃO COM Nº 1209-01/ANAC, da empresa ARIA ENGENHARIA E MANUTENÇÃO DE AERONAVES LTDA, válido, para ações de manutenção em aeronaves Boeing 767-300 equipadas com motor PW 4000, com limitações.
7. Certifica que a empresa pode realizar as 'Tarefas e Inspeções Limitadas a 1 YR (ou 12MO) , 1000 FC, 1000 FH ou 1000 AH, inclusive, até o nível de manutenção de linha'.
8. Exclui da certificação a realização das tarefas de 'troca de motor, troca de APU, tarefas detalhadas (DET) , boroscopia, pesagem de extintor'.'
Of. nº 141/DCGP/9227 §6 - 8.
18.7. Conforme pode ser observado no excerto acima, se faz desnecessária uma nova análise por parte da DIRMAB, excluindo as certificações das empresas subcontratadas, uma vez que, sem a complementação de certificações por parte das empresas subcontratadas, o Consortium CL 767  Aria não cumpre a integralidade dos requisitos do item 7.5.3 do Invitation For Bid nº 191948/CABW/2019.
 (grifo nosso) 
Conforme exposto, pela própria Administração, não é preciso maiores análises para verificar que o Consórcio CL767 Aria não atendeu aos requisitos de habilitação do edital de licitação invitation for bid 191948, item 7.5.3, sendo que a DIRMAB se manifestou, em 4/7/2019, data posterior à suspensão do certame, que ocorrera em 1/7/2019. Portanto, o Comandante do Comgap habilitou o citado consórcio sem que este tivesse a qualificação técnica exigida e ao arrepio da manifestação do órgão técnico.
A Administração ainda fez a seguinte observação sobre a decisão de avocação e habilitação do citado consórcio (peça 40, p. 41) :
	16.7. Ressalto ainda que tal decisão se mostrou acertada em relação a ampliar o número de empresas participantes do certame fins de obter a proposta mais vantajosa para a Administração, uma vez que a licitante habilitada ofertou uma proposta 58% inferior à segunda menor proposta. As propostas podem ser verificadas nos registros constantes da ATA nº 049/CPL/2019, de 01 de julho de 2019, da CABW, anexo 25, reproduzida abaixo:
	                                           LICITANTES

	AERSALE
	CL 767-ARIA
	IAI
	JET MIDWEST

	243,523,303.50
	78,024,999.96
	265,123,2000.00
	133,685,043.00

Tabela 3 - valores ofertados em USD (Traduzida) 
 (grifo nosso) 
De fato, a proposta do supracitado consórcio foi a melhor oferta dentro da licitação, porém em nada foi a mais econômica ou vantajosa para Administração. Ao contrário, o próprio consórcio admite em juízo nos autos do mandado de segurança 5046533-93.2019.4.02.5101/RJ, tramitado na 32ª Vara Federal do Rio de Janeiro/RJ, o potencial prejuízo envolvido que foi a citada licitação, sustentando que 'a Aeronáutica optou por pagar US$ 19.347.142,32 para alugar por 36 (trinta e seis) meses a mesma aeronave, em vez de compra-la por US$ 14.424.182,85, e, quanto ao suporte logístico, descartou uma oferta de US$ 7.620.018,96, para buscar outra por US$ 20.391.777,00' (grifo nosso) (peça 75, p. 197) .
Mais adiante, será realizada análise a respeito dos valores orçados pela administração e os ofertados na licitação.
Verificou-se, portanto, um somatório de possíveis irregularidades e ilegalidades, com afronta aos princípios da licitação, normas legais, edital e análise técnica, todas cometidas pelo Comandante do Comgap, militar da mais alta patente da Força Aérea Brasileira, a fim de habilitar irregularmente um licitante em certame de expressivo valor.
Assim, passa-se a identificar o responsável pela irregularidade de habilitação indevida de licitante na invitation for bid 191948/CABW/2019:
 Sr. Ten Brig Ar Paulo João Cury (CPF XXX.394.868-XX) -  na condição de Comandante-Geral de Apoio à época dos fatos, por:
a.1) habilitar irregularmente o Consórcio CL767 Aria, o qual não atendeu a requisito de habilitação técnica previsto no edital da licitação invitation for bid 191948/CABW/2019, item 7.5.3; 
a.2) ter descumprido os princípios da vinculação ao instrumento convocatório e isonomia, atuando como instância recursal não prevista em legislação e no edital, cerceando o direito das demais licitantes de impugnar recurso hierárquico; e 
a.3) avocar competência de recurso sem o fazê-lo de modo expresso e baseado em motivo justificável.
Por fim, em decorrência das irregularidades supramencionadas, propor-se-á a audiência do responsável, bem como, a oitiva do Consórcio CL 767 Aria, para que se manifeste a respeito das seguintes questões envolvendo a empresa Aria Engenharia e Manutenção de Aeronaves Ltda. (CNPJ 28.276.046/0001-57) , alertando-a que se verificada a ocorrência de fraude comprovada à licitação, o Tribunal poderá declarar a inidoneidade do licitante fraudador para participar, por até cinco anos, de licitação na Administração Pública Federal nos termos da Lei nº 8.443/1992, art. 46:
a) a sócia majoritária, Sra. Fabiana Quintanilha Pacheco, possui situação financeira incompatível para justificar sua participação acionária na empresa, o que tornaria inidôneo documento de qualificação legal previsto no item 7.4.3. do edital da invitation for bid 191948; 
b) ausência pela empresa Aria Engenharia e Manutenção de Aeronaves Ltda. de possível lançamento de provisão financeira para dívida de oriundas do grupo econômico integrado por esta e mais as empresas CTA Aerospace LLC. e Colt Transportes Aéreos S/A. 
IV. 	Irregularidade 03: irregularidades do edital de licitação da invitation for bid 191948/CABW/2019
IV.I Dos fatos
Em 9/6/2016, foi publicado no Diário Oficial da União (DOU) o extrato do contrato 003/CABW/2016, originado da licitação 160335/CABW/2016, no qual constou como contratada a empresa Colt Transporte Aéreo S/A para a realização do objeto da licitação 160335/CABW/2016, serviço de locação, com suporte logístico e seguro de uma aeronave BOING 767-300ER e seus equipamentos, com vigência prevista entre 8/6/2016 até 7/6/2019, ao valor de US$ 19.777.000,00, com possiblidade de prorrogação por mais doze meses  (TC Processo 021.750/2019-0, peça 8, p. 1) .
Em 27/9/2018, foi elaborado o projeto básico 17/DIRMAB/2018, para a concorrência 17/GAL/2018, que tinha como objeto a aquisição de aeronave Boeing 767-300ER com suporte logístico para 36 meses (peça 7, p. 17) , sendo o orçamento estimado no valor de US$ 30.713.333,36 (peça 7, p. 54) .
Em 20/12/2018, foi publicado no Diário Oficial da União (DOU) o resultado do julgamento da supracitada concorrência 17/GAL/2018, sendo vencedor o Consórcio Cloud/Aria, com a proposta no valor de US$ 28.044.201,81 (peça 75, p. 149) . Contudo, em 28/2/2019, foi publicada a revogação do certame (peça 75, p. 161) .
Em 15/4/2019, foi elaborado o projeto básico 2/DIRMAB/2019, para a licitação invitation for bid 191948/CABW/2019, que tinha como objeto a locação de aeronave Boeing 767-300ER com suporte logístico para 36 meses (peça 42, p. 12) , sendo o orçamento estimado no valor de US$ 40.938.919,32 (peça 42, p. 42) .
Em 29/4/2019, o Chefe da CABW aprovou o edital do invitation for bid 191948/CABW/2019 (peça 12, p. 3) .
IV.II Manifestação da Administração
Foi realizada a oitiva e diligência do Comando-Geral de Apoio da Aeronáutica nos termos do Despacho do Relator (peça 27, p. 3) , por intermédio do Ofício 0611/2019-TCU/SecexDefesa, datado de 29/7/2019 (peça 28) , que respondeu aos questionamentos conforme exposto a seguir:
IV.II.I 9.2.2. a razão de os custos do orçamento estimativo da licitação invitation for bid 191948/CABW/2019 para locação de aeronave do tipo Boeing 767/300ER serem o dobro daqueles constantes do contrato 003/CABW/2016, ora em vigor, para o mesmo tipo de serviço.
A Administração informou que a composição dos valores para a licitação invitation for bid 191948/CABW/2019 foi baseada em especial na Instrução Normativa 5, de 25/5/2017, do Secretário de Gestão do Ministério do Planejamento, Desenvolvimento e Gestão (peça 40, p. 2) .
Informou que não utilizou os valores do contrato 003/CABW/2016 em razão de os preços estarem abaixo do mercado, defasados (peça 40, p. 3) , porém afirmou ter utilizado para o módulo 3 os valores do contrato 003/CABW/2016 (peça 40, p. 6) .
Informou também que se o contrato 003/CABW/2016 fosse redimensionado o resultado seria um valor atual de US$ 33.500.000,00, elevando o custo de hora de voo para um valor aproximado de US$ 17.400,00 (peça 40, p. 18) .
Informou ainda que encaminhou vinte pesquisas de preços, que foram respondidas por apenas três empresas, tendo descartado uma das respostas por não atender os requisitos da pesquisa (peça 40, p. 6) . A segunda empresa cotante, a Aria, apresentou o valor mensal de US$ 750.000,00 para a locação e suporte logístico integrado, e a terceira empresa, IAI, apresentou o valor por hora de voo de US$ 25.000,00 (peça 40, p. 7) .
Acrescentou que foi necessário quantificar tais valores em fixo e variável, tendo que utilizar como referência a resposta da segunda empresa para calcular tais valores na pesquisa da terceira empresa (peça 40, p. 7-10) , e que aplicou a média de preços para alcance do orçamento da Administração (peça 40, p. 11) .
Quanto à questão da diferença de preços entre o contrato de 2016 e o orçamento de 2019, afirmou que a comparação não pode ser feita baseada em orçamentos estimativos e sim nos resultados finais dos certames que teriam apresentado uma variação de 30%, sendo aceitável já que o mercado de aviação mundial teve um reajuste de peças e componentes de serviço da ordem de 3,5% (peça 40, p. 13) .
A Administração, ainda, alegou que o preço orçado foi de US$ 9.900,00 por hora de voo, bem abaixo do valor de US$ 13.132,11 de uma plataforma especializada (peça 40, p. 16) .
Por último listou alguns requisitos exigidos na licitação de 2019 que não constaram no certame de 2016, como suporte e assistência técnica 24 horas, entre outros (peça 40, p. 18-19) .
IV.II.II 9.2.3. a razão de os custos do orçamento estimativo da licitação invitation for bid 191948/CABW/2019 para locação de aeronave do tipo Boeing 767/300ER serem superiores aos custos para aquisição do mesmo tipo de aeronave identificada no edital da Concorrência Internacional 17/GAL/2018.
Quanto ao fato de os custos para aquisição serem mais baratos do que os custos para locação da aeronave, a Administração informou que haveria diferenças quanto à taxa de despachabilidade e disponibilidade operacional, que seriam 2% e 5% maiores, respectivamente, na locação, além de os custos relativos ao seguro, à manutenção do certificado de aeronavegabilidade e à depreciação serem encargos do proprietário, e ainda apresentou uma tabela de alguns itens diferentes entre o edital da aquisição e da locação (peça 40, p. 20-21) .
Acrescentou que na aquisição estava prevista a possibilidade de a aeronave poder ficar parada por 74 dias além dos 90 dias de manutenção, enquanto na locação a aeronave somente poderia ficar parada por 19 dias além dos já citados 90 dias de manutenção (peça 40, p. 22) .
IV.II.III 9.2.4. a ausência de manifestação sobre as conclusões do estudo de viabilidade constante dos autos da licitação da Concorrência Internacional 17/GAL/2018, que demonstrou que os custos de aquisição são menores que os custos de locação, quando da tomada de decisão pela realização da licitação invitation for bid 191948/CABW/2019.
A Administração também informou que suprimiu na licitação invitation for bid 191948/CABW/2019 o estudo de viabilidade que demonstrava que os custos de aquisição eram menores que os de locação em razão de esta não ser uma alternativa à aquisição, e sim uma orientação do Comandante da Aeronáutica. Além do mais, alegou que por terem as licitações objetos distintos, apresentam justificativas distintas (peça 40, p. 24) .
IV.II.IV 9.2.5. a razão pela qual o contrato de locação de aeronave do tipo Boeing 767/300ER, contract 003/CABW/2016, não foi prorrogado por mais doze meses, uma vez que esta ação representaria economia considerável face à opção escolhida de realizar nova contratação.
Quanto à não prorrogação do contrato 003/CABW/2016, afirmou que a empresa contratada, CTA Aerospace LLC, disse que não havia viabilidade econômica para a prorrogação ou renovação do contrato e que houve pedidos de reequilíbrio econômico-financeiro da ordem de US$ 4.377.461,00, negados pela Administração. Ademais, ainda haveria a necessidade de troca dos dois motores da aeronave no valor total de US$ 8.000.000,00 (peça 40, p. 14-15) . Acrescentou por fim tratativas feitas com a empresa para a prorrogação, inclusive com pedido desta para uma série de serviços não previstos no contrato e que foram negados pela Administração (peça 40, p. 24-29) .
IV.II.V 9.2.6. as razões pela preferência da condução do processo licitação de aquisição de uma aeronave Boeing 767/300ER ser realizada no Brasil por intermédio da Concorrência Internacional 17/GAL/2018, com divulgação internacional, ao passo que se optou por promover a licitação para locação do mesmo tipo de aeronave no exterior pela CABW, por intermédio da invitation for bid 191948/CABW/2019.
Quanto à questão de ter realizado a licitação no exterior em vez de no Brasil, informou que essa opção visou proporcionar maior concorrência possível em razão de os Estados Unidos da América terem a maior frota de aeronaves do modelo requerido (peça 40, p. 30) .
IV.II.VI 9.2.7. as justificativas técnicas que afastaram a possibilidade de licitar de forma separada os componentes do objeto do edital invitation for bid 191948/CABW/2019.
Quanto à ausência de licitar de forma separada os objetos divisíveis do edital invitation for bid 191948/CABW/2019, a Administração informou que é impossível a divisão do objeto em razão de a licitação ser baseada na disponibilidade de horas de voo e que a divisão em módulos seria apenas com o objetivo de facilitar o acompanhamento e controle do contrato (peça 40, p. 31) . Acrescentou que a execução de cada módulo afeta os demais e que a locação foi realizada em objeto único (peça 40, p. 32-33) .
IV.II.VII 9.2.8. as razões pelas quais foi feita a opção de locação simples da aeronave sem pacote de manutenção incluso, com a divisão em módulos para contratação dos demais serviços à parte, em contraposição à locação de aeronave com toda a manutenção inclusa em um único módulo.
Informou que o objeto do processo licitatório é a disponibilidade de horas de voo em uma aeronave Boeing 767-300ER e que a divisão em módulos foi realizada meramente para auxiliar na precificação (peça 40, p. 32-33) .
IV.II.VIII 9.2.9. as razões da ausência de previsão de fornecimento da descrição quantitativa e qualitativa dos materiais e da mão-de-obra efetivamente utilizadas na manutenção da aeronave, acompanhada de seus valores e dos documentos comprobatórios, como notas fiscais dos materiais adquiridos e instalados na aeronave, a fim de que se possa realizar a liquidação e seu respectivo pagamento nos termos do art. 63 e do §2 ° do inc. III da Lei 4.320/64.
Quanto à ausência de previsão de fornecimento da descrição quantitativa e qualitativa dos materiais e da mão-de-obra efetivamente utilizadas na manutenção da aeronave, a Administração informou que existem custos fixos, pagos mensalmente, custos variáveis, pagos conforme for utilizada a aeronave, e serviços sob demanda, pagos somente quando for utilizado (peça 40, p .34) . 
Informou, ainda, que não seria possível prever falhas aleatórias e que para o orçamento utilizou ferramentas estatísticas como o Siloms e Opus10. Acrescentou que o modelo de aeronave Boeing 767-300ER possui diversas tipos de configurações com variedades de equipamentos, inclusive de motores, tornando impossível a definição exata da quantidade de equipamentos que irão danificar na duração do contrato e que o modelo de gestão de pagamento por desempenho aplicado seria melhor que o modelo de transação, em que pago por transação efetiva (peça 40, p. 35-36) .
IV.II.IX 9.2.10. as razões pelas quais existe previsão da possibilidade de subcontratação de até metade dos valores de serviços dos módulos 2 e 3.
Quanto à previsão da possibilidade de subcontratação de até metade dos valores de serviços dos módulos 2 e 3, a Administração afirmou que se baseia no fato de permitir uma maior participação de empresas no certame, em razão de as manutenções de nível 1 e 2 serem menos especializadas e de as de nível 3 e 4 serem extremamente especializadas, estando aptas a sua realização apenas duas empresas brasileiras, as quais são devidamente certificadas, que são a Tap Manutenção e Engenharia e a Latam MRO (peça 40, p. 36-39) .
IV.II.X - Diligências complementares
A Unidade Técnica verificou, posteriormente, a necessidade de realização de diligência complementar para melhor esclarecimento das informações iniciais (peça 50, p. 5) . Para tal, encaminhou ao Comandante-Geral de Apoio da Aeronáutica o Ofício 0748/2019-TCU/SecexDefesa, datado de 9/9/2019 (peça 52) , que o respondeu conforme exposto a seguir:
IV.II.X.I a.5) motivos pelos quais foi convidada a empresa Colt Transporte Aereos S/A para compor a lista de empresas destinatárias do request for information (RFI) , conforme anexo 'd' ao Ofício nº 7/CMDO/16548, do Comgap, datado de 12/8/2019, para composição de preço do projeto básico nº 002/DIRMAB/2019, apesar da suspensão de seu Certificado de Empresa de Transporte Aéreo pela ANAC, em 7/11/2016, e, posteriormente, em 21/2/2018, da revogação, pela ANAC, do seu Certificado de Operador Aéreo.
A Administração informou que foi enviado o RFI para empresa Colt em razão de ela pertencer ao mesmo grupo econômico das empresas CTA Aerospace e Aria e de constar os dados dela no cadastro de bancos de dados. Acrescentou que a resposta ao citado RFI foi dada pela empresa Aria (peça 62, p. 2) .
IV.II.X.II a.6) encaminhar cópia do e-mail de request for information (RFI) enviado para a empresa Aria e informar a razão da citada empresa não constar do rol de empresas para as quais foi enviado o request for information (RFI) , conforme anexo 'd' ao Ofício nº 7/CMDO/16548, do Comgap, datado de 12/8/2019.
Informou que a CABW decidiu enviar um RFI à empresa Aria por dois motivos: ter recebido apenas duas respostas aos RFI enviados; e o fato de a empresa Aria ser a empresa mantenedora e prestadora de suporte de manutenção do contrato da aeronave Boeing 767-300ER em execução à época dos fatos (peça 62, p. 3) .
IV.II.X.III a.7) qual a referência de locação de aeronave 767-300ER da empresa Aria foi utilizada para considerar válida a sua resposta ao RFI para composição de preço do módulo I do projeto básico nº 002/DIRMAB/2019.
Informou que os valores de hora voo, no valor de US$ 15.000,00, estariam compatíveis com valores do contrato 003/CABW/2016 executados pela CTA, quando inclusos os pedidos desta de aditivos que seriam no valor de US$ 15.568,00, e um pouco acima do referencial de revista especializada que quantificou o valor da hora de voo da mesma aeronave no valor de US$ 13.132,11 (peça 62, p. 4-6) .
IV.II.X.IV a.8) qual a referência de locação de aeronave 767-300ER foi utilizada para chamar a empresa Aria como convidada para licitação 191948/CABW/2019, conforme minuta 34/CPL/2019 do referido certame (peça 37, p. 1) .
A Administração informou que o convite foi feito em razão de a citada empresa ter participado na composição de preço do projeto básico 02/DIRMAB/2019 (peça 65, p. 3) .
Ainda informou que foi consultado site especializado sobre aeronaves Boeing 767-300ER que estariam disponíveis, acarretando na inclusão de mais três empresas (peça 65, p. 3) .
IV.II.X.V a.9) por qual motivo a maioria dos RFI foi destinada a empresas com pouca representatividade no ramo de leasing de aeronave, em detrimento das maiores do ramo mundial identificadas pela KPMG, conforme página 18 do sitio eletrônico https://assets.kpmg/content/dam/kpmg/ie/pdf/2019/01/ie-aviation-industry-leaders-report-2019.pdf 
A Administração não respondeu objetivamente à questão, apenas citou que quatro empresas convidadas para licitação estariam também na lista da KPMG (peça 65, p. 6-7) .
IV.II.X.VI a.10) por qual motivo não foram enviados novos RFI para outras empresas, além das vinte primeiras selecionadas, a fim de se obter um mínimo de três orçamentos válidos para cotação dos preços da locação de aeronave e serviços constante do projeto básico nº 002/DIRMAB/2019.
A Administração informou que em razão do iminente término do contrato 003/CABW/2016 e da revogação da concorrência 17/GAL/2018, o CELOG considerou as respostas de três empresas apresentadas (peça 65, p. 3) .
IV.II.X.VII a.11) por qual motivo direcionou-se a maioria dos convites para participação na licitação 191948/CABW/2019 a empresas com pouca representatividade no ramo de leasing de aeronave, em detrimento das maiores do ramo mundial identificadas pela KPMG, conforme página 18 do sitio eletrônico https://assets.kpmg/content/dam/kpmg/ie/pdf/2019/01/ie-aviation-industry-leaders-report-2019.pdf 
A Administração informou que utilizou os registros do certame de 2016, que resultou no contrato 3/CABW/2016, e também consultou um site especializado. Acrescentou que quatro empresas estariam na lista das maiores do ramo apresentada na diligência (peça 65, p. 4) .
IV.II.X.VIII a.12) nas respostas do Comando Geral de Apoio, item 2.5 (peça 40, p. 3) , foi informado que os valores do Contrato 003/CABW/2016 não foram utilizados para orçamento estimativo em razão de estarem abaixo dos valores de mercado. Nos itens 6.3 e 6.4 (peça 40, p. 13) , reforçou-se tal argumentação, inclusive dizendo que tal fato era decorrente da aplicação da Instrução Normativa 5/2014 da SLTI-MPOG e alterações posteriores, contudo no item 2.29 (peça 40, p. 6) foi informado que o módulo 3 foi obtido com base nos preços dos Contratos 003/CABW/2016 e 032/GAL-PAMA-GL/2016. Visto o fato descrito, informar os motivos pelos quais foi utilizado como referência de preço do módulo 3 do Contrato 003/CABW/2016.
A Administração informou que o módulo 3 é constituído por serviços eventuais e são realizados mediante demanda, cujo custo é calculado em razão do homem-hora e material a ser utilizado (peça 62, p. 8) .
Acrescentou que no contrato 003/CABW/2016 houve o acionamento do citado módulo e a contratada apresentou preços compatíveis com os de mercado (peça 62, p. 8-9) .
IV.II.X.IX a.13) informar a razão de os preços previstos na fórmula do item 14.2 do projeto básico da IFB 191948/CABW/2019, por faixa P1, P2, P3 e P4, não contemplarem faixas específicas inferiores a 700 horas de voo, como 501-600 e 601-700.
Informou que a definição da faixa de hora de voo inicial ter sido de 700 horas se deve ao histórico da utilização da aeronave C-767 durante operação no Comaer (peça 62, p. 9) .
Acrescentou que a média ponderada de horas de voo dos anos de 2016 a 2018 seria de 729 horas de voo (peça 62, p. 10) .
IV.II.X.X a.14) informar quais foram os referenciais históricos de utilização de aeronave 767-300ER ou similar na construção da fórmula MT = 36 x custo fixo + 3 [P1X6 + P2X2 + P4X0,5] + H/H previstos no item 14.2 do projeto básico nº 002/DIRMAB/2019.
A Administração informou que utilizou referenciais históricos de utilização da aeronave 767-300ER e 707, acrescentando que esta última teria uma média de 1000 horas de voo por ano, devido à variedade de missões que participou, desde resgate de nacionais no Líbano até missões de GLO (peça 62, p. 10) .
IV.II.X.XI a.15) informar o motivo de não ter sido previsto no edital o custo do seguro da aeronave na licitação 191948/CABW/2019, da mesma forma ocorrida no contrato 3/CABW/2016.
A Administração informou que não foi previsto o custo de seguro em razão de este ser requisito para a emissão de certificado de aeronavegabilidade, já exigido no edital no item 4.2.1.4.1.1 (peça 62, p. 11) .
IV.II.X.XII a.16) informar motivos pelos quais não foi prevista no edital da invitation for bid 191948/CABW/2019 a garantia nos termos do art. 56 da Lei 8.666.
A Administração informou que a garantia estava prevista na cláusula 18 do certame (peça 65, p. 4) .
IV.II.X.XIII a.17) informar motivos pelos quais não foram previstos no edital da invitation for bid 191948/CABW/2019 as sanções, como exemplo multa, em caso de inadimplemento do contrato nos termos do art. 40, inciso III, c/c art. 87, ambos da Lei 8.666.
A Administração informou que as sanções administrativas estavam previstas na cláusula 33 do certame (peça 65, p. 4) .
IV.III Análise
A Lei 8.666/1993, art. 6º, inciso IX, alínea 'f', art. 7º, § 2º, inciso II, art. 23, §3º, art. 42, caput, estabelece o seguinte:
Art. 6o  Para os fins desta Lei, considera-se:
 (...) 
IX - Projeto Básico - conjunto de elementos necessários e suficientes, com nível de precisão adequado, para caracterizar a obra ou serviço, ou complexo de obras ou serviços objeto da licitação, elaborado com base nas indicações dos estudos técnicos preliminares, que assegurem a viabilidade técnica e o adequado tratamento do impacto ambiental do empreendimento, e que possibilite a avaliação do custo da obra e a definição dos métodos e do prazo de execução, devendo conter os seguintes elementos:
 (...) 
f)  orçamento detalhado do custo global da obra, fundamentado em quantitativos de serviços e fornecimentos propriamente avaliados;
 (...) 
Art. 7o  As licitações para a execução de obras e para a prestação de serviços obedecerão ao disposto neste artigo e, em particular, à seguinte sequência:
 (...) 
§ 2o  As obras e os serviços somente poderão ser licitados quando:
 (...) ;
II - existir orçamento detalhado em planilhas que expressem a composição de todos os seus custos unitários;
 (...) 
Art. 23.  As modalidades de licitação a que se referem os incisos I a III do artigo anterior serão determinadas em função dos seguintes limites, tendo em vista o valor estimado da contratação:
 (...) 
§ 3o  A concorrência é a modalidade de licitação cabível, qualquer que seja o valor de seu objeto, tanto na compra ou alienação de bens imóveis, ressalvado o disposto no art. 19, como nas concessões de direito real de uso e nas licitações internacionais, admitindo-se neste último caso, observados os limites deste artigo, a tomada de preços, quando o órgão ou entidade dispuser de cadastro internacional de fornecedores ou o convite, quando não houver fornecedor do bem ou serviço no País.
 (...)   
Art. 42.  Nas concorrências de âmbito internacional, o edital deverá ajustar-se às diretrizes da política monetária e do comércio exterior e atender às exigências dos órgãos competentes.
Para melhor análise serão abordadas a seguir as seguintes possíveis irregularidades da concorrência 191948/CABW/2019: sobrepreço do orçamento estimativo; indivisibilidade do objeto; estudo de viabilidade; condução do certame no exterior; subcontratação de serviços; e ausência de previsão de fornecimento da descrição quantitativa e qualitativa dos materiais e da mão-de-obra. 
IV.III.I Sobrepreço do orçamento estimativo
O edital da invitation for bid 191948/CABW/2019, item 2.1, previu como objeto da licitação a prestação dos serviços de locação, com suporte logístico, baseados na utilização mensal de horas de voo (power by the hour - PBH) , de uma aeronave Boeing 767-300ER e seus equipamentos, garantindo uma despachabilidade igual ou superior a 92%, além de uma disponibilidade operacional média igual ou superior a 90% (peça 89, p. 6) .
O projeto básico 02/DIRMAB/2019 foi elaborado em 4/4/2019 pelo Gerente Logístico do Projeto C-767, Sr. Ten Cel Av Samuel de Souza Ciqueira, e conferido pelo Adjunto à Subdiretoria de Fiscalização e Controle da DIRMAB, Sr. Cel Av Sandro Lúcio Santana do Nascimento, revisado pelo Subdiretor de Fiscalização e Controle da DIRMAB, Sr. Brig Ar José Madureira Junior, e aprovado pelo Diretor do DIRMAB, Sr. Maj Brig Ar Ricardo Augusto Fonseca Neubert (peça 92, p. 120-121) .
Havia previsão no projeto básico 02/DIRMAB/2019, item 15 e seguintes, que o orçamento estimado global máximo seria no valor de US$ 40.938.919,32, sendo o módulo 1 com valor máximo de US$ 19.347.142,32, o módulo 2 com valor máximo de US$ 20.391.777,00, e o módulo 3 com valor máximo de US$ 1.200.000,00 (peça 92, p. 118) .
Segundo o projeto básico, o módulo 1 foi identificado como locação, item 4.1.1, o módulo 2 como suporte logístico, item 4.1.2, e o módulo 3 como serviços adicionais, item 4.1.3 (peça 92, p. 89) . 
O cálculo do orçamento dos módulos 1 e 2 foi baseado em apenas duas pesquisas de preços e o módulo 3 foi obtido com base em preços praticados nos contratos 032/GAL-PAMAGL/2016 e 003/CABW/2016, conforme itens 15.2 e 15.3 do citado projeto básico (peça 92, p. 118-119) .
O enunciado da jurisprudência selecionada do TCU, oriundo do Acórdão 1861/2008-TCU-Primeira Câmara, datado de 11/6/2008, de relatoria do Ministro Aroldo Cedraz, apresenta o seguinte:
	Quando da elaboração do orçamento-base da licitação, deve ser realizada ampla pesquisa de mercado para a formação dos preços orçados, utilizando-se de fontes oficiais ou de orçamentos emitidos por, no mínimo, três fornecedores, quando houver, a qual deverá necessariamente estar documentada no processo licitatório.
A Administração informou que não enviou novas pesquisas de preços em razão do iminente término do contrato 003/CABW/2016, referente à locação de uma aeronave do mesmo modelo, e da revogação da concorrência 17/GAL/2018, referente à licitação de aquisição de uma aeronave do mesmo modelo (peça 65, p. 3) .
Verifica-se, portanto, que a Administração deixou de realizar a adequada pesquisa de preços em razão da premência de tempo, esta ocasionada por falta de planejamento adequado, pois a concorrência 17/GAL/2018 não possuía previsão de recursos suficientes, como visto nos parágrafos 53 a 83, e o contrato 003/CABW/2016 tinha prazo fixo.
Ademais, o projeto básico, item 15.2, afirmou que o cálculo do custo fixo mensal considerou o orçamento de um motor no mercado no valor de US$ 3.500.000,00, com 1.477 ciclos disponíveis para o voo (peça 92, p. 118) . 
Ocorre que a Administração informou que este valor foi baseado em apenas uma informação e que foi prestada pela empresa CTA Aerospace LLC no âmbito do contrato 003/CABW/2016 (peça 40, p. 7) .
Utilizando a citada informação da empresa CTA Aerospace LLC, a Administração calculou o valor fixo mensal da empresa Aria, que também serviu de referência para o cálculo da outra empresa que respondeu a pesquisa, a empresa IAI (peça 40, p. 10) . Ou seja, verifica-se que todo o orçamento estimativo da licitação possui a base comum de cálculo de apenas um orçamento, não permitindo, portanto, aferir se de fato este é o preço praticado no mercado. 
A incerteza quanto à correta precificação dos serviços aumenta quando se compara com os preços orçados e praticados na concorrência 17/GAL/2018. Neste caso, o módulo 1 tratou de aquisição de uma aeronave Boeing 767/300-ER e foi orçado pelo valor máximo de US$ 17.000.000,00 e o módulo 2 pelo valor de US$ 7.713.333,36 (peça 72, p. 82) , sendo que a proposta vencedora do certame foi no valor de US$ 4.424,182,85 para o módulo 1, e no valor de US$ 7.620.018,96 para o módulo 2 (peça 75, p. 146) .
Isto significa que uma aeronave Boeing 767/300-ER poderia ser adquirida por US$ 4.424,182,85 no certame 17/GAL/2018 e poderia ter sua locação ao valor de US$ 19.347.142,32 na licitação invitation for bid 191948/CABW/2019, ou seja, locar custaria quase cinco vezes mais que comprar.
A Administração informou quanto à questão que haveria diferenças da taxa de despachabilidade e disponibilidade operacional, que seriam 2% e 5% maiores, respectivamente, na locação, além dos custos relativos ao seguro, à manutenção do certificado de aeronavegabilidade e à depreciação serem encargos do proprietário, e que alguns itens seriam distintos entre uma e outra licitação.
 Ocorre que não é razoável crer que os argumentos apresentados pela Administração, desprovidos de documentos comprobatórios e dos respectivos custos, possam resultar em um aumento exponencial do preço.
Além disso, da taxa de despachabilidade e disponibilidade operacional estão mais ligadas aos serviços de manutenção, módulo 2, que também apresentaram grande variação de preço que na licitação 17/GAL/2018 a proposta vencedora foi no valor de US$ 7.620.018,96 para o módulo 2 (peça 75, p. 146) , enquanto na invitation for bid 191948/CABW/2019 foi orçada em o módulo 2 com valor máximo de US$ 20.391.777,00 (peça 92, p. 118) , ou seja, quase três vezes mais.
Reforça ainda mais a incerteza quanto à correta precificação dos serviços na licitação invitation for bid 191948/CABW/2019 a comparação com a licitação de mesmo objeto realizada no ano de 2016. Naquela época, a Administração, por intermédio da licitação invitation for bid 160335/CABW/2016, realizou a locação de uma aeronave, com suporte logístico integrado e seguro no valor de US$ 19.777.000,00 (TC Processo 021.750/2019-0, peça 35, p. 64) , ou seja, metade do valor global orçado para a licitação invitation for bid 191948/CABW/2019, que foi no valor global de US$ US$ 40.938.919,32 (peça 92, p. 118) .
A Administração informou que a diferença de preços de 100% seria devida aos preços praticados naquela época estarem defasados (peça 40, p. 3 e 13-19) , que se aplicados os pedidos da contratada para prorrogação do contrato o valor do contrato 003/CABW/2016 seria no valor de 33.500.000,00.
Ocorre que a afirmação acima está baseada em alegações feitas pela empresa contratada, à época dos fatos, que almejava aditivos (peça 40, p. 17) , e não em pesquisas de mercado. Portanto, a conclusão da administração carece de parâmetros de validade para sua aferição.
Quanto ao módulo 3, verifica-se que na licitação 17/GAL/2018 foi orçado no valor de US$ 6.000.000,00 (peça 72, p. 82) , sendo a proposta vencedora do certame no mesmo valor (peça 75, p. 146) . Ocorre que na licitação invitation for bid 191948/CABW/2019 o valor orçado foi de US$ 1.200.000,00, baseado em contratos recentes, 032/GAL-PAMAGL/2016 e 003/CABW/2016 (peça 92, p. 118-119) .
Em que pese a existência de diferenças quanto às exigências de alguns itens de cada certame, chama a atenção a elevada disparidade de preços delas decorrentes, as quais também não foram justificadas em razão de não terem sido demonstrados os seus custos segmentados. Tal situação representa mais um indicativo da precariedade do orçamento da licitação invitation for bid 191948/CABW/2019.
Por fim, existe uma sentença judicial da 32ª Vara Federal do Rio de Janeiro, em mandado de segurança impetrado pelo consórcio vencedor da concorrência 17/GAL/2018, que reflete muito bem a situação acima descrita, concernente à ausência de pesquisa de preços efetiva (peça 75, p. 197) :
'Sustenta que a Aeronáutica optou por pagar US$ 19.347.142,32 para alugar por 36 (trinta e seis) meses a mesma aeronave, em vez de comprá-la por US$ 14.424.182,85, e, quanto ao suporte logístico, descartou uma oferta de US$ 7.620.018,96, para buscar outra por US$ 20.391.777,00.'.
De tudo o que foi exposto, é possível inferir que a licitação invitation for bid 191948/CABW/2019 possui evidente sobrepreço, ainda que não seja possível quantificá-lo com exatidão em razão de os custos dos serviços não terem sido adequadamente orçados nas licitações semelhantes anteriores. Não é razoável a Administração orçar uma locação, da mesma aeronave que poderia ter adquirido seis meses antes, por um preço cinco vezes superior ao da sua aquisição, bem como contratar serviços de manutenção integrada por quase três vezes mais aos valores de serviços que seriam considerados adequados em caso de aquisição da citada aeronave.
Já quanto ao módulo 3, não se verifica aparente sobrepreço na licitação invitation for bid 191948/CABW/2019, em razão de os valores estarem fundamentados em preços de outros contratos e estarem abaixo dos valores praticados na concorrência 17/GAL/2018.
Outrossim, a locação de uma mesma aeronave não poderia ser mais cara do que a sua aquisição, sob o risco de se inverter a lógica do próprio mercado. Nessas circunstâncias, muito provavelmente não haveria interesse na aquisição de aeronaves, o que levaria inevitavelmente ao fim do mercado de compra e venda, o que, na prática, não se observa.
Do exposto, constata-se que não foi devidamente orçado o objeto da invitation for bid 191948/CABW/2019, o que impossibilita atestar a compatibilidade com o mercado dos valores de referência estimados para a contratação. Consequentemente, tal condição representa descumprimento dos princípios constitucionais da eficiência e da economicidade e do princípio da seleção da proposta mais vantajosa para a administração, contido no art. 3º da Lei 8.666.
O entendimento da jurisprudência desta Corte de Contas quanto ao tema, segundo o enunciado da jurisprudência selecionada do TCU, oriundo do Acórdão 1316/2016-TCU-Plenário, datado de 25/5/2016, de relatoria da Ministra Ana Arraes, é o seguinte:
Cabe aplicação de multa aos responsáveis pela elaboração do orçamento estimativo da licitação com sobrepreço, ainda que dessa irregularidade não decorra dano ao erário.
O enunciado da jurisprudência selecionada do TCU, oriundo do Acórdão 1733/2014-TCU-Plenário, datado de 2/7/2014, de relatoria do Ministro José Jorge, é o seguinte:
	Não é razoável imputar responsabilidade aos gestores por eventuais irregularidades atinentes ao orçamento estimativo quando se tratar de empreendimento complexo e o orçamento for elaborado e/ou revisado por unidades ou equipes técnicas especializadas. Nessas condições, a responsabilidade deve recair exclusivamente sobre quem elaborou/revisou o orçamento. 
Assim, com vista à realização de audiência, passa-se a identificar os responsáveis pela orçamentação da licitação invitation for bid 191948/CABW/2019 com sobrepreço:
Sr. Ten Cel Av Samuel de Souza Ciqueira (CPF XXX.782.206-XX) - na condição de Gerente Logístico do Projeto C-767 à época dos fatos, por elaborar o Projeto Básico 02/DIRMAB/2019 referente à licitação invitation for bid 191948/CABW/2019 com sobrepreço;
Sr. Cel Av Sandro Lúcio Santana do Nascimento (CPF XXX.839.497-XX) - na condição de Adjunto à Subdiretoria de Fiscalização e Controle da DIRMAB à época dos fatos, por conferir o Projeto Básico 02/DIRMAB/2019 referente à licitação invitation for bid 191948/CABW/2019 com sobrepreço;
Sr. Brig Ar José Madureira Junior (CPF XXX.993.346-XX) - na condição de Subdiretor de Fiscalização e Controle da DIRMAB à época dos fatos, por revisar o Projeto Básico 02/DIRMAB/2019 referente à licitação invitation for bid 191948/CABW/2019 com sobrepreço;
Sr. Maj Brig Ar Ricardo Augusto Fonseca Neubert (CPF XXX.995.828-XX) - na condição de Diretor do DIRMAB à época dos fatos, por aprovar o Projeto Básico 02/DIRMAB/2019 referente à licitação invitation for bid 191948/CABW/2019 com sobrepreço;
IV.III.II Da indivisibilidade do objeto
Relembrando, o edital da invitation for bid 191948/CABW/2019, item 2.1, previu como objeto da licitação a prestação dos serviços de locação, com suporte logístico, baseados na utilização mensal de horas de voo (power by the hour - PBH) , de uma aeronave Boeing 767-300ER e seus equipamentos, garantindo uma despachabilidade igual ou superior a 92%, além de uma disponibilidade operacional média igual ou superior a 90% (peça 89, p. 6) .
Segundo o projeto básico do certame, o módulo 1 foi identificado como locação, item 4.1.1, o módulo 2 como suporte logístico, item 4.1.2, e o módulo 3 como serviços adicionais, item 4.1.3 (peça 92, p. 89) .
A Administração, em resposta a oitiva, se manifestou apresentando justificativas técnicas que afastaram a possibilidade de licitar de forma separada os componentes do citado objeto, tendo informado que seria impossível a divisão do objeto em razão da licitação ser baseada na disponibilidade de horas de voo, e que a divisão em módulos seria apenas com o objetivo de facilitar o acompanhamento e controle do contrato (peça 40, p. 31) .
Todavia, o Projeto Básico 1/TTEC-CPA4/15 tratou de suporte logístico com cobertura mundial para aeronave da FAB que apoiava a Presidência da República à época (peça 120, p. 38) e teve o seguinte objeto (peça 120, p. 45) :
3.1 Prestação dos SERVIÇOS DE SUPORTE LOGÍSTICO (MANUTENÇÃO PROGRAMADA, NÃO PROGRAMADA E REFORMA) , baseados em HORAS DE VOO UTILIZADAS, para (01) uma AERONAVE VC-1 AIRBUS 319-133 (ACJ) , S/N: 2263, MATRÍCULA FAB 2101 e seus equipamentos, COM FORNECIMENTO DE MATERIAL E MÃO DE OBRA ESPECIALIZADA, garantindo uma confiabilidade operacional e despachabilidade igual ou superior a 95% (noventa e cinco por cento) , além de uma disponibilidade operacional média igual ou superior a 90% (noventa por cento) , devidamente contabilizada no SILOMS, de forma a atender a meta estipulada pela DIRMAB para o Projeto, provendo uma infraestrutura de serviços para apoio às atividades de manutenção e operação da Aeronave em todo o território nacional e no exterior por um período de 03 (três) anos, podendo ser prorrogado em até dois anos.
 (grifo nosso) 
Verifica-se, portanto, que o Projeto Básico 1/TTEC-CPA4/15 apresentou apenas o serviço de suporte logístico, inclusive com taxas de despachabilidade e disponibilidade operacional, o que significa que é possível a separação em itens de locação da aeronave e de serviços de suporte logístico.
A Súmula TCU 247 diz o seguinte:
	É obrigatória a admissão da adjudicação por item e não por preço global, nos editais das licitações para a contratação de obras, serviços, compras e alienações, cujo objeto seja divisível, desde que não haja prejuízo para o conjunto ou complexo ou perda de economia de escala, tendo em vista o objetivo de propiciar a ampla participação de licitantes que, embora não dispondo de capacidade para a execução, fornecimento ou aquisição da totalidade do objeto, possam fazê-lo com relação a itens ou unidades autônomas, devendo as exigências de habilitação adequar-se a essa divisibilidade. 
O enunciado da jurisprudência selecionada do TCU, oriundo do Acórdão 2593/2013-TCU-Plenário, datado de 25/9/2013, de relatoria do Ministro Walton Alencar, apresenta o seguinte entendimento:
	O parcelamento do objeto escapa à discricionariedade administrativa sob circunstâncias em que se faça impositivo. Sua não adoção, nessa situação, configura patente ilegalidade. O parcelamento, além de disposição legal, é regra ética, de bom-senso e de boa administração, de modo a se promover o melhor aproveitamento dos recursos disponíveis no mercado, sem perda da economia de escala.
 Com isso, verifica-se possível ilegalidade e falha no projeto básico 02/DIRMAB/2019 devido ao não parcelamento do objeto da licitação invitation for bid 191948.
Contudo, se apresenta razoável estabelecer período mínimo em que a responsável pela locação da aeronave forneça também o suporte logístico a fim de que se possa realizar um certame específico para suporte logístico dispondo de todos os dados da aeronave a se manutenida, razão pela qual os argumentos apresentados pela Administração podem ser parcialmente aceitos.
Do exposto, propõe-se que por ocasião do mérito seja dada ciência ao Comando-Geral da Aeronáutica da irregularidade detectada.
IV.III.III Do estudo de viabilidade
Na Concorrência Internacional 17/GAL/2018, foi apresentado no projeto básico, em seu histórico, item 1.1.23 (peça 7, p.7) , o seguinte:
	1.1.23. A conclusão do referido Estudo encaminhado pela DIRMAB, via COMGAP, aponta que: ' Frente aos custos, fica notório o benefício da aquisição, já durante os primeiros anos do Ciclo de Vida, comparando-se ao atual contrato de locação da aeronave C-767. Ressalta-se que à medida que a aeronave vai sendo utilizada como propriedade da FAB, melhor é o benefício logístico para o COMAER. Diante o exposto, a aquisição de uma aeronave Boeing 767 é viável e vantajosa para a administração pública'. 
Já a justificativa para contratação, item 5.19 do projeto básico da Concorrência Internacional 17/GAL/2018 (peça 7, p. 39) , trouxe o seguinte dado:
	5.19 (...) Contudo, após o comparativo relatado no estudo de viabilidade produzido pelo COMGAP, constatou-se que a aquisição tornará, na pior das hipóteses levantadas, a operação da referida aeronave bem mais vantajosa após 6 anos de contrato, se comparado aos custos praticados no atual contrato de locação. (...) 
O estudo de viabilidade em questão foi elaborado pelo Chefe do Estado-Maior do Comgap à época dos fatos, Sr. Maj Brig Ar José Augusto Crepaldi Affonso, e aprovado pelo Comandante-Geral de Apoio, Sr. Ten  Brig Ar Paulo João Cury (peça 74, p. 484-528) 
O citado estudo teve a seguinte conclusão:
Deste modo, conclui-se:
1 - A propriedade da aeronave permite a plena operação da mesma em qualquer hipótese de emprego, ao contrário da opção de aeronave alugada, quando se submete aos termos do Contrato e das cláusulas do seguro contratual.
2 - O custo do Ciclo de Vida, considerada a aquisição da aeronave, é menor que o custo do Ciclo de Vida para o aluguel da aeronave.
 (grifo nosso) 
 Apesar do estudo acima, a Administração foi silente e omissa quanto a este ponto em sua justificativa para locação, constante da licitação invitation for bid 191948/CABW/2019, item 5 (peça 12, p. 57-59) 
Questionado sobre o fato em oitiva, a Administração informou que suprimiu o estudo de viabilidade que demonstrava que os custos de aquisição eram menores que os de locação na licitação invitation for bid 191948/CABW/2019, em razão de esta não ser uma alternativa à aquisição, e sim uma orientação do Comandante da Aeronáutica (peça 40, p. 12) . Além do mais, alegou que por terem as licitações objetos distintos, apresentariam justificativas distintas (peça 40, p. 24) .
O entendimento da jurisprudência desta Corte de Contas quanto ao tema, segundo o enunciado da jurisprudência selecionada do TCU, oriundo do Acórdão 3624/2011-TCU-Segunda Câmara, datado de 31/5/2011, de relatoria da Ministra Aroldo Cedraz, é o seguinte:
	É irregular a contratação de serviços sem prévios estudos de viabilidade técnica e econômica para justificar a economicidade da contratação.
A respeito da obrigatoriedade de análise comparativa de custo-benefício entre locação x aquisição, esta Corte já se pronunciou sobre a matéria, em relação a equipamentos de informática, quando da prolação do Acórdão 3091/2014-TCU-Plenário, datado de 12/11/2014, de relatoria do Ministro Bruno Dantas. O enunciado da jurisprudência sistematizada transcreve-se a seguir:
	A locação de equipamentos de informática deve ser precedida de estudos de viabilidade que comprovem vantagem para a Administração quando comparada com a aquisição.
Do exposto, verifica-se que o Projeto Básico 02/DIRMAB/2019 foi deficiente ao não realizar estudo de viabilidade adequado, comparando custos de aquisição e de locação de aeronave, a fim de demonstrar ou não que esta última opção seria a mais adequada.
A solução de locação de aeronave, segundo o estudo de viabilidade do Comgap constante do projeto básico que fundamentou a Concorrência 17/2018-GAL, demonstrou-se antieconômica. 
Todavia, o Comandante-Geral do Comgap atuou no processo licitatório invitation for bid 191948/CABW/2019, ao decidir recurso hierárquico, permitindo o prosseguimento do certame mesmo sabendo de sua antieconomicidade face à opção pela aquisição.
Em que pese a existência de recursos financeiros insuficientes para aquisição, inclusive razão pela qual foi irregularmente revogada a concorrência 17/GAL/2018, tal motivo não pode ser justificativa para uma locação já sabidamente antieconômica, mesmo diante da alegada necessidade daquele meio de transporte aéreo, pois aceitar tal argumento seria como permitir ao administrador toda vez que se depare com uma restrição orçamentária para aquisição de produtos permanentes se valer da sua  locação, mesmo que gere maior despesa.
 Assim, com vista à realização de audiência, passa-se a identificar os responsáveis pela orçamentação da licitação invitation for bid 191948/CABW/2019 com estudo de viabilidade deficiente:
Sr. Ten Cel Av Samuel de Souza Ciqueira (CPF XXX.782.206-XX) - na condição de Gerente Logístico do Projeto C-767 à época dos fatos, por elaborar o Projeto Básico 02/DIRMAB/2019 referente à licitação invitation for bid 191948/CABW/2019, com estudo de viabilidade deficiente;
Sr. Cel Av Sandro Lúcio Santana do Nascimento (CPF XXX.839.497-XX) - na condição de Adjunto à Subdiretoria de Fiscalização e Controle da DIRMAB à época dos fatos, por assinar, como conferente, o Projeto Básico 02/DIRMAB/2019 referente à licitação invitation for bid 191948/CABW/2019 com estudo de viabilidade deficiente;
Sr. Brig Ar José Madureira Junior (CPF XXX.993.346-XX) - na condição de Subdiretor de Fiscalização e Controle da DIRMAB à época dos fatos, por assinar, como revisor, o Projeto Básico 02/DIRMAB/2019 referente à licitação invitation for bid 191948/CABW/2019 com estudo de viabilidade deficiente;
Sr. Maj Brig Ar Ricardo Augusto Fonseca Neubert (CPF XXX.995.828-XX) - na condição de Diretor do DIRMAB à época dos fatos, por aprovar o Projeto Básico 02/DIRMAB/2019 referente à licitação invitation for bid 191948/CABW/2019 com estudo de viabilidade deficiente;
Bem como, propõe-se a audiência do Sr. Ten Brig Ar Paulo João Cury (CPF XXX.394.868-XX) -  na condição de Comandante-Geral de Apoio à época dos fatos, por omissão, quando do julgamento de recurso hierárquico, permitindo o prosseguimento da licitação invitation for bid 191948/CABW/2019, mesmo sabendo que a mesma era antieconômica, em afronta ao princípio da seleção da proposta mais vantajosa para administração pública, previsto Lei nº  8.666/1993, art. 3, caput.
IV.III.IV Da condução do certame no exterior
Inicialmente, cumpre tecer alguns comentários sobre a diferença entre licitação internacional e licitação no exterior. 
Embora a Aeronáutica utilize o termo 'licitação internacional' também quando se refere a licitações no exterior, conforme será exposto a seguir, trata-se de instrumentos licitatórios distintos.
O art. 42 da Lei 8.666/1993 prevê a realização de concorrências de âmbito internacional, com participação de licitantes estrangeiros. Como o próprio caput do artigo estabeleceu, as licitações internacionais serão realizadas na modalidade concorrência.
Excepcionalmente, conforme previsão do § 3º do art. 23 da Lei 8.666/1993, admite-se para licitação internacional, observados os limites estabelecidos para cada modalidade licitatória, a tomada de preços, quando o órgão ou entidade dispuser de cadastro internacional de fornecedores ou convite, quando não houver fornecedor do bem ou serviço no País.
Já a licitação no exterior, a qual ainda carece de regulamentação definitiva via Decreto Presidencial, está prevista no art. 123 da Lei 8.666/1993:
	Art. 123.  Em suas licitações e contratações administrativas, as repartições sediadas no exterior observarão as peculiaridades locais e os princípios básicos desta Lei, na forma de regulamentação específica.
Da leitura do referido dispositivo legal, entende-se que esse instrumento excepcional é aplicado para as repartições sediadas no exterior nas contratações administrativas inerentes ao seu próprio funcionamento. 
Ou seja, considerando a existência de peculiaridades dos locais onde estão estabelecidos esses órgãos públicos no estrangeiro, o que poderia entrar em conflito com as exigências das modalidades previstas na Lei 8.666/1993, o legislador criou esse instrumento de contratação, a fim de garantir o funcionamento adequado dessas repartições.
Esse entendimento, inclusive, está na jurisprudência deste Tribunal, conforme enunciado do Acórdão 2372/2017-TCU-Plenário:
	A realização de licitação internacional, na modalidade convite, para contratações de custo elevado, só é admissível, excepcionalmente, caso os serviços ou aquisições tiverem que ser necessariamente executados em repartições federais sediadas no exterior, enquanto não houver regulamentação definitiva do art. 123 da Lei 8.666/1993.
Cumpre esclarecer que embora o anunciado do Acórdão utilize o termo 'licitação internacional', o instrumento a qual se refere é a Licitação no Exterior, disciplinado no art. 123 da Lei 8.666/1993. 
Esse Acórdão, cuja sessão foi realizada em 18/10/2017, tratou de representação, com pedido de suspensão cautelar, acerca de irregularidades relacionadas ao Convite 001/CABE/2017, promovido pela Comissão Aeronáutica Brasileira na Europa - CABE (TC Processo 009.207.2017-1) .
Ou seja, é possível concluir que o Comando da Aeronáutica, em novembro de 2018, tinha ciência do referido julgado.
Ademais, esclarece-se que a previsão excepcional, por motivo de interesse público, devidamente justificado, da licitação não ser realizada no local onde se situar a repartição interessada, conforme art. 20 da lei 8.666, não serve de amparo para transferir uma licitação, cujo objeto será executado no Brasil, para uma órgão público localizado no exterior, tendo em vista que o instrumento 'licitação no exterior' previsto no art. 123 da Lei 8.666/1993 é restrito aos casos dos serviços ou aquisições que tiverem necessariamente sua execução em repartições federais sediadas no exterior
Restringe-se, assim, conforme Acórdão 2372/2017-TCU-Plenário, a licitação no exterior com fundamento no art. 123 da Lei 8.666/1993, nos casos dos serviços ou aquisições que tiverem necessariamente sua execução em repartições federais sediadas no exterior.
Cumpre esclarecer que, conforme o trecho abaixo grifado, a regulamentação prevista no art. 123 da Lei 8.666/1993 refere-se aos procedimentos licitatórios, a serem adotados pelas repartições sediadas no exterior, os quais observarão as peculiaridades locais e os princípios básicos da Lei 8.666/1993.
Art. 123.  Em suas licitações e contratações administrativas, as repartições sediadas no exterior observarão as peculiaridades locais e os princípios básicos desta Lei, na forma de regulamentação específica.
 (grifou-se) 
Ou seja, a autorização legislativa para regulamentação do art. 123 não versa sobre a criação de novas hipóteses, para transferir licitações cujos serviços sejam executados no Brasil ou cujas aquisições sejam feitas em proveito de órgãos públicos no Brasil. 
Entende-se, portanto, que a única hipótese prevista pelo legislador para a realização de licitação no exterior, com fulcro no art. 123, é para contratações de serviços ou aquisições em proveito das repartições sediadas no exterior. 
Logo, o estabelecimento de novas hipóteses é de reserva legal e não pode ser feita por ato regulamentador infralegal.
Ainda que fosse possível no presente caso, não há motivos para se levar a licitação para os Estados Unidos da América com a realização do objeto no Brasil, já que foram encaminhados convites para empresas de diversos países, inclusive do Brasil.
Reforça ainda mais a tese de que a licitação poderia ter sido realizada no Brasil, o fato de ter sido realizada no Brasil a licitação 17/GAL/2018 para aquisição de aeronave do mesmo modelo.
Ademais, para a licitação no exterior invitation for bid 191948/CABW/2019, foram convidadas, em sua maior parte, empresas com pouca representatividade no ramo de leasing de aeronave, em detrimento das maiores do ramo mundial (peça 65, p. 4) . 
Assim, o termo de motivação para licitação no exterior, o qual afirmou ser mais vantajosa para a União a licitação nos Estados Unidos da América, assinados pelo Gerente Logístico do Projeto C-767 e Ordenador de Despesas (peça 92, p. 147-148) , não se coaduna com os normativos explicitados acima.
Assim, com vista à realização de audiência, passa-se a identificar os responsáveis pela motivação da indevida licitação no exterior invitation for bid 191948/CABW/2019:
Sr. Ten Cel Av Samuel de Souza Ciqueira (CPF XXX.782.206-XX) - na condição de Gerente Logístico do Projeto C-767 à época dos fatos, por assinar o termo de motivação para licitação no exterior referente à licitação invitation for bid 191948/CABW/2019, sem amparo legal;
Sr. Maj Brig Ar Ricardo Augusto Fonseca Neubert (CPF XXX.995.828-XX) - na condição de Ordenador de Despesas à época dos fatos, por assinar o termo de motivação para licitação no exterior referente à licitação invitation for bid 191948/CABW/2019, sem amparo legal;
IV.III.V Da subcontratação de serviços
Foi prevista a possibilidade de subcontratação dos módulos 2 e 3 até o limite de 50% dos respectivos valores totais, conforme edital invitation for bid 191948/CABW/2019, item 16.1 (peça 12, p. 17) .
A Administração, em resposta a oitiva, afirmou que a subcontratação de até metade dos valores de serviços dos módulos 2 e 3 se baseia no fato de permitir uma maior participação de empresas no certame, em razão das manutenções de nível 1 e 2 serem menos especializadas e de as de nível 3 e 4 serem extremamente especializadas, sendo que no Brasil somente duas empresas possuem certificados para tais manutenções, a Tap Manutenção e Engenharia e a Latam MRO (peça 40, p. 36-39) .
 Ocorre que a subcontratação deve ser encarada como uma situação excepcional. Assim é o entendimento exposto em enunciados da jurisprudência selecionada do TCU, abaixo transcritos:
A subcontratação deve ser tratada como exceção. Só é admitida a subcontratação parcial e, ainda assim, desde que seja demonstrada a inviabilidade técnico-econômica da execução integral do objeto por parte da contratada, e que haja autorização formal do contratante. 
 (Acórdão 3776/2017-TCU-Segunda Câmara, datado de 9/5/2017, de relatoria do Ministro-Substituto André de Carvalho) 
Além disso, o enunciado da jurisprudência selecionada do TCU, oriundo do Acórdão 1941/2006-TCU-Plenário, datado de 18/6/2006, de relatoria do Ministro-substituto Marcos Bemquerer, apresenta o seguinte:
	Os editais para contratação de obra, serviço ou fornecimento devem prever os limites admissíveis e os critérios para subcontratação parcial do objeto.
Do exposto, o edital invitation for bid 191948/CABW/2019 faz a previsão do limite de subcontratação de 50% do objeto dos módulos 2 e 3, porém não especifica quais itens dos módulos seriam objeto da subcontratação e quais teriam sua manutenção realizada pela contratada, ou seja, não estabelece os critérios para que seja realizada pela própria empresa.
No caso concreto, segundo a Administração, a subcontratação seria para a execução de serviços mais especializados de manutenção, de níveis 3 e 4, porém não foi especificado e delimitado que a subcontratação se restringiria a tais casos.
Em razão de a presente irregularidade demandar apenas ajustes de redação do edital, sendo meramente formal, propor-se-á que por ocasião do mérito seja dada ciência ao gestor. 
IV.III.VI. As razões da ausência de previsão de fornecimento da descrição quantitativa e qualitativa dos materiais e da mão-de-obra efetivamente utilizadas na manutenção da aeronave, acompanhada de seus valores e dos documentos comprobatórios, como notas fiscais dos materiais adquiridos e instalados na aeronave, a fim de que se possa realizar a liquidação e seu respectivo pagamento nos termos do art. 63 e do §2 ° do inc. III da Lei 4.320/64.
Inicialmente, necessário explicar as razões de tal questionamento. Ele decorreu da análise realizada no âmbito de processo autuado nesta Corte de Contas (TC Processo 039.706/2018-4) para tratar de representação contra possíveis irregularidades na Concorrência 17/GAL/2018, cujo objeto, conforme já explorado nesta instrução, foi a aquisição da aeronave que ora se pretende alugar.
A exemplo do que se observa na licitação objeto destes autos, naquela concorrência também não houve a elaboração do orçamento detalhado dos serviços pretendidos em planilhas com composição dos seus custos unitários, conforme determina o inciso III do § 2o do art. 7º da Lei 8.666/93. Tampouco se exigiu que as licitantes detalhassem nos mesmos moldes suas propostas. E, ainda, não se previu pagamentos mediante a devida comprovação, pós-medição, dos serviços efetivamente realizados.
Questionada a respeito do assunto, a Aeronáutica explicou que o modelo utilizado para mensurar e pagar os serviços de manutenção a serem prestados baseou-se no custo da hora de voo (esforço aéreo) , o qual seria mais eficiente e resultaria em uma maior disponibilidade da aeronave se comparado com o modelo tradicional de pagamento mediante demanda, após a prestação do serviço.
Entretanto, conforme registrado na instrução à peça 10 do referido processo, tal modalidade de pagamento, também presente na invitation for bid 191948/CABW/2019, ora em análise, embute o risco de pagamento antecipado ou sem contraprestação efetiva de serviço efetuado, vez que prevê a realização de pagamentos periódicos a valor previamente estipulado, baseado em custos calculados com base em uma estimativa de uso da aeronave, e não em uso efetivo.
Na resposta apresentada em relação ao questionamento contido no tópico em análise, o Comgap abordou, primeiramente, a dificuldade de se estimar o orçamento da contratação com base nos custos unitários, conforme obriga o inciso III do § 2o do art. 7º da Lei 8.666/93. 
Apontou como impeditivos para tal a existência de diversas configurações e tipos de equipamentos que atendem aos requisitos definidos no edital, o que impede a orçamentação dos custos dos serviços dada a pluralidade de soluções. A padronização das configurações e a definição de marca para os equipamentos acarretariam restrição à competitividade e representariam afronta à legislação.
Outro argumento invocado foi a impossibilidade de se prever a quantidade de peças a substituir em razão do desgaste decorrente do uso, dada a incidência de diversos fatores que influenciam em sua vida útil.
Por fim, alegou que o modelo previsto é mais eficiente e efetivo do que o tradicional, vez que nesse último a contratada não é incentivada a reduzir a necessidade de reparos e peças de reposição. Quando o equipamento falha ou é revisado, o fornecedor cobra os serviços por reparo ou substituição, transação por transação. Dessa forma, a receita do provedor aumentaria à medida que as falhas dos equipamentos aumentam.
No modelo baseado em custo da hora de voo, tal problema não estaria presente, pois os provedores teriam seu lucro diretamente impactado de forma negativa por quaisquer custos adicionais incorridos nas entregas de requisitos contratuais. Nesse tipo de arranjo, a contratada seria incentivada a reduzir o número de reparos e o custo das peças e de mão de obra usada no processo de reparo.
As alegações apresentadas não justificam o modelo adotado. O fato de haver uma multiplicidade de soluções que atendem aos requisitos do edital não justifica a administração abrir mão da necessidade de exigir dos licitantes o detalhamento dos custos unitários do objeto ofertado para poder comprovar sua compatibilidade com o mercado, evitando a celebração de contratos antieconômicos.
Diferentemente de bens, obras e serviços não estão disponíveis em prateleira, por isso da necessidade de se detalhar seu preço por meio da decomposição de seus custos unitários, única forma de aferir sua razoabilidade.
Em relação às alegações de que o modelo tradicional estimularia a ineficiência e, consequentemente, oneraria mais o contrato em comparação com o modelo de pagamento baseado no custo da hora de voo, não foram amparadas em evidências.
Até por que se definidos os padrões mínimos de qualidade dos serviços a executar e se adequadamente realizada a fiscalização contratual, afasta-se a hipótese aventada.  
Por outro lado, a vantagem alegada em favor do modelo de pagamento baseado no custo da hora de voo somente se comprovaria se fosse possível atestar a razoabilidade do custo da hora de voo, o que não é possível, conforme análise realizada no tópico de sobrepreço, parágrafos 243 a 271desta instrução.
Muito pelo contrário, a discrepância observada entre os valores orçados para os serviços previstos na Concorrência 17/GAL/2018 e na invitation for bid 191948/CABW/2019 comprova o risco extremamente elevado de estarem com sobrepreço nessa última licitação. Enquanto, na Concorrência 17/GAL/2018 os serviços do suporte logístico foram orçados em US$ 7.713.333,36 (peça 72, p. 82) , na invitation for bid 191948/CABW/2019 ficaram em US$ 20.391.777,00 (peça 92, p. 118) , o que representa valor a maior da ordem de 164%.
O orçamento prévio à licitação exigido pela Lei 8.666/93 é o estimativo, e não o preciso. Portanto, a existência de diferentes marcas de equipamentos não constitui justificativa para que o Comgap abandone tal procedimento. A proibição de indicar marca vale para todo e qualquer tipo de equipamento, salvo exceções devidamente justificadas. 
Do mesmo modo, a imprevisibilidade de todos serviços a executar não constitui impeditivo para descartar a utilização do método tradicional de mensuração e pagamento, pois para tal condição a Lei de Licitações já prevê forma de superá-la. 
Diante de situações em que a quantidade a se contratar é incerta e não mensurável, e o objeto é suscetível de ser discriminado e pago por preço certo de unidades determinadas, mediante demanda, impõe-se, nos termos dos art. 6º, VIII, alínea 'a' e 'd', da Lei 8.666/93, a utilização do regime de execução empreitada por preço unitário ou por tarefa. Este Tribunal, por meio de enunciado presente no Informativo de Licitações e Contratos TCU 304/2016 manifestou-se sobre o tema da seguinte forma:
	A empreitada por preço global deve ser adotada quando for possível definir previamente no projeto, com boa margem de precisão, as quantidades dos serviços a serem executados; enquanto a empreitada por preço unitário deve ser preferida para objetos que, por sua natureza, não permitam a precisa indicação dos quantitativos orçamentários.
Consta no art. 38 do Decreto 93.872/86 que não será permitido o pagamento antecipado de fornecimento de materiais, ou prestação de serviço, salvo exceções expressamente previstas e mediante cautelas e garantias. 
Na lei 4.320/64, no art. 63, caput¸ está definido que a liquidação da despesa consiste na verificação do direito adquirido pelo credor, e no seu §2 °, inc. III, está estabelecido que a liquidação da despesa ocorrerá segundo o serviço prestado que terá por base, entre outros, os comprovantes de entrega de material ou da prestação efetiva do serviço.
Em complemento a essa obrigatoriedade, tem-se que, segundo o art. 884 do Código Civil, o recebimento sem justa causa (no caso em análise, sem a prestação efetiva do serviço ou entrega do material) , constitui enriquecimento sem causa, o que faz surgir a obrigação da restituição do indevidamente auferido, feita a atualização dos valores monetários.
Em resumo, tem-se que qualquer modalidade de pagamento escolhida pela Administração Pública deverá seguir os normativos legais, ou seja, deverá constituir contrapartida de entrega de material ou efetiva prestação de serviço, sob pena de lesão ao erário e enriquecimento sem causa da parte que se beneficia.
Independentemente da fórmula para o cálculo do pagamento da manutenção segundo as horas voadas, o serviço efetivamente prestado pela Contratada é a manutenção da aeronave, que consiste, basicamente, na reparação, revisão ou troca de peças do avião.
Portanto, as horas voadas pela aeronave são indicativos da manutenção que será necessária, mas não determinante. Essa conclusão vale tanto para a manutenção programada (que ocorre por ciclos de horas de voo ou tempo transcorrido - a exemplo das quilometragens completadas por automóveis ou anuidade, o que ocorrer primeiro) , como para a não programada (como retiradas de panes eventuais) . 
Isso em razão de que, nos dois tipos de manutenção, somente após a parada da aeronave e a sua inspeção é que serão determinadas exatamente as peças que precisarão ser substituídas ou reparadas.
Por isso, as horas de voo (esforço aéreo) são estimativas razoáveis do valor da manutenção a ser realizada, mas não a determinam com exatidão e, menos ainda, correspondem a serviço prestado.
A aeronave pode voar, por exemplo, 10 horas, sem realizar nenhuma manutenção. Ou seja, não se pode afirmar que hora voada, ou esforço aéreo, seja um serviço de manutenção prestado.
Veja que o próprio projeto básico da licitação invitation for bid 191948/CABW/2019, item 11.5, fez a previsão para que o módulo 3, serviços adicionais, que a contratada deveria apresentar uma planilha desdobrada com os materiais e equipamentos a serem aplicados e as propostas de preços (peça 12, p. 65
Assim, conforme a metodologia de pagamento prevista no projeto básico (peça 12, p. 40) e no cronograma físico-financeiro (peça 12, p. 76) , pode ocorrer que em um mês a aeronave voe várias horas e não seja requerida manutenção alguma da contratada, entretanto, haverá pagamento pela manutenção. Por outro lado, poderá ocorrer o caso em que em um mês o avião voe poucas horas e sejam realizadas manutenções correspondentes a valores maiores do que os pagamentos efetuados segundo as horas voadas no período. Ou seja, o pagamento a maior realizado em um mês pode compensar o pagamento a menor realizado em outro mês, tudo em relação ao custo efetivo do serviço de manutenção.
Por outro lado, também deve-se considerar que o custo da futura contratada não consiste apenas no serviço de manutenção prestado em determinado mês (custo variável) , mas também em custos de manutenção de estoque para rápida disponibilização de peças, custos administrativos, entre outros custos fixos. Por isso o método de custeio da manutenção e sua forma de pagamento serão examinados com maior profundidade na auditoria em curso nesta secretaria para avaliar riscos e controles na contratação de suporte logístico pelos três Comandos Militares (TC Processo 030.452/2019-8) 
O fato é que essa modalidade de pagamento por esforço aéreo (horas voadas) não vincula os pagamentos realizados ao serviço de manutenção efetivamente prestado, pois é mensurado por uma estimativa de manutenção a ser realizada, que pode não se concretizar. Essa metodologia pode ser viável para a estimativa do valor contratual, mas não é certo que seja igualmente aplicável ao pagamento dos serviços efetivados. 
Portanto, no presente processo não será analisada a regularidade da modalidade de pagamento por esforço aéreo. No entanto, no exame de mérito serão propostas ações que deverão ser tomadas pela Força Aérea com vistas a mitigar o risco de dano ao erário devido à possibilidade de pagamentos por serviços não prestados ou pagos a maior. 
Assim, propor-se-á cientificar a Força Aérea de que a modalidade de pagamento utilizada, qualquer que seja ela, deverá corresponder a entrega de material ou efetiva prestação de serviço, nos termos do art. 63 do §2 ° do inc. III da Lei 4.320/64.
As ações que devem ser tomadas pela Administração com a finalidade de mitigar a possibilidade de dano ao erário consistem em se acompanhar mensalmente o equilíbrio contratual, ou seja, a razoabilidade entre o pagamento efetuado e o custo do serviço prestado.
Essa é uma medida que a Lei 8.666/93 (item d, inc. II, art. 65, Lei 8.666/93) impõe a toda execução contratual com o objetivo da manutenção do equilíbrio econômico-financeiro. No caso em tela, a importância desse acompanhamento está majorada, já que os pagamentos efetuados para a manutenção não correspondem à efetiva manutenção realizada (troca, revisão ou inspeção de peça) , mas a uma estimativa da manutenção necessária baseada nas horas de voo da aeronave (esforço aéreo) .
Objetivamente, a avaliação dos custos de manutenção da aeronave pela Administração Pública não pode se restringir apenas à Proposta Comercial - item 3.2.6 do Projeto Básico (peça 12, p. 40) , mas devem ser acompanhadas pela Administração mensalmente quanto à sua concretude. 
Para isso, e se constatada a impossibilidade de continuação da licitação em análise, propor-se-á determinar à Aeronáutica que, na eventualidade de iniciar novo processo licitatório para a obtenção da aeronave, inclua no projeto básico a obrigatoriedade de a empresa fornecer mensalmente a descrição quantitativa e qualitativa dos materiais e da mão-de-obra efetivamente utilizados na manutenção da aeronave, acompanhada de seus valores e dos documentos comprobatórios, como notas fiscais dos materiais adquiridos e instalados na aeronave.  Essa exigência é aplicável a todas as modalidades de manutenção e não deve se restringir apenas aos materiais e serviços julgados necessários pelo Contratante ou Contratada, mas deve abranger todo a atividade efetivamente prestada pela Contratada.
Por sua vez, os fiscais do contrato deverão fazer constar em relatório mensal os valores e detalhamentos dos equipamentos e da mão-de-obra efetivamente utilizados na manutenção da aeronave e, posteriormente, deverão comparar com os valores pagos à Contratada, independentemente da metodologia de pagamento escolhida no Projeto Básico. Com base nessas informações, caso seja verificada diferença relevante entre o valor pago por hora de voo (esforço aéreo) e o custo do serviço efetivamente prestado, deverá ser efetuada a revisão do equilíbrio contratual, nos termos do item d, inc. II, art. 65, Lei 8.666/93.
V. Análise do pedido de admissão da Aria Engenharia e Manutenção de Aeronaves Ltda. como parte no processo
A empresa Aria Engenharia e Manutenção de Aeronaves Ltda. requereu a sua admissão como parte nos autos, em razão de ser a empresa líder do Consórcio Cloud Aria, vencedor do certame 17/GAL/2018, e também ser líder do Consórcio CL 767 Aria, que lidera a concorrência internacional 191948/CABW/2019, sob o direito subjetivo à contratação, requerendo, ainda, a reunião dos processos TC Processo 021.750/2019-0 e TC Processo 021.058/2019-9 (TC Processo 021.750/2019-0, peça 20, p. 1-2) .
A análise dos pedidos restou prejudicada, primeiro, em razão de supostas irregularidades cometidas pela empresa Aria Engenharia e Manutenção de Aeronaves Ltda., relatada no parágrafo 199, e da necessidade de oitiva do Consórcio CL 767, que então passa a ser parte do processo, em segundo, devido ao fato de que o Relator do processo já determinou o apensamento aos presentes autos do TC Processo 021.750/2019-0.
VI. Da necessidade da manutenção da medida cautelar.
Em razão dos novos elementos, surgidos após a concessão da medida cautelar, por intermédio da oitiva e diligências, faz-se necessária a análise sobre a sua manutenção.
A medida cautelar foi referendada pela Corte de Contas, por intermédio do Acórdão 1806/2018-TCU-Plenário, datado de 31/7/2019, de relatoria do Ministro-Substituto Augusto Sherman. Por meio dela, determinou-se ao Comando da Aeronáutica que se abstenha de assinar contrato com eventual vencedora da licitação invitation for bid 191948/CABW/2019, até a apreciação de mérito do presente processo por parte deste Tribunal (peça 27, p. 3) .
Conforme exposto na análise das irregularidades detectadas (parágrafos 243-316) , há risco real e plausível de sobrepreço e diversas irregularidades no edital da supracitada licitação, periculum in mora, que podem resultar efetivamente em dano ao erário, fumus boni iuris, caso haja o prosseguimento do feito.
Não se observou alteração quanto aos fundamentos da ausência de periculum in mora reverso. 
Desta forma, permanecem os requisitos de fumus boni iuris e do periculum in mora e ausência de periculum in mora reverso já analisados em instrução anterior (peça 25, p. 11-5) e no despacho do Relator (peça 27, p. 3-4) .
VII. Da necessidade de compartilhamento de informação com o Ministério Público Militar.
Considerando que as instâncias civil, penal e administrativa são independentes, conforme consolidada jurisprudência desta Corte de Contas, Acórdão 1038/2019-TCU-Plenário, de relatoria do Ministro Benjamin Zymler, 3081/2009-TCU-1ª Câmara, de relatoria do Ministro Augusto Nardes, 423/2010-TCU-2ª Câmara, de relatoria do Ministro Aroldo Cedraz.
Considerando o art. 328 do Decreto-Lei 1.001/1969, Código Penal Militar (CPM) , abaixo transcrito:
Art. 328. Impedir, perturbar ou fraudar a realização de hasta pública, concorrência ou tomada de preços, de interesse da administração militar:
Pena - detenção, de seis meses a dois anos.
 (grifo nosso) 
Considerando o regramento sobre prazo de prescrição de ilícitos penais contido no art. 125, inciso VI, do Decreto-Lei 1.001/1969, transcrito abaixo:
Art. 125. A prescrição da ação penal, salvo o disposto no § 1º dêste artigo, regula-se pelo máximo da pena privativa de liberdade cominada ao crime, verificando-se:
VI - em quatro anos, se o máximo da pena é igual a um ano ou, sendo superior, não excede a dois;
 (grifo nosso) 
Considerando que a interpretação conjunta dos arts. 328 e 125, inciso VI, do CPM, permite inferir que o crime de fraude à licitação de interesse militar prescreve em quatro anos.
Considerando que a capitulação do crime militar prevalece sobre o mesmo tipo de crime comum, ainda que de origem em lei penal extravagante, como bem exposto na ementa do Recurso Especial 914.061/SP, inciso I, de relatoria do Ministro Félix Fischer, da Quinta Turma do STJ:
 (...) 
I - Para a verificação da ocorrência de crime militar deve-se atentar para o critério da especialidade, porquanto o Direito Penal Militar é especial em relação ao Direito Comum, esteja ele previsto no Código Penal, ou em lei extravagante. Dessa forma, plausível, em tese, a adequação típica das condutas no CPM.
Considerando que o Decreto-Lei 1.001/1969, Código Penal Militar (CPM) , art. 9º, inciso III, alínea 'a', trata sobre definição de crime militar nos termos abaixo:
Art. 9º Consideram-se crimes militares, em tempo de paz:
I - os crimes de que trata êste Código, quando definidos de modo diverso na lei penal comum, ou nela não previstos, qualquer que seja o agente, salvo disposição especial;
II - os crimes previstos neste Código e os previstos na legislação penal, quando praticados:
 (...) 
III - os crimes praticados por militar da reserva, ou reformado, ou por civil, contra as instituições militares, considerando-se como tais não só os compreendidos no inciso I, como os do inciso II, nos seguintes casos:
a)  contra o patrimônio sob a administração militar, ou contra a ordem administrativa militar;
 (grifo nosso) 
Considerando que a licitação 160335/CABW/2016 foi realizada por um órgão militar, no caso pela Comissão Aeronáutica Brasileira em Washigton, para locação de uma aeronave para a Força Aérea Brasileira, parágrafo 87.
Considerando que os termos do voto condutor do Acórdão 497/2015-TCU-Plenário, datado de 11/3/2015, de relatoria do Ministro-substituto Augusto Sherman, assim, tratou a questão da sub-rogação de contrato:
22. Há também outras decisões desta Corte nas quais se concluiu que a sub-rogação, de fato, representa fraude à licitação:
Acórdão 2855/2007-TCU-Segunda Câmara
'8. Mesmo sendo a sub-rogação ilegal e inconstitucional, sopesando as peculiaridades do caso concreto em exame, a fim de buscar justificativas para a conduta praticada, a Secex/MG concluiu não ser possível modificar o juízo dos fatos, pois a sub-rogação não representa a irregularidade a ser afastada. O foco do questionamento diz respeito ao cometimento de atos fraudulentos para ocultar e legitimar a contratação direta da cessionária. Nesse contexto, a sub-rogação tornou-se subterfúgio essencial para a ocorrência de irregularidade de maior gravidade, qual seja, a fraude descoberta.'
Acórdão 184/2012-TCU-Primeira Câmara
'7. A meu ver, os exames realizados pela unidade técnica e pelo Parquet chegaram a conclusões adequadas, motivo por que cumpre adotá-los como razões de decidir. Não resta dúvida quanto à ocorrência de burla a procedimento licitatório. Ficou demonstrado que a totalidade dos serviços contratados por meio de licitação na modalidade de tomada de preços foi executada por empresa distinta da vencedora do certame.'
Considerando a existência da sub-rogação integral do contrato 003/CABW/2016 com alto risco de fraude à licitação 160335/CABW/2016, parágrafos 87 a 127.
Considerando que a sub-rogação integral do contrato 003/CABW/2016 ocorreu em 23/8/2016, parágrafo 97.
Considerando que, se confirmada a fraude, a possível prescrição do crime ocorrerá, nos termos do CPM, arts. 328 c/c art.125, inciso VI, em quatro anos, ou seja, em meados de 2020.
Considerando o inciso VIII, art. 1, da Lei 8.443/1992, que trata sobre as competências do TCU nos termos abaixo:
Art. 1° Ao Tribunal de Contas da União, órgão de controle externo, compete, nos termos da Constituição Federal e na forma estabelecida nesta Lei:
VIII - representar ao poder competente sobre irregularidades ou abusos apurados, indicando o ato inquinado e definindo responsabilidades, inclusive as de Ministro de Estado ou autoridade de nível hierárquico equivalente;
 (grifo nosso) 
Considerando que nos presentes autos ainda não foi apurada de forma integral a irregularidade da sub-rogação do contrato 003/CABW/2016, não sendo possível, portanto, a aplicação do inciso VIII, art. 1, da Lei 8.443/1992, ao caso concreto em análise.
Considerando o art. 40 do Decreto-Lei 3.869/1941, Código de Processo Penal, que dispõe sobre obrigações de juízes e tribunais nos termos abaixo:
	Art. 40.  Quando, em autos ou papéis de que conhecerem, os juízes ou tribunais verificarem a existência de crime de ação pública, remeterão ao Ministério Público as cópias e os documentos necessários ao oferecimento da denúncia.
Considerando que a jurisprudência acerca do art. 40 do Decreto-Lei 3.869/1941, Código de Processo Penal, impõe que a aferição de eventual delito compete ao Ministério Público e que a remessa das peças é obrigação do magistrado imposta pela lei, nos termos da ementa do Recurso Especial 1.360.534/RS, da Segunda Turma do STJ, de relatoria do Ministro Humberto Martins, abaixo transcrito:
DIREITO PROCESSUAL. AÇÃO MOVIDA PELO MINISTÉRIO PÚBLICO PARA DETERMINAR O FORNECIMENTO DE MEDICAMENTOS. INDÍCIOS DE CRIME DE DESOBEDIÊNCIA. APURAÇÃO. ART. 40 DO CÓDIGO DEPROCESSO PENAL. DESCUMPRIMENTO.
1. A questão se origina de decisão proferida pela Juíza da1ª Vara Cível da Comarca de Santa Maria, a qual revogou decisão anterior cujo teor determinava a extração de cópias e expedição de ofício ao Órgão Ministerial para instaurar eventual processo penal objetivando a apuração do crime de desobediência.
2. O art. 40 do Código de Processo Penal estabelece que, quando, 'em autos ou papéis de que conhecerem, os juízes ou tribunais verificarem a existência de crime de ação pública, remeterão ao Ministério Público as cópias e os documentos necessários ao oferecimento da denúncia'.
3. A remessa de peças necessárias à aferição de eventual delito ao Ministério Público, ou à autoridade policial, é obrigação do magistrado, não sendo, portanto, ônus do Órgão Ministerial, por se tratar de ato de ofício, imposto pela lei.
Recurso especial provido
 (grifo nosso) 
Considerando tudo o exposto acima e com a finalidade de se evitar possível prescrição de crime, propõe-se que seja encaminhada cópia integral dos presentes autos ao Procurador-Chefe da Procuradoria de Justiça Militar em Brasília-DF, nos termos, art. 40, do Decreto-Lei 3.869/1941, Código de Processo Penal, para que adote as medidas que julgar cabíveis. 
CONCLUSÃO
Diante dos fatos apurados, a medida cautelar referendada pela Corte de Contas, por intermédio do Acórdão 1806/2018-TCU-Plenário, datado de 31/7/2019, de relatoria do Ministro-substituto Augusto Sherman, que determinou ao Comando da Aeronáutica que se abstivesse de assinar contrato com eventual vencedora da licitação invitation for bid 191948/CABW/2019, até a apreciação de mérito do presente processo por parte deste Tribunal, deve ser mantida (parágrafos 364-368) .
O exame técnico analisou os seguintes três grupos de irregularidades: a) o primeiro foi relativo à ausência de previsão orçamentária para realização de licitações; b) o segundo foi referente à habilitação indevida de licitante; e c) o terceiro foi relativo às irregularidades do edital invitation for bid 191948/CABW/2019.
Quanto ao primeiro grupo de irregularidades, verificou-se a existência de evidências de possível de realização das licitações 4/GAL/2018, 7/GAL/2018, 9/GAL/2018 e 17/GAL/2018 para aquisição de aeronave Boeing 767-300ER sem a devida previsão orçamentária, motivo pelo qual foi proposta a audiência do Ordenador de Despesa e do Diretor da DIRMAB, à época dos fatos (parágrafos 53-83) .
Quanto ao segundo grupo de irregularidades, verificou-se a existência de evidências de possível de habilitação indevida de licitante, bem como, a possibilidade de existência de documento de qualificação para o certame inidôneo e da participação em grupo econômico, sendo proposta a audiência do Comandante-Geral de Apoio, à época dos fatos, e a oitiva da empresa envolvida (parágrafo 148-199) .
Quanto ao terceiro grupo de irregularidades, foram identificadas irregularidades no projeto básico do edital da licitação invitation for bid 191948/CABW/2019, em relação ao sobrepreço (parágrafos 241-271) , à indivisibilidade do objeto (parágrafos 272-281) , ao estudo de viabilidade deficiente (parágrafos 282-295) , à condução do certame no exterior (parágrafos 296-317) , à previsão da subcontratação de serviços (parágrafos 318-324) e à ausência de previsão de fornecimento da descrição quantitativa e qualitativa dos materiais e da mão-de-obra (parágrafos 325-362) .
Ainda, houve o exame de pedido de empresa para ingresso como parte neste processo que foi considerado prejudicado (parágrafo 363-364) .
Por fim, verificou-se também a necessidade de compartilhamento de informações com o Ministério Público Militar em razão da independência das instâncias e da possibilidade de eventual prescrição criminal (parágrafo 370-385) .
INFORMAÇÕES ADICIONAIS 
Por determinação do Relator do processo, Ministro-Substituto Augusto Sherman (peça 80, p. 2-3) , foi autuado um processo apartado, TC Processo 037.761/2019-6, para, sob a perspectiva do interesse público e do preenchimento dos requisitos de materialidade, risco e relevância, realizar a análise dos elementos relacionados à sub-rogação do Contrato 003/CABW/2016.
PROPOSTA DE ENCAMINHAMENTO
Ante todo o exposto, submetem-se os autos à consideração superior, propondo:
	a) manter a medida cautelar referendada pela Corte de Contas, por intermédio do Acórdão 1806/2018-TCU-Plenário, datado de 31/7/2019, de relatoria do Ministro-substituto Augusto Sherman; 
b)  realizar a audiência dos agentes públicos abaixo discriminados, com fundamento no art. 250, inciso IV, c/c o art. 237, parágrafo único, do Regimento Interno do TCU, para que, no prazo de quinze dias, apresentem razões de justificativa quanto às irregularidades detalhadas a seguir:
b.1)  Irregularidade: licitação para aquisição de aeronave Boeing 767-300ER nas concorrências 4/GAL/2018, 7/GAL/2018, 9/GAL/2018 e 17/GAL/2018 sem previsão orçamentária suficiente para pagamento do bem e sem indicação do crédito adequado para a citada aquisição de bem.
b.2)  Conduta:
b.2.1) Sr. Cel Int Marcelo Tenório de Carvalho (CPF XXX.437.526-XX) - na condição de ordenador de despesa à época dos fatos: licitar a aquisição de aeronave Boeing 767-300ER nas concorrências 4/GAL/2018, 7/GAL/2018, 9/GAL/2018 e 17/GAL/2018 sem previsão orçamentária suficiente para pagamento do bem e sem indicação do crédito orçamentário adequado;
b.2.2) Sr. Maj Brig Ar Antônio Ricardo Pinheiro Vieira (CPF XXX.062.598-XX) - na condição de Diretor da DIRMAB e agente responsável pelo Programa 2058, Defesa Nacional, ação orçamentária 156K, aquisição de aeronave, plano orçamentário (PO) 0001, projeto aeronave pesada de carga e pessoal, Projeto C-X: por gerenciar tal plano orçamentário de forma negligente, ocasionando dano ao erário decorrente da movimentação da máquina pública, com pessoal e material, para licitação ilegal das concorrências 4/GAL/2018, 7/GAL/2018, 9/GAL/2018 e 17/GAL/2018.;
b.3)  Dispositivos violados: Lei nº  8.666/1993, art. 14 e art. 38, caput.
b.4)  Irregularidade: declaração inválida de adequação e indicação de recursos orçamentários para as concorrências 4/GAL/2018, 7/GAL/2018, 9/GAL/2018 e 17/GAL/2018.
b.5)  Conduta:
b.5.1) Sr. Cel Int Marcelo Tenório de Carvalho (CPF XXX.437.526-XX) - na condição de ordenador de despesa à época dos fatos: realizar declaração inválida de adequação e indicação de recursos orçamentários para as concorrências 4/GAL/2018, 7/GAL/2018, 9/GAL/2018 e 17/GAL/2018, ao afirmar que a aquisição de aeronave Boeing 767-300ER não se referia a criação de despesa e que a referida despesa estaria adequada à LOA;
b.6)  Dispositivos violados: Constituição Federal 1988, art. 37, caput, Lei Complementar 101/2000, art. 16, caput, incisos II, § 1º, incisos I e II, e § 4º, inciso I
b.7)  Irregularidade: habilitação irregular do Consórcio CL767 Aria, o qual não atendeu a requisito de habilitação técnica previsto no edital da licitação invitation for bid 191948/CABW/2019, item 7.5.3.
b.8)  Conduta:
b.8.1) Sr. Ten Brig Ar Paulo João Cury (CPF XXX.394.868-XX) -  na condição de Comandante-Geral de Apoio à época dos fatos: 
b.8.1.1) habilitar irregularmente o Consórcio CL767 Aria, o qual não atendeu a requisito de habilitação técnica previsto no edital da licitação invitation for bid 191948/CABW/2019, item 7.5.3;
b.8.1.2) descumprir os princípios da vinculação ao instrumento convocatório, da isonomia e da legalidade, atuando como instância recursal não prevista em legislação e no edital, cerceando o direito das demais licitantes de impugnar recurso hierárquico; e
b.8.1.3) avocar competência de recurso sem o fazê-lo de modo expresso e baseado em motivo justificável.
b.9)  Dispositivos violados: Lei nº  8.666/1993, art. 3º; 109, § 4º; Lei 9.784/1999, arts. 15 e 57; e edital invitation for bid 191948/CABW/2019, itens 7.5.3, 34.2, 34.3, 34.3.1, 35.10 e 35.11;
b.10)  Irregularidade: realização de orçamento deficiente com sobrepreço da licitação invitation for bid 191948/CABW/2019.
b.11)  Conduta:
b.11.1) Sr. Ten Cel Av Samuel de Souza Ciqueira (CPF XXX.782.206-XX) - na condição de Gerente Logístico do Projeto C-767 à época dos fatos, por elaborar o Projeto Básico 02/DIRMAB/2019 referente à licitação invitation for bid 191948/CABW/2019 com sobrepreço;
b.11.2) Sr. Cel Av Sandro Lúcio Santana do Nascimento (CPF XXX.839.497-XX) - na condição de Adjunto à Subdiretoria de Fiscalização e Controle da DIRMAB à época dos fatos, por conferir o Projeto Básico 02/DIRMAB/2019 referente à licitação invitation for bid 191948/CABW/2019 com sobrepreço;
b.11.3) Sr. Brig Ar José Madureira Junior (CPF XXX.993.346-XX) - na condição de Subdiretor de Fiscalização e Controle da DIRMAB à época dos fatos, por revisar o Projeto Básico 02/DIRMAB/2019 referente à licitação invitation for bid 191948/CABW/2019 com sobrepreço;
b.11.4) Sr. Maj Brig Ar Ricardo Augusto Fonseca Neubert (CPF XXX.995.828-XX) - na condição de Diretor do DIRMAB à época dos fatos, por aprovar o Projeto Básico 02/DIRMAB/2019 referente à licitação invitation for bid 191948/CABW/2019 com sobrepreço; 
b.12)  Dispositivos violados: Lei nº  8.666/1993, art. 6º, inciso IX, alínea 'f'.
b.13)  Irregularidade: realização de projeto básico da licitação invitation for bid 191948/CABW/2019 com estudo de viabilidade deficiente.
b.14)  Conduta:
b.14.1) Sr. Ten Cel Av Samuel de Souza Ciqueira (CPF XXX.782.206-XX) - na condição de Gerente Logístico do Projeto C-767 à época dos fatos, por elaborar o Projeto Básico 02/DIRMAB/2019, referente à licitação invitation for bid 191948/CABW/2019, com estudo de viabilidade deficiente;
b.14.2) Sr. Cel Av Sandro Lúcio Santana do Nascimento (CPF XXX.839.497-XX) - na condição de Adjunto à Subdiretoria de Fiscalização e Controle da DIRMAB à época dos fatos, por assinar, como conferente, o Projeto Básico 02/DIRMAB/2019, referente à licitação invitation for bid 191948/CABW/2019, com estudo de viabilidade deficiente;
b.14.3) Sr. Brig Ar José Madureira Junior (CPF XXX.993.346-XX) - na condição de Subdiretor de Fiscalização e Controle da DIRMAB à época dos fatos, por assinar, como revisor, o Projeto Básico 02/DIRMAB/2019, referente à licitação invitation for bid 191948/CABW/2019, com estudo de viabilidade deficiente;
b.14.4) Sr. Maj Brig Ar Ricardo Augusto Fonseca Neubert (CPF XXX.995.828-XX) - na condição de Diretor do DIRMAB à época dos fatos, por aprovar o Projeto Básico 02/DIRMAB/2019, referente à licitação invitation for bid 191948/CABW/2019, com estudo de viabilidade deficiente;
b.15)  Dispositivos violados: Lei nº  8.666/1993, art. 6º; inciso IX;
b.16)  Irregularidade: permitir o prosseguimento da licitação invitation for bid 191948/CABW/2019, sabendo que ela era antieconômica.
b.17)  Conduta:
b.17.1) Sr. Ten Brig Ar Paulo João Cury (CPF XXX.394.868-XX) -  na condição de Comandante-Geral de Apoio à época dos fatos, por omissão, quando do julgamento de recurso hierárquico, permitindo o prosseguimento da licitação invitation for bid 191948/CABW/2019, mesmo sabendo que ela era antieconômica;
b.18)  Dispositivos violados: Lei nº  8.666/1993, art. 3, caput.
b.19)  Irregularidade: realização da licitação invitation for bid 191948/CABW/2019 nos Estados Unidos da América, sem amparo legal.
b.20)  Conduta:
b.20.1) Sr. Ten Cel Av Samuel de Souza Ciqueira (CPF XXX.782.206-XX) - na condição de Gerente Logístico do Projeto C-767 à época dos fatos, por assinar o termo de motivação para licitação no exterior referente à licitação invitation for bid 191948/CABW/2019, sem amparo legal;
b.20.2) Sr. Maj Brig Ar Ricardo Augusto Fonseca Neubert (CPF XXX.995.828-XX) - na condição de Ordenador de Despesas à época dos fatos, por assinar o termo de motivação para licitação no exterior referente à licitação invitation for bid 191948/CABW/2019, sem amparo legal;
b.21)  Dispositivos violados: Lei nº  8.666/1993, arts. 20, caput, e 123.
c)  realizar a oitiva do consórcio CL 767 Aria, por intermédio da sua representante, a empresa Aria Engenharia e Manutenção de Aeronaves Ltda. (CNPJ 28.276.046/0001-57) , com fundamento no art. 250, inciso V, c/c o art. 237, parágrafo único, do Regimento Interno do TCU, para que, no prazo de quinze dias, contados a partir da ciência da oitiva, apresente as suas razões de justificativas, nos termos da legislação vigente, em razão das ocorrências listadas a seguir, alertando-a que se verificada a ocorrência de fraude comprovada à licitação, o Tribunal declarará a inidoneidade do licitante fraudador para participar, por até cinco anos, de licitação na Administração Pública Federal, nos termos da Lei nº 8.443/1992, art. 46, bem como da possibilidade de decisão do Tribunal vir determinar a inabilitação da empresa no certame em análise, além de outras sanções:
c.1)  Irregularidade: Apresentação de possível documentação de habilitação inidônea na licitação invitation for bid 191948/CABW/2019.
c.2)  Conduta: o consórcio CL767 Aria, como licitante da invitation for bid 191948/CABW/2019, apresentou possível documentação de habilitação inidônea de integrante do consórcio no referido certame, em razão de a cláusula oitava do contrato social da empresa Aria Engenharia e Manutenção de Aeronaves Ltda. afirmar ser a sócia majoritária, a Sra. Fabiana Quintanilha Pacheco, pessoa física que possui capacidade financeira incompatível para justificar sua participação acionária na empresa e para justificar adiantamentos para futuro aumento de capital.
c.3)  Dispositivos violados: Edital invitation for bid 191948/CABW/2019, item 7.4.3.
c.4)  Irregularidade: Apresentação de possível documentação de habilitação inidônea por parte da empresa Aria Engenharia e Manutenção de Aeronaves Ltda. no SICAF. c.5)  Conduta: a empresa Aria Engenharia e Manutenção de Aeronaves Ltda. apresentou possível documentação de habilitação inidônea no SICAF, em razão de ausência de lançamento de provisão financeira para dívidas trabalhistas oriundas do grupo econômico integrado por esta e mais as empresas CTA Aerospace LLC. e Colt Transportes Aéreos S/A, ferindo a Lei de Licitações;
c.6)  Dispositivos violados: Lei 8.666/1993, arts. 31, inciso I, e 34; Decreto-Lei 5.452/1993, CLT, art. 2º, § 3º
d) encaminhar cópia integral dos presentes autos ao Procurador-Chefe da Procuradoria de Justiça Militar em Brasília-DF, nos termos, art. 40, do Decreto-Lei 3.869/1941, Código de Processo Penal, para que adote as medidas que julgar cabíveis.
e) encaminhar cópia da presente instrução ao Comandante da Aeronáutica
f) encaminhar cópia da presente instrução a todos os responsáveis listados acima para subsidiar as suas manifestações e o exercício da ampla defesa e do contraditório.".
2.	O Secretário de Controle Externo da SecexDefesa manifestou-se de acordo com as propostas contidas na instrução (peça 123) .  
3.	O Ministério Público junto a esta Corte, atendendo despacho deste Relator de 21/11/2019 (peça 124) , assim se manifestou nos autos (peça 127) : 
"Cuidam os autos de representação submetida pelo Consórcio Cloud Aria a respeito de possíveis irregularidades no certame Invitation for bid nº 191948/CABW/2019, promovido pela Comissão Aeronáutica Brasileira em Washington (CABW) , cujo objeto consiste da locação de uma aeronave Boeing 767-300ER e da prestação de serviços correlatos de suporte logístico e de serviços adicionais. A este processo tramita apensada outra representação (TC nº Processo 021.750/2019-0) , formulada pela empresa Connect Linhas Aéreas S.A., em que se relatam possíveis irregularidades também nesse convite, bem como na revogada Concorrência Internacional nº 17/GAL/2018, que fora conduzida pelo Grupamento de Apoio Logístico do Comando da Aeronáutica (GAL) , com o objetivo de adquirir uma aeronave de mesma especificação em conjunto com a contratação dos serviços correlatos de suporte logístico e de serviços adicionais.
No certame Invitation for bid nº 191948/CABW/2019 foi previsto para a contratação o valor global máximo de US$ 40.938.919,32, dividido em três grupos de itens. O Módulo 1, relativo à locação da aeronave, foi orçado em US$ 19.347.142,32; para o Módulo 2, referente a suporte logístico, previu-se a quantia de US$ 20.391.777,00; por fim, o Módulo 3, de serviços adicionais, foi orçado em                US$ 1.200.000,00. Todos os montantes referem-se a 36 meses de execução contratual. Atualmente, esta licitação se encontra suspensa, em virtude de medida cautelar inaudita altera parte deferida por Vossa Excelência em 26/07/2019 (peça 27) e referendada pelo Plenário deste Tribunal (peça 31) .
Por sua vez, a Concorrência Internacional nº 17/GAL/2018 previa uma contratação pelo valor global máximo de US$ 30.713.333,36, sendo US$ 17.000.000,00 para a aquisição da aeronave (Módulo 1) , US$ 7.713.333,36 para serviços de suporte logístico (Módulo 2) e US$ 6.000.000,00 para serviços adicionais (Módulo 3) . A compra da aeronave seria paga em até dois meses após seu recebimento e os serviços seriam prestados ao longo de 36 meses. Este certame, no entanto, foi revogado em 28/02/2019, dando ensejo ao lançamento do convite acima mencionado.
Os autos vieram ao MP/TCU em virtude de despacho de Vossa Excelência (peça 124) , em que se solicita o pronunciamento do parquet acerca das propostas apresentadas pela unidade técnica (peça 121) , devendo ser considerada a urgência representada pela medida cautelar vigente.
Em razão da premência temporal, restringirei o pronunciamento, nesta ocasião, à avaliação quanto à subsistência dos fundamentos da medida cautelar proferida. Deixo para examinar os demais elementos dos autos em eventual oportunidade futura, caso seja dirigida posteriormente uma nova solicitação de manifestação ao Ministério Público de Contas.
A cautelar foi adotada em deferimento à proposta preliminar da SecexDefesa (peça 25) , da qual se depreende que o requisito do fumus boni iuris se fundamentou em forte indício de vício na elaboração do orçamento base da licitação de locação promovida pela CABW. Verificou-se que o revogado certame de aquisição da aeronave tinha previsão de gasto menor que o da locação, indicando ser provavelmente antieconômico o ato de substituir uma licitação pela outra da forma como procedido. Comparando-se somente o Módulo 1 desses editais, a compra estava programada para ser cerca de US$ 2 milhões mais barata que a locação da aeronave por três anos. Com relação aos demais módulos, observou-se diferença significativa entre os orçamentos, sobretudo quanto ao Módulo 2, que na locação custaria mais que o dobro do previsto na licitação de compra.
Ademais, tais valores foram comparados com os do contrato de locação que vigeu entre 2016 e 2019 (Contrato nº 3/CABW/2016) , o qual teria escopo praticamente idêntico ao da licitação de locação e custaria aproximadamente a metade do previsto no certame. Apesar da existência desse contrato, seus valores não foram considerados ao ser elaborado o orçamento base do edital de locação, que se baseou apenas em duas cotações de preços.
O periculum in mora foi justificado pela iminência de finalização do certame Invitation for bid nº 191948/CABW/2019 e de consequente celebração de contrato excessivamente oneroso. Por sua vez, o periculum in mora reverso seria representado pela necessidade de uso de aviões de menor porte, com maior custo de operação, para substituir a aeronave maior, cujo contrato de locação estava próximo a findar. Entretanto, diante da ausência de dados para a quantificação desse provável aumento de custos operacionais, essa desvantagem foi desprezada na análise.
A oitiva posterior do Comando-Geral de Apoio da Aeronáutica (Comgap) foi acompanhada de quesitos apontados no despacho concessivo da cautelar, dentre os quais destaco os abaixo transcritos, por serem intrinsecamente ligados à fundamentação da medida de urgência:
'9.2.1. os motivos pelos quais houve a revogação da Concorrência Internacional 17/GAL/2018;
9.2.2. a razão de os custos do orçamento estimativo da licitação invitation for bid 191948/CABW/2019 para locação de aeronave do tipo Boeing 767/300ER serem o dobro daqueles constantes do contrato 003/CABW/2016, ora em vigor, para o mesmo tipo de serviço;
9.2.3. a razão de os custos do orçamento estimativo da licitação invitation for bid 191948/CABW/2019 para locação de aeronave do tipo Boeing 767/300ER serem superiores aos custos para aquisição do mesmo tipo de aeronave identificada no edital da Concorrência Internacional 17/GAL/2018;
9.2.4. a ausência de manifestação sobre as conclusões do estudo de viabilidade constante dos autos da licitação da Concorrência Internacional 17/GAL/2018, que demonstrou que os custos de aquisição são menores que os custos de locação, quando da tomada de decisão pela realização da licitação invitation for bid 191948/CABW/2019.'
Os esclarecimentos prestados pelo Comgap constam das peças 35/37 e 40/49. Os elementos trazidos foram complementados mediante diligências realizadas pela unidade técnica. Como resultado da análise das argumentações e dos documentos apresentados pelos gestores, a SecexDefesa concluiu, dentre outras considerações, que ainda subsistem os requisitos que ensejaram a adoção da medida cautelar, sendo pertinente, portanto, sua manutenção (peça 121) .
Havendo examinado os autos, em sede de cognição sumária, adianto que concluo pelo mesmo posicionamento defendido pela SecexDefesa quanto à manutenção da medida cautelar.
Os indícios de sobrepreço no orçamento base do Invitation for bid nº 191948/CABW/2019 são consistentes e não foram elididos pelos esclarecimentos trazidos pelos gestores em suas manifestações.
Segundo informado, a revogação da Concorrência Internacional nº 17/GAL/2018 foi motivada por restrições orçamentárias (peça 40, p. 12; peça 45, p. 7-8) . Tal argumento se mostra plausível, pois essa constrição poderia de fato impossibilitar que o contratante efetuasse o pagamento pela aquisição da aeronave em dois meses após o seu recebimento, conforme fora estabelecido no item 3.2.6 do projeto básico desse certame (peça 46, p. 16) . Dessa forma, a opção de locação, com pagamentos mensais ao longo de 36 períodos, poderia se mostrar mais viável financeiramente.
As justificativas (peça 40, p. 12-19) para que o orçamento da licitação de locação de 2019 equivalesse a aproximadamente o dobro do valor do contrato de locação firmado em 2016, no entanto, não se mostraram suficientes. O gestor afirma que o Contrato nº 3/CABW/2016 estava com valores defasados, tanto que a então contratada pleiteava reequilíbrio contratual. Esse pedido elevaria o custo por hora de voo de US$ 9.095,00 para US$ 17.400,00. Todavia, o pleito advinha da necessidade de troca dos dois motores da aeronave, os quais já estavam com a vida útil comprometida, e isso deveria ser responsabilidade da contratada. De qualquer modo, não são apresentados os cálculos para essa variação, a fim de se verificar em que prazo a contratada pretendia amortizar o custo dos novos motores e a adequação dessa elevação de custos.
Na sua argumentação, o gestor apresenta um valor de referência de mercado obtido, segundo declarado, na plataforma Conklin & de Decker/Aircraft Cost Calculator. Para os parâmetros de utilização de horas de voo similares ao da Força Aérea Brasileira (FAB) , o valor da hora de voo de uma aeronave Boeing 767-300ER corresponderia a US$ 13.132,11 nos Estados Unidos da América. De acordo com o gestor manifestante, no entanto, tal referência não seria plenamente aplicável para a operação no Brasil e de natureza militar, pois não contemplaria suficientemente os custos de seguro, frete e impostos.
Esses argumentos, desacompanhados de demonstrativos dos custos extras a serem somados aos referenciais, não se mostram suficientes para justificar que a hora de voo estimada no Invitation for bid nº 191948/CABW/2019 fosse de US$ 19.494,72, valor superior a todos os parâmetros mencionados na resposta. A previsão contida nessa licitação é 114% superior ao valor executado no contrato de locação então vigente, 12% superior ao pleiteado no reequilíbrio desse contrato e 48% superior à referência internacional.
A fim de justificar a constatação de os preços previstos para a locação serem mais elevados que os envolvidos no processo de compra da mesma aeronave, o gestor alega que há diferenças de requisitos entre essas contratações em razão da distinção da natureza dos contratos (peça 40, p. 19-23) . Durante o período de uso da aeronave, os encargos relativos à propriedade do avião correriam à conta do locador, no contrato de locação, enquanto seriam absorvidos pela FAB em caso de aquisição. Tais dispêndios   referir-se-iam basicamente a seguro, manutenção do certificado de aeronavegabilidade e depreciação. O gestor, contudo, não apresenta quantitativamente quanto esses gastos de proprietário representariam, de modo a evidenciar sua afirmação.
Dificilmente, aliás, esses encargos justificariam que o preço de locação da aeronave por três anos seja superior ao da compra desse mesmo equipamento aeronáutico. O avião que se pretende locar é o mesmo que antes se intentava comprar, ou seja, um Boeing 767-300ER com data de fabricação posterior a 01/01/1990, conforme especificado em ambos os projetos básicos (peça 42, p. 14, item 4.2.1.4.1.3; peça 46, p. 19, item 4.2.1.2.1.1) , significando ser um equipamento com cerca de até 29 anos de uso, na data dos editais.
Considerando que uma aeronave desse tipo possui vida útil superior a 40 anos, segundo declarado pelo gestor em sua manifestação (peça 40, p. 4) , no procedimento de aquisição se propiciava que a utilização do equipamento ocorresse por um período futuro em torno de 10 a 12 anos, pelo menos. Não se mostra plausível, portanto, que se proponha pagar até US$ 19.347.142,32 pela locação do avião por três anos, ao passo que a previsão anterior era de desembolsar um valor menor, US$ 17.000.000,00, para ter o mesmo aparato em sua propriedade, usá-lo livremente por dez a doze anos e ainda deter um equipamento com valor residual ao final desse prazo. O custo anual da locação seria de US$ 6.449.047,44 (dividindo-se o previsto no Módulo 1 por três) , enquanto que na compra a diluição do montante pago pelo período de uso equivaleria a um máximo anual de US$ 1.700.000,00 (considerando dez anos de uso do avião) . O gestor, contudo, não demonstrou que os encargos de proprietário superariam US$ 4.749.047,44 anualmente, a ponto de tornar-se a aquisição desinteressante.
O gestor argumenta, ainda, que as exigências relativas a índices de despachabilidade e disponibilidade da aeronave seriam mais rigorosas no edital de locação do que no de compra. De fato, esses índices são, respectivamente, 2% e 5% maiores para a locação. Entretanto, não se percebe, nem foi explicitamente demonstrado, por que essa pequena diferença percentual acarretaria uma elevação de    33% no valor global orçado (US$ 40.938.919,32 / US$ 30.713.333,36) .
Tampouco foi explicada a razão de o suporte logístico (Módulo 2) envolvido na locação ser 164% superior ao previsto no processo de compra (US$ 20.391.777,00 / US$ 7.713.333,36) . Ao se comparar as especificações dos serviços contidas nos dois projetos básicos (peça 42, p. 20-28; peça 46, p. 26-34) , verifica-se serem praticamente idênticas. As únicas diferenças restringem-se exatamente ao apontado pelo gestor na sua manifestação, relativa à tolerância em horas para que o avião esteja liberado após uma ocorrência de manutenção corretiva, o que, em princípio, também se relaciona com o índice de disponibilidade.
No que concerne ao Módulo 3 (serviços adicionais) , o que não se compreende é a previsão de US$ 6.000.000,00 no edital de compra, já que, segundo o gestor (peça 40, p. 6) , no contrato de locação efetivamente executado, os dispêndios verificados corresponderam a US$ 1.200.000,00, valor que foi adotado no edital da locação. Quanto a estes serviços, também se observa a identidade de especificações entre os editais (peça 42, p. 28-29; peça 46, p. 34-35) .
Por meio da oitiva promovida, questionou-se o gestor também acerca da omissão, no edital de locação, sobre uma avaliação de vantagem, do ponto de vista econômico, da locação frente à compra, ao passo que no outro edital havia menção a um estudo demonstrativo da preferência da aquisição. A resposta limitou-se a declarar que o procedimento de locação fora definido por instância superior, o que tornaria despicienda a análise de alternativas. 
Tal justificativa, entretanto, não merece acolhimento, tendo em vista que todos os atos administrativos devem ser devidamente motivados. Além disso, havendo alternativas possíveis, a decisão de contratação a ser tomada pelo gestor público deve perpassar pela avaliação de qual opção seria mais adequada ao atendimento do interesse público e ao cumprimento dos princípios que regem a Administração Pública. A propósito, não observei nos documentos das licitações em exame a motivação para que a contratação versasse sobre apenas uma marca e modelo de aeronave, sem avaliação de modelos similares da Boeing ou de outra fabricante.
Persistem, portanto, os fundamentos que preenchem o requisito do fumus boni iuris.
O requisito do periculum in mora mantém-se conforme avaliado originalmente pela unidade técnica, tendo em vista a fase adiantada em que se suspendeu o procedimento licitatório do Invitation for bid nº 191948/CABW/2019, havendo risco quanto a uma iminente celebração de contrato antieconômico caso levantada a medida suspensiva.
Considero que o periculum in mora reverso foi também adequadamente ponderado pela SecexDefesa, indicando não haver condição que torne proibitiva a medida nesta ocasião.
Ante o exposto, este representante do Ministério Público de Contas manifesta concordância com o encaminhamento proposto pela unidade técnica (peça 121, p. 49, item 394.a) , no sentido de se manter em vigor a medida cautelar suspensiva do procedimento licitatório relativo ao Invitation for bid nº 191948/CABW/2019, adotada por Vossa Excelência mediante despacho de 26/07/2019 e referendada por meio do Acórdão 1806/2019-TCU-Plenário. Saliento, novamente, que este pronunciamento se restringiu ao exame de pertinência dessa medida, não englobando, portanto, os demais aspectos contidos na instrução elaborada pela SecexDefesa, em virtude da urgência relacionada com a suspensão cautelar do certame.".
	É o relatório.

Marcio Gomes Leal (84.801/OAB-RJ) e Rodrigo Benício Jansen Ferreira (111.830/OAB/RJ), representando Consórcio Cloud Aria.

Subprocurador-Geral Paulo Soares Bugarin.

REPRESENTAÇÃO. INDÍCIOS DE IRREGULARIDADES EM LICITAÇÕES PROMOVIDAS PELO GRUPAMENTO DE APOIO LOGÍSTICO EM RECIFE - GAL-RF E PELA COMISSÃO AERONÁUTICA BRASILEIRA EM WASHINGTON - CABW. ADOÇÃO DE CAUTELAR OBSTATIVA DE CELEBRAÇÃO DE CONTRATO, REFERENDADA PELO ACÓRDÃO 1806/2019-PLENÁRIO, DE 31/07/2019. OITIVA DO COMANDO DA AERONÁUTICA. INDÍCIOS DE IRREGULARIDADES NÃO AFASTADOS. MANUTENÇÃO DA MEDIDA CAUTELAR. RETORNO DOS AUTOS À UNIDADE TÉCNICA PARA ANÁLISE DE MÉRITO.

REPRESENTAÇÃO (REPR)

Cuidam os autos de representação por meio da qual o Consórcio Cloud Aria noticia a este Tribunal possíveis irregularidades no certame Invitation for Bid mº 191948/CABW/2019, promovido pela Comissão Aeronáutica Brasileira em Washington - CABW, cujo objeto consiste na locação de uma aeronave Boeing 767-300ER e da prestação de serviços correlatos de suporte logístico e de serviços adicionais, representação essa a qual foi apensada outra representação (TC Processo 021.750/2019-0) por meio da qual a empresa Connect Linhas Aéreas S/A noticia possíveis irregularidades no referido certame e, ainda, na anteriormente revogada Concorrência Internacional nº 17/GAL/2018, conduzida pelo Grupamento de Apoio Logístico do Comando da Aeronáutica - GAL, com o objetivo de adquirir uma aeronave de mesma especificação em conjunto com a contratação de serviços de suporte logístico e de serviços adicionais. 
2.	Nessa etapa processual, a SecexDefesa traz à apreciação duas questões: a manutenção ou não de cautelar anteriormente adotada e a proposta de audiência de diversos responsáveis. Não obstante, analisarei nesse momento apenas as questões relacionadas à manutenção da cautelar, uma vez que pretendo solicitar a complementação de manifestação do MPTCU, além de outras providências. 
I - Manutenção de cautelar anteriormente adotada
3.	Em 26/07/2019, por meio de despacho, posteriormente referendado por este Plenário por meio do Acórdão 1806/2019, acolhi proposta da SecexDefesa no sentido de que fosse adotada, inaudita altera pars, medida cautelar obstativa da assinatura do contrato com a eventual vencedora do Invitation for Bid 191948/CABW/2019, especialmente em razão dos seguintes fatos:
	a) a licitação Invitation for Bid 191948/CABW/2019, sob análise, que tem por objeto a locação e operação de uma aeronave Boeing 767-300ER pelo período de 36 meses e possui o valor estimado em US$ 40.938.919,32;
	b) a licitação anterior, revogada, Concorrência Internacional 17/GAL/2018, que teve por objeto a aquisição de aeronave idêntica e sua manutenção por 36 meses, possuía valor estimado total em US$ 30 milhões e foi vencida com proposta de US$ 28.044.201,81;
	c) da comparação dos orçamentos estimativos dos dois certames, verificou-se:
	c.1) a semelhança quase integral entre os itens e subitens componentes do objeto;
	c.2) o valor da locação superava o da aquisição em mais de US$ 10 milhões;
	c.3) os serviços de suporte logístico integrado para locação têm valor superior em aproximadamente US$ 13 milhões em relação ao mesmo serviço se a aeronave fosse adquirida;
	c.4) por outro lado, os serviços adicionais (atendimentos de engenharia, manutenção e diversos) previstos no orçamento da aquisição superavam em US$ 4,8 milhões os serviços correspondentes na locação;
	d) no ano de 2016, foi promovida a licitação Invitation for Bid 160335/CABW/2016, que resultou no contrato de locação, Contract 003/CABW/2016, do mesmo tipo de aeronave, com serviços inclusos, pelo mesmo período de 36 meses, no valor de US$ 19.777.000,00, menos de metade do valor estimado para a locação em exame;
	e) consta da cláusula 11 do Contract 003/CABW/2016, datado de 6/8/2016, a possibilidade de extensão do contrato por mais 12 meses, o que deveria ser requerido até 90 dias antes do término do contrato, ou seja, até 7/5/2019;
	f) a prorrogação do contrato atual por mais 12 meses se apresentaria muito mais vantajosa para a Administração Pública do que uma nova locação por valores maiores quando da aprovação do edital de licitação Invitation for Bid 191948/CABW/2019, que ocorreu em 29/4/2019;
	g) constou da justificativa do projeto básico da revogada Concorrência Internacional 17/GAL/2018 que a aquisição da aeronave seria mais vantajosa que a locação se considerado um período de seis anos ou superior; 
	h) somando-se os três anos relativos à locação ora em vigor (contrato de 2016) mais os três anos do futuro contrato de locação, completar-se-iam seis anos, tempo necessário para que os custos de aquisição fossem mais econômicos que os de locação, segundo a própria FAB;
	i) esta questão não foi tratada na justificativa para locação constante da licitação Invitation for Bid 191948/CABW/2019;
	j) embora haja indícios de que não haveria dotação orçamentária suficiente para a aquisição da aeronave, também não havia informações sobre os programas que atenderiam a locação, especialmente em vista do contingenciamento de recursos previstos no Decreto 9.711/2019;
	k) na fase de habilitação, houve supressão de nível hierárquico na apreciação de recurso, com a dispensa de entrega de documentação técnica naquela etapa, o que levou a unidade técnica a cogitar que o licitante não deteria a capacidade técnica requerida e necessitaria de empresas subcontratadas para cumprir os requisitos correspondentes;
	l) não foi previsto o fornecimento da descrição quantitativa e qualitativa dos materiais e da mão-de-obra efetivamente utilizadas na manutenção da aeronave, acompanhada de seus valores e dos documentos comprobatórios, como notas fiscais dos materiais adquiridos e instalados na aeronave, o que poderá infringir o disposto no art. 63 da Lei 4.320/1967 quando da liquidação da despesa e seu respectivo pagamento;
	m) não foram localizadas as justificativas quanto a possível indivisibilidade do objeto.
4. Determinei, por meio do mesmo despacho, a oitiva do Comando da Aeronáutica e o fornecimento de informações e documentos adicionais. 
5. Após analisar a resposta apresentada, a SecexDefesa concluiu não ter sido afastada a plausibilidade do sobrepreço e dos indícios de irregularidades descortinados no edital do Invitation for Bid, retro descritos, e ainda existir efetivo risco de dano irreversível caso o contrato com a eventual vencedora venha a ser celebrado (§§ 365 a 369 da instrução transcrita para o relatório que precede este voto) , pelo que propõe seja mantida a cautelar (§ 394, item "a", da instrução) .
6. O Ministério Público junto a este Tribunal, em atendimento a minha solicitação, após analisar detalhadamente os indícios de irregularidades constantes dos elementos dos autos em seu parecer (peça 127) , manifestou sua concordância com a proposta da unidade técnica, no sentido da necessidade de manutenção da medida cautelar adotada, nos seguintes termos: 
" (...) 
11.	Havendo examinado os autos, em sede de cognição sumária, adianto que concluo pelo mesmo posicionamento defendido pela SecexDefesa quanto à manutenção da medida cautelar.
12.	Os indícios de sobrepreço no orçamento base do Invitation for bid nº 191948/CABW/2019 são consistentes e não foram elididos pelos esclarecimentos trazidos pelos gestores em suas manifestações.
13.	Segundo informado, a revogação da Concorrência Internacional nº 17/GAL/2018 foi motivada por restrições orçamentárias (peça 40, p. 12; peça 45, p. 7-8) . Tal argumento se mostra plausível, pois essa constrição poderia de fato impossibilitar que o contratante efetuasse o pagamento pela aquisição da aeronave em dois meses após o seu recebimento, conforme fora estabelecido no item 3.2.6 do projeto básico desse certame (peça 46, p. 16) . Dessa forma, a opção de locação, com pagamentos mensais ao longo de 36 períodos, poderia se mostrar mais viável financeiramente.
14.	As justificativas (peça 40, p. 12-19) para que o orçamento da licitação de locação de 2019 equivalesse a aproximadamente o dobro do valor do contrato de locação firmado em 2016, no entanto, não se mostraram suficientes. O gestor afirma que o Contrato nº 3/CABW/2016 estava com valores defasados, tanto que a então contratada pleiteava reequilíbrio contratual. Esse pedido elevaria o custo por hora de voo de US$ 9.095,00 para US$ 17.400,00. Todavia, o pleito advinha da necessidade de troca dos dois motores da aeronave, os quais já estavam com a vida útil comprometida, e isso deveria ser responsabilidade da contratada. De qualquer modo, não são apresentados os cálculos para essa variação, a fim de se verificar em que prazo a contratada pretendia amortizar o custo dos novos motores e a adequação dessa elevação de custos.
15.	Na sua argumentação, o gestor apresenta um valor de referência de mercado obtido, segundo declarado, na plataforma Conklin & de Decker/Aircraft Cost Calculator. Para os parâmetros de utilização de horas de voo similares ao da Força Aérea Brasileira (FAB) , o valor da hora de voo de uma aeronave Boeing 767-300ER corresponderia a US$ 13.132,11 nos Estados Unidos da América. De acordo com o gestor manifestante, no entanto, tal referência não seria plenamente aplicável para a operação no Brasil e de natureza militar, pois não contemplaria suficientemente os custos de seguro, frete e impostos.
16.	Esses argumentos, desacompanhados de demonstrativos dos custos extras a serem somados aos referenciais, não se mostram suficientes para justificar que a hora de voo estimada no Invitation for bid nº 191948/CABW/2019 fosse de US$ 19.494,72, valor superior a todos os parâmetros mencionados na resposta. A previsão contida nessa licitação é 114% superior ao valor executado no contrato de locação então vigente, 12% superior ao pleiteado no reequilíbrio desse contrato e 48% superior à referência internacional.
17.	A fim de justificar a constatação de os preços previstos para a locação serem mais elevados que os envolvidos no processo de compra da mesma aeronave, o gestor alega que há diferenças de requisitos entre essas contratações em razão da distinção da natureza dos contratos (peça 40, p. 19-23) . Durante o período de uso da aeronave, os encargos relativos à propriedade do avião correriam à conta do locador, no contrato de locação, enquanto seriam absorvidos pela FAB em caso de aquisição. Tais dispêndios   referir-se-iam basicamente a seguro, manutenção do certificado de aeronavegabilidade e depreciação. O gestor, contudo, não apresenta quantitativamente quanto esses gastos de proprietário representariam, de modo a evidenciar sua afirmação.
18.	Dificilmente, aliás, esses encargos justificariam que o preço de locação da aeronave por três anos seja superior ao da compra desse mesmo equipamento aeronáutico. O avião que se pretende locar é o mesmo que antes se intentava comprar, ou seja, um Boeing 767-300ER com data de fabricação posterior a 01/01/1990, conforme especificado em ambos os projetos básicos (peça 42, p. 14, item 4.2.1.4.1.3; peça 46, p. 19, item 4.2.1.2.1.1) , significando ser um equipamento com cerca de até 29 anos de uso, na data dos editais.
19.	Considerando que uma aeronave desse tipo possui vida útil superior a 40 anos, segundo declarado pelo gestor em sua manifestação (peça 40, p. 4) , no procedimento de aquisição se propiciava que a utilização do equipamento ocorresse por um período futuro em torno de 10 a 12 anos, pelo menos. Não se mostra plausível, portanto, que se proponha pagar até US$ 19.347.142,32 pela locação do avião por três anos, ao passo que a previsão anterior era de desembolsar um valor menor, US$ 17.000.000,00, para ter o mesmo aparato em sua propriedade, usá-lo livremente por dez a doze anos e ainda deter um equipamento com valor residual ao final desse prazo. O custo anual da locação seria de US$ 6.449.047,44 (dividindo-se o previsto no Módulo 1 por três) , enquanto que na compra a diluição do montante pago pelo período de uso equivaleria a um máximo anual de US$ 1.700.000,00 (considerando dez anos de uso do avião) . O gestor, contudo, não demonstrou que os encargos de proprietário superariam US$ 4.749.047,44 anualmente, a ponto de tornar-se a aquisição desinteressante.
20.	O gestor argumenta, ainda, que as exigências relativas a índices de despachabilidade e disponibilidade da aeronave seriam mais rigorosas no edital de locação do que no de compra. De fato, esses índices são, respectivamente, 2% e 5% maiores para a locação. Entretanto, não se percebe, nem foi explicitamente demonstrado, por que essa pequena diferença percentual acarretaria uma elevação de    33% no valor global orçado (US$ 40.938.919,32 / US$ 30.713.333,36) .
21.	Tampouco foi explicada a razão de o suporte logístico (Módulo 2) envolvido na locação ser 164% superior ao previsto no processo de compra (US$ 20.391.777,00 / US$ 7.713.333,36) . Ao se comparar as especificações dos serviços contidas nos dois projetos básicos (peça 42, p. 20-28; peça 46, p. 26-34) , verifica-se serem praticamente idênticas. As únicas diferenças restringem-se exatamente ao apontado pelo gestor na sua manifestação, relativa à tolerância em horas para que o avião esteja liberado após uma ocorrência de manutenção corretiva, o que, em princípio, também se relaciona com o índice de disponibilidade.
22.	No que concerne ao Módulo 3 (serviços adicionais) , o que não se compreende é a previsão de US$ 6.000.000,00 no edital de compra, já que, segundo o gestor (peça 40, p. 6) , no contrato de locação efetivamente executado, os dispêndios verificados corresponderam a US$ 1.200.000,00, valor que foi adotado no edital da locação. Quanto a estes serviços, também se observa a identidade de especificações entre os editais (peça 42, p. 28-29; peça 46, p. 34-35) .
23.	Por meio da oitiva promovida, questionou-se o gestor também acerca da omissão, no edital de locação, sobre uma avaliação de vantagem, do ponto de vista econômico, da locação frente à compra, ao passo que no outro edital havia menção a um estudo demonstrativo da preferência da aquisição. A resposta limitou-se a declarar que o procedimento de locação fora definido por instância superior, o que tornaria despicienda a análise de alternativas. 
24.	Tal justificativa, entretanto, não merece acolhimento, tendo em vista que todos os atos administrativos devem ser devidamente motivados. Além disso, havendo alternativas possíveis, a decisão de contratação a ser tomada pelo gestor público deve perpassar pela avaliação de qual opção seria mais adequada ao atendimento do interesse público e ao cumprimento dos princípios que regem a Administração Pública. A propósito, não observei nos documentos das licitações em exame a motivação para que a contratação versasse sobre apenas uma marca e modelo de aeronave, sem avaliação de modelos similares da Boeing ou de outra fabricante.
25,	Persistem, portanto, os fundamentos que preenchem o requisito do fumus boni iuris.
26.	O requisito do periculum in mora mantém-se conforme avaliado originalmente pela unidade técnica, tendo em vista a fase adiantada em que se suspendeu o procedimento licitatório do Invitation for bid nº 191948/CABW/2019, havendo risco quanto a uma iminente celebração de contrato antieconômico caso levantada a medida suspensiva.
27.	Considero que o periculum in mora reverso foi também adequadamente ponderado pela SecexDefesa, indicando não haver condição que torne proibitiva a medida nesta ocasião.
28.	Ante o exposto, este representante do Ministério Público de Contas manifesta concordância com o encaminhamento proposto pela unidade técnica (peça 121, p. 49, item 394.a) , no sentido de se manter em vigor a medida cautelar suspensiva do procedimento licitatório relativo ao Invitation for bid nº 191948/CABW/2019, adotada por Vossa Excelência mediante despacho de 26/07/2019 e referendada por meio do Acórdão 1806/2019-TCU-Plenário. Saliento, novamente, que este pronunciamento se restringiu ao exame de pertinência dessa medida, não englobando, portanto, os demais aspectos contidos na instrução elaborada pela SecexDefesa, em virtude da urgência relacionada com a suspensão cautelar do certame.".
7. Acolho as análises oferecidas pelo MP/TCU em seu parecer como razões de decidir. Com efeito, os elementos juntados aos autos não lograram justificar ou esclarecer os indícios de irregularidades retro referidos, especialmente os indícios de sobrepreço existentes na estimativa e na proposta de locação quando comparados aos valores sensivelmente inferiores contidos na estimativa e proposta de aquisição da aeronave.
8. Proporei, portanto, seja mantida a cautelar já adotada.
II - Mérito
13. De acordo com o art. 276, § 6º, in fine, do Regimento Interno desta Corte, caso haja elementos suficientes, após a oitiva cautelar, a unidade técnica poderá manifestar-se sobre o mérito. No caso presente, essa avaliação não foi feita, portanto, tendo em vista os elementos já coligidos por meio da oitiva e diligência, entendo ser razoável e célere que o processo seja retornado, desde logo, à unidade técnica para que ela avalie se já se encontram presentes os elementos necessários e suficientes à formulação de tal juízo e, se for o caso, se pronuncie.
14. Após, proporei que os autos sejam encaminhados ao MPTCU para complemento de manifestação.
	Feitas essas considerações, manifesto-me por que o Tribunal aprove o Acórdão que ora submeto à deliberação deste Colegiado.
				
TCU, Sala das Sessões Ministro Luciano Brandão Alves de Souza, em 4 de dezembro de 2019.
AUGUSTO SHERMAN CAVALCANTI
Relator